ACORDAO-COMPLETO-2535034

ACÓRDÃO 2148/2022 ATA 37/2022 - PLENÁRIO

VISTOS, relatados e discutidos estes autos de relatório cujo objetivo central foi contribuir para melhorar os índices de eficácia e eficiência dos gastos com recursos provenientes da Lei 9.615/1998, alterada pela Lei 10.264/2001 (Lei Agnelo-Piva) , no esporte de alto rendimento,
ACORDAM os Ministros do Tribunal de Contas da União, reunidos em Sessão Plenária, em:
9.1. determinar ao Comitê Olímpico do Brasil (COB) , com fundamento no art. 4º, inciso I, da Resolução TCU 315/2020, que:
9.1.1. no prazo de sessenta dias, a contar da ciência da deliberação do Tribunal, encaminhe informações e documentação comprobatória acerca dos procedimentos realizados visando à recomposição, à conta específica para movimentação de recursos da Lei 9.615/1998, dos valores concernentes à atualização monetária das glosas devolvidas pelas confederações sem a devida correção, consoante o princípio da economicidade, previsto na Constituição Federal, art. 70, caput, e no art. 56-B, inciso I, da Lei 9.615/1998;
9.1.2. no prazo de sessenta dias, a contar da ciência da deliberação do Tribunal, encaminhe informações e documentação comprobatória de levantamento realizado junto a todos os seus funcionários, a fim de identificar pessoas empregadas pelo Comitê que sejam remuneradas com recursos públicos e também sejam servidores ou funcionários públicos, de qualquer esfera federativa, assim como das providências administrativas adotadas para sanar a irregularidade que viola o disposto no art. 17, inciso VIII, da Lei 13.242/2015 e no art. 37, incisos XVI e XVII, da Constituição Federal c/c arts. 1º e 2º da Lei 8.429/1992;
9.2. recomendar ao Comitê Olímpico do Brasil (COB) , com fundamento no art. 11 da Resolução TCU 315/2020, que, antes de contratar seus funcionários, exija deles declaração expressa informando que não ocupam qualquer cargo público e que não são remunerados com nenhuma outra fonte pública, caso venham a ser remunerados pelo Comitê mediante qualquer fonte pública de financiamento, haja vista o disposto no art. 37, incisos XVI e XVII, da Constituição Federal c/c arts. 1º e 2º da Lei 8.429/1992, no art. 17, inciso VIII, da Lei 13.242/2015, no art. 18, inciso VIII, da Lei 13.408/2016, no art. 17, inciso VII, da Lei 13.473/2017 e no art. 17, inciso VII, da Lei 13.707/2018 (LDO de 2016 a 2019) ;
9.3. dar ciência ao Comitê Olímpico do Brasil (COB) e às Confederações Brasileiras de Voleibol (CBV) , de Desportos Aquáticos (CBDA) , de Taekwondo (CBTKD) , de Basketball (CBB) , de Voleibol (CBV) , de Canoagem (CBCa) , de Levantamento de Peso (CBLP) , de Tênis (CBT) e de Atletismo (CBAt) , com fundamento no art. 9º, inciso I, da Resolução TCU 315/2020, que a não disponibilização e não manutenção em seus sítios eletrônicos das informações requeridas atualizadas e respectivas documentações comprobatórias constituem descumprimento do art. 11 e do art. 12,  § 1º, da Portaria ME 115/2018;
9.4. dar ciência ao Ministério da Cidadania, vinculador da Secretaria Especial do Esporte e sucessor do extinto Ministério do Esporte na função de governo Desporto e Lazer, com fundamento no art. 9º da Resolução TCU 315/2020, de que:
9.4.1. a omissão no acompanhamento da execução dos programas e projetos destinatários dos recursos públicos previstos no inciso VI do art. 56 da Lei 9.615/1998, bem como na apresentação anual dos correspondentes relatórios de aplicação de recursos ao Conselho Nacional do Esporte, para fins de aprovação, consiste em descumprimento do art. 56, § 7º, da Lei 9.615/1998, introduzido pela Lei 12.395/2011;
9.4.2. a responsabilidade por acompanhar/fiscalizar os programas e projetos financiados com recursos da Lei 9.615/1998 (art. 56, inciso VI) , executados pelo Comitê Olímpico do Brasil (COB) e confederações vinculadas, não pode ser transferida ao Conselho Nacional do Esporte (CNE) , conforme fora suscitado nas manifestações do Ministério do Esporte nos Relatórios de Aplicação de Recursos de 2013-2016 e de 2017, uma vez que afronta o art. 56, § 7º, da Lei 9.615/1998 (hoje, art. 23, § 2º, da 13.756/2018) ;
9.4.3. a certificação de regularidade para com o requisito da transparência na gestão, previsto nos arts. 3º, inciso VIII, e 11 da Portaria 115/2018, do extinto Ministério do Esporte, sem que as entidades do Sistema Nacional do Desporto certificadas atendam, de fato, os requisitos elencados no citado art. 11 da portaria regulamentadora dos procedimentos de verificação do cumprimento dos arts. 18 e 18-A da Lei 9.615/1998 caracteriza descumprimento dos normas legais e regulamentares mencionadas; 
9.4.4. a contratação de pessoal pelas entidades integrantes do Sistema Nacional do Desporto (SND) , às expensas dos recursos provenientes da Lei 9.615/1998, alterada pela Lei 10.264/2001 (Lei Agnelo-Piva) e, atualmente, da Lei 13.756/2018, deve ser realizada mediante regular processo seletivo, com observância dos princípios gerais da Administração Pública constantes do art. 37 da Constituição Federal, em especial da impessoalidade, da moralidade e da publicidade, conforme preceituado no parágrafo único do art. 28 do Decreto 7.984/2013 e no art. 7º da Portaria ME 341/2017, cabendo a realização de chamamento público, ou processo seletivo congênere, com ampla publicidade e transparência nos critérios de seleção do empregado (precedente: Acórdão 1925/2017-TCU-Plenário, rel. Ministro-Substituto Augusto Sherman) ;
9.5. fazer constar, na ata da presente sessão, nos termos do art. 8º da Resolução TCU 315/2020, comunicação no sentido de recomendar à Secretaria-Geral de Controle Externo (Segecex) do TCU que avalie a viabilidade de se incluir na IN TCU 48/2004 dispositivo que preveja a possibilidade de continuidade de liberação de recursos da Lei 9.615/1998, nos casos em que a confederação desportiva filiada ao Comitê Olímpico do Brasil (COB) tiver outro administrador que não o responsável pelo dano, mediante suspensão da inadimplência da entidade por ato expresso do ordenador de despesas do Comitê concedente, uma vez comprovada a instauração da devida tomada de contas especial, assim como todas as demais medidas cabíveis, em conformidade com o disposto nos arts. 18-B, 18-C, 18-D e 18-E da Lei 9.615/1998, incluídos pela Lei 14.073/2020; e
9.6. dar ciência aos interessados acerca da presente deliberação.

Relatório de auditoria que teve por objetivo central contribuir para melhorar os índices de eficácia e de eficiência dos gastos com recursos provenientes da Lei 9.615/1998, alterada pela Lei 10.264/2001 (Lei Agnelo-Piva) no esporte de alto rendimento.

Comitê Olímpico Brasileiro; Confederação Brasileira de Atletismo; Confederação Brasileira de Basketball; Confederação Brasileira de Canoagem; Confederação Brasileira de Desportos Aquáticos; Confederação Brasileira de Levantamento de Pesos; Confederação Brasileira de Taekwondo; Confederação Brasileira de Tênis; Confederação Brasileira de Voleibol; Ministério da Cidadania; Ministério do Esporte (extinto); e Secretaria Especial do Esporte

3. Interessados/Responsáveis:
3.1. Responsáveis: Alberto Cavalcante Maciel Junior (662.007.762- 53); André Gustavo Richer (XXX.749.867-XX); Ary da Silva Graça Filho (XXX.359.188-XX); Carlos Arthur Nuzman (XXX.994.247-XX); Carlos Boaventura Correa Nunes (XXX.764.200-XX); Carlos Luiz Pinto Fernandes (879.732.947- 91); Coaracy Gentil Monteiro Nunes Filho (XXX.405.127-XX); Edson Figueiredo Menezes (XXX.278.207-XX); Enrique Montero Dias (XXX.679.466-XX); George Hilton dos Santos Cecílio (XXX.069.025-XX); Guy Rodrigues Peixoto Junior (136.411.662- 68); José Aldo Rebelo Figueiredo (XXX.121.504-XX); João Tomasini Schwertner (XXX.853.990-XX); Leandro Cruz Froes da Silva (XXX.766.507-XX); Leonardo Carneiro Monteiro Picciani (XXX.360.667-XX); Miguel Carlos Cagnoni (XXX.280.118-XX); Orlando Silva de Jesus Júnior (XXX.244.555-XX); Paulo Wanderley Teixeira (XXX.895.777-XX); Rafael Bittencourt Westrupp (XXX.280.349-XX); Rogerio Sampaio Cardoso (XXX.279.128-XX); Sérgio Vieira da Costa Lobo (031.537.467- 53); Walter Pitombo Laranjeiras (XXX.589.324-XX); Warlindo Carneiro da Silva Filho (XXX.383.134-XX)

13.1. Ministros presentes: Bruno Dantas (na Presidência), Benjamin Zymler (Relator), Augusto Nardes e Aroldo Cedraz.
13.2. Ministros-Substitutos convocados: Marcos Bemquerer Costa e Weder de Oliveira.

BENJAMIN ZYMLER

Adoto como relatório, com alguns ajustes de forma, a instrução elaborada no âmbito da Secretaria de Controle Externo da Educação, da Cultura e do Desporto (SecexEducação) , a seguir transcrita  (peça 260) :
	"INTRODUÇÃO
Cuidam os autos de auditoria (Fiscalização 186/2018) que teve por objetivo central contribuir para melhorar os índices de eficácia e eficiência dos gastos com recursos provenientes da Lei 9.615/1998, alterada pela Lei 10.264/2001 (Lei Agnelo-Piva) , no esporte de alto rendimento, identificando eventuais falhas, irregularidades e ineficiências na gestão desses recursos, tanto na aplicação de forma direta, pelo Comitê Olímpico do Brasil (COB) , quanto descentralizada, pelas confederações desportivas filiadas, considerando a atuação de planejamento, execução, supervisão e indução do Ministério do Esporte.
O trabalho consubstanciou-se no modelo de Fiscalização de Orientação Centralizada (FOC) , sob a relatoria do Ministro Benjamin Zymler, com coordenação da Secex/RJ e participação das seguintes unidades técnicas, a cujas clientelas vinculavam-se o Ministério do Esporte (SecexEducação) , o Comitê Olímpico do Brasil (COB) e as Confederações Brasileiras de Desportos Aquáticos, de Taekwondo, de Voleibol, de Basketball e de Vela (Secex/RJ) , de Atletismo (Secex/SP) , de Tênis (Secex/SC) , de Levantamento de Peso (Secex/MG) e de Canoagem (Secex/PR) .  
HISTÓRICO 
Conforme Relatório de Fiscalização (peças 146-148) , verificou-se, durante a execução da auditoria, que o Poder Público, em especial o Ministério do Esporte (extinto na atual administração federal) , mantinha-se inerte quanto ao estabelecimento do marco legal a ser consubstanciado no Plano Nacional do Desporto (PND) .
O Ministério do Esporte (sucedido pelo Ministério da Cidadania na função de governo Desporto e Lazer) , igualmente, não vinha acompanhando os programas e projetos com aplicação de recursos recebidos pelo Comitê Olímpico do Brasil (COB) e repassados para as confederações desportivas filiadas, por força da Lei 9.615/1998, alterada pela Lei 10.264/2001 (Lei Agnelo-Piva) e, atualmente, da Lei 13.756/2018, tampouco, apresentando relatório da aplicação dos recursos, de periodicidade anual, para aprovação pelo Conselho Nacional do Esporte (CNE) , consoante preconizado no art. 56, § 7º, da Lei 9.615/1998 (Lei Pelé ou Lei Geral do Esporte) e, hoje, no art. 23, § 2º, da Lei 13.756/2018. 
Ao longo da fiscalização, foi observado que o COB, em que pese ter se defrontado com situações de omissão no dever de prestar contas e de não-comprovação da aplicação dos recursos repassados, nas quais são exigidas a adoção de providências com vistas à apuração dos fatos, identificação dos responsáveis e quantificação do dano, havia deixado de cumprir o comando normativo previsto no art. 8º da Instrução Normativa TCU 48/2004 e no art. 3º da Instrução Normativa TCU 71/2012.
Em análise aos balanços patrimoniais das entidades que compõem o escopo da presente auditoria, referentes ao exercício de 2017, verificou-se que aproximadamente 20% das instituições olímpicas não se enquadravam no critério estabelecido pelo art. 4º, inciso II, da Portaria ME 115, de 3/4/2018 (índice de liquidez corrente maior ou igual a 1 referente ao último exercício) para efeito da comprovação da viabilidade e autonomia financeiras, condição que passou a ser obrigatória para a continuidade do recebimento de recursos público oriundos da Lei Agnelo-Piva, nos termos do art. 18, inciso I, da Lei 9.615/1998. 
Verificou-se que os valores referentes a glosas realizadas pelo COB sobre os gastos realizados, nos exercícios de 2014, 2015 e 2016, pelas confederações haviam sido devolvidos sem a devida correção monetária, suspensa por iniciativa do próprio Comitê. Ademais, foi verificada a prática, entre as confederações desportivas, de mudanças de sede, não raras vezes de uma região para outra do país (CBAt, CBT) , sem o prévio estudo de viabilidade técnica e econômica (EVTE) .
O exame do sítio eletrônico das instituições do Sistema Nacional do Desporto (SND) auditadas apurou que nenhuma cumpria plenamente os requisitos de transparência exigidas pelo art. 11 da Portaria ME 115/2018, a exemplo da falta de informações sobre remunerações recebidas por ocupante de cargo, posto, graduação, função, incluindo auxílios, ajuda de custo, diárias e quaisquer outras vantagens pecuniárias, ainda que indenizatórias, oriundas de verbas públicas, bem como informações concernentes a procedimentos prévios à contratação, como os respectivos editais, resultados, instrumentos contratuais ou congêneres celebrados.
Detectou-se, também, que, entre janeiro de 2015 e agosto de 2018, o COB havia contratado 214 funcionários. Contudo, a equipe de fiscalização não encontrou no site do Comitê ou em publicações de grande circulação elementos capazes de comprovar se tais contratações haviam seguido os princípios gerais aplicáveis à Administração Pública constantes do art. 37 da Constituição Federal, do art. 56-B, inciso I, da Lei 9.615/1998 e do art. 7º da Portaria ME 341/2017, principalmente os da impessoalidade e da publicidade. Em verdade, o Comitê reconheceu que o seu processo seletivo havia evoluído com a mudança de gestão, passando a selecionar os funcionários por meio da rede social Linkedin, o que não se mostra bastante para o atendimento aos comandos normativos. 
Outro problema que afetava o COB e as confederações filiadas referia-se à quantidade de projetos pendentes de aprovação das prestações de contas de confederações, alguns do ano de 2015. 
Conforme o relatório de auditoria, o Comitê Olímpico não dispunha de unidade de auditoria interna em sua estrutura organizacional. A gestão dos recursos, tanto a centralizada no COB quanto a descentralizada para as confederações desportivas, restava fragilizada, violando os princípios da Administração Pública. 
Foi, ainda, verificado que a Confederação Brasileira de Basketball (CBB) havia efetuado aquisições sistemáticas, com recursos da Lei Agnelo-Piva, sem qualquer cotação de preços ou outro procedimento que comprovasse o atendimento aos princípios constitucionais aplicáveis à Administração Pública, em especial os princípios da impessoalidade, da moralidade e da publicidade. Além disso, a CBB havia contraído obrigações financeiras que se estendiam além dos mandatos dos gestores responsáveis, ainda que o estatuto da entidade, em seu art. 58, § 4°, proibisse aos gestores a contratação de obrigações de qualquer espécie nessas circunstâncias, sem suficiente disponibilidade de caixa.
Em razão dessas e de outras falhas e irregularidades pormenorizadas no relatório consolidador da FOC, foram efetuadas propostas de audiência de autoridades responsáveis, de determinações, recomendações e ciências aos órgãos e entidades competentes, bem como de inclusão de dispositivos na Instrução Normativa TCU 48/2004, que dispõe sobre procedimentos para a fiscalização da aplicação dos recursos repassados ao COB por força da Lei 9.615/1998, alterada pela Lei 10.264/2001 (Lei Agnelo-Piva) .
Em despacho à peça 153, o Ministro-Relator Benjamin Zymler autorizou a realização tão somente das audiências propostas na instrução inserta à peça 146, a qual contou com a anuência do corpo dirigente da unidade (peças 147 e 148) . Considerou necessário, quanto às demais medidas sugeridas (determinações e recomendações, dentre outras) , reservá-las para o momento do exame de mérito do processo.  
Ato contínuo, promoveram-se as devidas audiências dos Srs. José Aldo Rebelo Figueiredo, por meio dos Ofícios 3.982/2020-TCU/Seproc, datado de 12/2/2020 e 7.729/2020-TCU/Seproc (peças 163 e 174) ;  George Hilton dos Santos Cecílio, Ofícios 3.983/2020-TCU/Seproc, 26.832/2020-TCU/Seproc, 26.833/2020-TCU/Seproc, 26.834/2020-TCU/Seproc, 26.835/2020-TCU/Seproc, 26.836/2020-TCU/Seproc (peças 164; 210-214) ; Leonardo Carneiro Monteiro Picciani, Ofícios 3.985/2020-TCU/Seproc, 26.837/2020-TCU/Seproc, 26.838/2020-TCU/Seproc, 26.839/2020-TCU/Seproc (peças 165 e 207-209) ; Carlos Arthur Nuzman, Ofício 3.986/2020-TCU/Seproc (peça 166) ; Sérgio Vieira da Costa Lobo, Ofício 3.987/2020-TCU/Seproc (peça 167) ; Paulo Wanderley Teixeira, Ofício 3.989/2020-TCU/Seproc (peça 168) ; Rogério Sampaio Cardoso, Ofício 3.991/2020-TCU/Seproc (peça 169) ; e Carlos Boaventura Correa Nunes, Ofício 3.992/2020-TCU/Seproc (peça 170) .
Os responsáveis tomaram ciência dos aludidos ofícios, conforme documentos consignados nas seguintes peças: 173 - Rogério Sampaio Cardoso; 175 - Carlos Boaventura Corrêa Nunes; 176 -Paulo Wanderley Teixeira; 191 - José Aldo Rebelo Figueiredo; 215 - Carlos Arthur Nuzman (201 e 202 - representante do Sr. Carlos Arthur Nuzman, Sra. Renata Lombardi Dornelles - OAB: 87.522/RJ) ; 229 e 230 - George Hilton dos Santos Cecílio; 248 - Leonardo Carneiro Monteiro Picciani; e 190 - Sérgio Vieira da Costa Lobo. 
Demais disso, apresentaram suas razões de justificativas os Srs.: José Aldo Rebelo Figueiredo, à peça 233; Carlos Arthur Nuzman, às peças 237-242; Sérgio Vieira da Costa Lobo, às peças 243-247; Paulo Wanderley Teixeira, às peças 178-181; Rogério Sampaio Cardoso, às peças 183-185; Carlos Boaventura Correa Nunes, peça 194; Leonardo Carneiro Monteiro Picciani, às peças 219-228.
Registra-se que o Sr. George Hilton dos Santos Cecílio, regularmente notificado da respectiva audiência, deixou de comparecer aos autos, permanecendo silente e, por conseguinte, não apresentando razões de justificativas, passando a arcar com os efeitos da revelia, dando-se prosseguimento ao processo, a teor do disposto no art. 12, § 3º, da Lei 8.443/1992.
A seguir, passa-se à análise das razões de justificativas carreadas aos autos, no que pertine somente às irregularidades apontadas nas audiências, para maior clareza e concisão processual.  
EXAME TÉCNICO
Das razões de justificativa do Sr. José Aldo Rebelo Figueiredo, Ministro de Estado do Esporte (de 27/10/2011 até 01/01/2015) (peça 233) 
O Sr. José Aldo Rebelo Figueiredo foi chamado a apresentar razo¿es de justificativa pela omissão no acompanhamento dos programas e projetos destinata¿rios de recursos pu¿blicos a que se referia o então art. 56, inciso VI, da Lei 9.615/1998, bem como na apresentac¿a¿o dos correspondentes relato¿rios anuais de aplicac¿a¿o de recursos ao Conselho Nacional do Esporte, para aprovac¿a¿o, em cumprimento do art. 56, § 7º, da Lei 9.615/1998, com redac¿a¿o dada pela Lei 12.395/2011, hoje art. 23, § 2º, da Lei 13.756/2018 (peça 146, p. 89) . 
Em suas considerações iniciais, o Sr. José Aldo Rebelo Figueiredo aduziu que permaneceu no comando do Ministério do Esporte entre 27/10/2011 a 31/12/2014 e que a regulamentação trazida pelo Decreto 7.984/2013 entrou em vigor em 9/5/2013. Observou que não seria possível exigir dele qualquer ação anterior a esta data, exceto no período de maio de 2013 a dezembro de 2014. Noticiou que este período (mai/2013 a dez/2014) foi marcado pela preparação dos dois maiores eventos esportivos mundiais: a Copa do Mundo, que ocorreria no ano de 2014, e os Jogos Olímpicos Rio, em 2016 (peça 233, p. 1-3) . 
Alegou que, em maio de 2013, mês da entrada em vigor do Decreto 7.984/2013, faltava cerca de um ano apenas para o início da Copa do Mundo, de modo que as ações do Ministério, no que tange ao esporte de alto rendimento, voltavam-se prioritariamente aos preparativos necessários à sua realização. Ao mesmo tempo, consignou que já se trabalhava nos preparativos para os Jogos Olímpicos Rio 2016 - evento que se tornou prioridade absoluta após finda a Copa do Mundo, já no segundo semestre de 2014 (peça 233, p. 3) . 
Informou que, enquanto a área responsável pelo alto rendimento voltava suas atenções a isto, o Ministério mantinha suas demais secretarias em pleno funcionamento: desporto educacional e de participação, Lei de Incentivo ao Esporte, entre outros, que não poderiam ser afetados no decorrer da preparação dos citados eventos. Argumentou, contudo, que a estrutura física e humana do ministério sempre careceu de maiores investimentos, fazendo com que a realização de todas essas atribuições fosse ainda mais desafiadora (peça 233, p. 3) .
Pontou que o § 7º do art. 56 da Lei 9.61519/1998, modificada pela Lei 12.395/2011, criou a Bolsa-Atleta e o Programa Atleta Pódio, gerando ao Ministério do Esporte diversas incumbências adicionais em relação àquelas já existentes. Citou que a Lei 12.396/2011 criou a Autoridade Pública Olímpica (APO) ; que a APO atuou junto à Empresa Brasileira de Legado Esportivo S.A. - BRASIL 2016 (criada pelo Decreto 7.258/2010) , no planejamento do Governo Federal relativo ao acompanhamento, à execução e ao controle de ações concernentes aos Jogos Olímpicos e Paralímpicos Rio 2016. Assentou que a União concebeu toda uma estrutura para sua atuação quanto à organização dos Jogos (peça 233, p. 4) .
Nesse contexto, o Sr. José Aldo Rebelo Figueiredo ponderou que o Ministério do Esporte não participaria ativamente da organização do Jogos Olímpicos e Paralímpicos Rio 2016, cuja incumbência, em nível federal, caberia à APO e à BRASIL 2016; e que, assim, poderia focar na execução das competências que lhe foram atribuídas pela Lei 12.395/2011, claramente voltadas para o fomento da preparação dos atletas brasileiros não apenas para este evento, mas de forma geral (peça 233, p. 4) .
Discorreu que, por motivos alheios à vontade do peticionante e do próprio Ministério do Esporte, em termos institucionais, a prática não se revelou condizente com o arcabouço normativo então idealizado e criado pela União. Esclareceu que as dificuldades na composição e atuação da APO e a não constituição da BRASIL 2016 na prática acabaram por minar a estratégia de atuação inicialmente planejada pela União, levando o Ministério do Esporte a assumir boa parte das responsabilidades originalmente programadas para tais entes. Descreveu que as questões referentes às construções de equipamentos, bem como gerenciamento geral do evento (Jogos Olímpicos e Paralímpicos Rio 2016) , somaram-se àquelas tantas contidas na Lei 12.395/2011 e vieram a sobrecarregar ainda mais a estrutura ministerial, acarretando na solicitação, pelo Ministério, da liberação de concurso para a contratação de mais pessoal para lidar com a demanda crescente de responsabilidades do período, não logrando êxito em seu pedido junto ao Ministério do Planejamento (peça 233, p. 4) .
Justificou que o Ministério do Esporte teve que se voltar ao desiderato de coordenar e ordenar os preparativos para ambos os megaeventos (Copa do Mundo de 2014 e Jogos Olímpicos Rio 2016) , destinando seus recursos humanos e estruturais para tanto - tendo em vista a magnitude dos eventos. Versou que também atuou ativamente no oferecimento de condições para o melhor desenvolvimento dos atletas brasileiros visando aos Jogos Olímpicos e Paralímpicos, cujo ciclo se iniciava no ano de 2013 - com medidas entre as quais se destacou o Plano Brasil Medalhas (peça 233, p. 4-5) .
Assinalou que, no que se refere à Copa do Mundo, houve ainda intensas manifestações populares contrárias ao evento, sobrecarregando ainda mais o órgão quanto a medidas de segurança e garantia da realização do evento (peça 233, p. 5) .
Demais disso, o Sr. José Aldo Rebelo Figueiredo asseverou que, sob sua gestão, o Ministério do Esporte dedicou-se ao planejamento, à preparação, ao fortalecimento e à estrutura do Plano Nacional do Desporto, por meio de um contato direto entre o COB, confederações e patrocinadores, realizando o levantamento das necessidades técnicas e financeiras de entidades e atletas. Pugnou que o PND deve ser entendido como o resultado de um processo de construção da política pública esportiva, e não somente como um documento formal desconectado da realidade esportiva brasileira; que seu planejamento requereu um profundo debate que envolveu todas as disciplinas olímpicas e paralímpicas, a fim de alcançar a consolidação de dezenas de planejamentos setoriais, uma vez que não há que se falar em um planejamento que não considere as peculiaridades de cada modalidade esportiva e, dentro dela, de cada disciplina (peça 233, p. 5) .
Afirmou que a meta do Plano Brasil Medalhas foi permitir que, ao fim dos Jogos Olímpicos do Rio de Janeiro, o Brasil estivesse classificado, pela primeira vez na história, entre os dez melhores da competição e, para o Jogos Paralímpicos de 2016, entre os cinco primeiros. Informou que o Ministério do Esporte realizou reuniões de planejamento com representantes dos Comitês Olímpico e Paralímpico, das confederações e das empresas patrocinadoras de cada modalidade esportiva; e que, dessas reuniões, nasceu o planejamento específico para cada atleta envolvido, contemplando necessidades como contratação de técnicos, equipe multidisciplinar, aquisição de materiais e equipamentos e participação em competições internacionais (peça 233, p. 6) .
No mérito, no tocante à irregularidade concernente à omissão no acompanhamento dos programas e projetos destinatários de recursos públicos a que se refere o art. 56, inciso VI, da Lei 9.615/1998 (atuais arts. 15 a 20 da Lei 13.756/2018) , bem como na apresentação dos correspondentes relatórios anuais de aplicação de recursos ao Conselho Nacional do Esporte, para aprovação, em cumprimento do art. 56, § 7º, da Lei 9.615/1998, com redação dada pela Lei 12.395/2011, hoje art. 23, § 2º, da Lei 13.756/2018, o Sr. José Aldo Rebelo Figueiredo defendeu que, a partir da condução desse programa (Brasil Medalhas) , o Ministério do Esporte efetivamente tomou conhecimento, de forma detalhada e em conjunto com as partes relevantes (comitês, confederações, atletas e patrocinadores) , dos investimentos realizados no esporte de alto rendimento nacional e das atividades de fomento às modalidades. Dessa forma, assinalou que, por meio do Plano Brasil Medalhas, o Ministério supriu a necessidade do relatório a que se refere o art. 56, § 7º, da Lei 9.615/1998 (peça 233, p. 6) . 
Ressaltou que a competência atribuída ao Ministério, por tal dispositivo legal, restringia-se ao aspecto gerencial, isto é, à consolidação de informações acerca do investimento no esporte de alto rendimento - precisamente o que se obteve a partir da concepção e execução do Plano Brasil Medalhas. Alegou que o exame sob o prisma financeiro sempre foi de competência da Corte de Contas, nos termos do então vigente § 6º do art. 56 da lei supracitada. Nesse sentido, assentou que o Plano Brasil Medalhas logrou suprir, em termos materiais, a finalidade dos relatórios referidos no § 7º do art. 56 da Lei 9.615/1998, frisando que o achado apontado pela equipe de auditoria não representa, sob nenhum prisma, qualquer risco de que tenha havido dano ao Erário - conforme se extrai, segundo o sr. José Aldo Rebelo Figueiredo, das decisões proferidas por esse Egrégio Tribunal no exame das contas do COB em relação aos exercícios de 2013 (TC Processo 020.999/20151) e 2014 (TC Processo 010.314/2016-4) , que não culminaram na instauração de tomadas de contas especiais (peça 233, p. 6-7) .
Rezou que não houve inércia do Ministério; que, ao contrário, suas ações junto ao COB e às confederações permitiram um acompanhamento efetivo da aplicação dos recursos em prol de atletas e equipes olímpicas, tendo sido essa a base da atuação no Programa Brasil Medalhas (peça 233, p. 7) .
O Sr. José Aldo Rebelo Figueiredo repisou que sua gestão foi marcada pelo período de ocorrência dos maiores eventos esportivos realizados no país, com um intervalo de tempo muito breve entre um e outro. Arguiu que seria um encargo demasiado atribuir-lhe a responsabilidade por eventuais resultados em uma situação absolutamente sui generis, em função dos megaeventos que se avizinhavam, sobretudo considerando o contexto normativo e institucional descrito. Sinalou que o gestor médio (homem médio) não teria agido de maneira diferente, não havendo como exigir-lhe a identificação das falhas ora questionadas, pois isso demandaria que agisse acima do que lhe era esperado como agente público (peça 233, p. 7) .  
Observou que, sob esse prisma, resta impossível atribuir ao peticionante qualquer responsabilidade no caso em tela. Neste mister, trouxe a lume jurisprudência dessa Egrégia Corte de Contas: Acórdão 2324/2019-TCU-Plenário (Relator Ministro Bruno Dantas) ; Acórdão 351/2019-TCU-Plenário (Relator Ministro Vital do Rêgo) ; e Acórdão 33/2005-TCU-Plenário (Relator Ministro Benjamin Zymler) (peça 233, p. 7-9) .  
Afirmou que não se vislumbra conduta destoante da legalidade, nem sequer dolo ou erro grosseiro que possam autorizar sua responsabilização nos termos do art. 28 da Lei de Introdução às Normas do Direto Brasileiro - LINDB. Citou que sua boa-fé se sobressai, tendo em vista que, como gestor, exerceu a sua atribuição, enquanto Ministro de Estado, no estrito cumprimento do seu dever institucional. Destacou que a situação fática totalmente atípica justifica a inexigibilidade de conduta diversa pelo peticionante, que agiu de forma cautelosa e diligente em sua gestão, corroborando sua boa-fé. Nesta esteira, colacionou jurisprudência do TCU: Acórdão 88/2007-TCU-Plenário (Ministro Relator: Augusto Nardes) (peça 233, p. 9) .
Reforçou que todas as circunstâncias fáticas excepcionais e peculiares expostas, conjugadas com a falta de recursos humanos necessários para a expansão das atividades do aludido Ministério, foram dificuldades reais enfrentadas pelo peticionante em sua gestão, e que devem ser consideradas na análise do caso concreto, sob pena de afronta ao art. 22 da LNDB. Acrescentou que, mesmo após sua saída do peticionante do Ministério, seus sucessores tampouco tiveram condição de implementar as ações em exame neste processo, o que, por si só, segundo Sr. José Aldo rebelo, ratificaria as imensas dificuldades estruturais acima sinaladas (peça 233, p. 9) .
Por fim, requereu sua exclusão do rol de responsáveis no presente processo ou, alternativamente, o reconhecimento da regularidade de sua conduta (peça 233, p. 10) . 
Análise
Na inicial, o Sr. José Aldo Rebelo Figueiredo defende que, durante sua gestão no comando do Ministério do Esporte, no período de 27/10/2011 a 31/12/2014, não caberia exigir-lhe qualquer ação anterior à data da entrada em vigor do Decreto 7.984/2013, em 9/5/2013 (regulamentação da Lei 9.615/1998 - Lei Pelé) , exceto no período de maio de 2013 a dezembro de 2014. Contudo, tal argumento não merece guarida, haja vista que, no período anterior a 9/5/2013, o art. 56, § 7º, da Lei 9.615/1998, com redação dada pela Lei 12.395/2011 (hoje art. 23, § 2º, da Lei 13.756/2018) , já imputava obrigações ao Ministério do Esporte no sentido de acompanhar os programas e projetos com aplicação de recursos da Lei Agnelo-Piva pelo COB e pelas confederações desportivas filiadas e apresentar, anualmente, relatório da aplicação dos recursos, que deveria ser aprovado pelo Conselho Nacional do Esporte (CNE) , sob pena de a entidade beneficiária não receber os recursos no ano subsequente.  
Demais disso, impende registar que a essência do dever insculpido no art. 56, § 7º, da Lei 9.615/1998 advém do preceito de cunho constitucional erigido no art. 70, parágrafo único, da Carta Magna - basilar do bom e regular trato da res pública.
Por outro lado, o Relatório de Fiscalização definiu o termo a quo de início das análises das condutas dos gestores para o quesito ora analisado, concernente à entrada em vigor do Decreto 7.984/2013, em 9/5/2013, visto que é razoável inferir que a mens legis do art. 25 do aludido normativo, definindo os parâmetros para o acompanhamento pelo Ministério do Esporte, seria aumentar a instrumentalização das ações de controle para o escorreito e eficiente cumprimento do dever lavrado no art. 56, § 7º, da Lei 9.615/1998, à luz da boa governança e do regular controle dos recursos públicos. Diante deste fato, considera-se aceitável a afirmação do defendente que responderia somente pelos atos de gestão, como titular máximo do Ministério do Esporte, no período de maio de 2013 a dezembro de 2014.     
Esclarecido este ponto, verifica-se que o Sr. José Aldo Rebelo Figueiredo traz a lume, em suas razões: um contexto de aumento de atribuições do Ministério do Esporte durante seu período de gestão, sobrecarregando, segundo o defendente, a estrutura ministerial; as dificuldades na composição e atuação da Autoridade Pública Olímpica (APO) (criada pela Lei 12.396/2011) ; e a não constituição da Empresa Brasileira de Legado Esportivo S.A. - BRASIL 2016 (criada pelo Decreto 7.258/2010) , que levaram o Ministério do Esporte a assumir boa parte das responsabilidades originalmente programadas para tais entes; além de questões referentes às construções de equipamentos, bem como gerenciamento geral do evento (Jogos Olímpicos e Paralímpicos Rio 2016) .
Ademais, ainda neste cenário, o Sr. José Aldo Rebelo Figueiredo alegou falta de recursos humanos necessários para a expansão das atividades do aludido Ministério. 
Quanto ao mérito, coligindo os argumentos do defendente, impende sinalar que não cabe ao gestor se eximir de sua responsabilidade legal de controle e supervisão sobre a aplicação dos recursos da Lei Agnelo-Piva, ainda que diante de eventos como Copa do Mundo e Jogos Olímpicos, com a justificativa de aumento demasiado de atribuições ou da falta de estrutura de pessoal.       
No que pertine às alegações de que o Ministério do Esporte, por meio do Plano Brasil Medalhas, teria suprido a necessidade do relatório a que se refere o art. 56, § 7º, da Lei 9.615/1998; de que a competência atribuída ao Ministério, por tal dispositivo legal, restringia-se ao aspecto gerencial; e de que o exame sob o prisma financeiro sempre foi de competência da Corte de Contas, nos termos do então vigente § 6º do art. 56 da lei supracitada, entende-se que não merecem prosperar.
O Plano Brasil Medalhas, lançado em 13/9/2012, tratava de documento programático, com previsão dos valores que seriam investidos no esporte no ciclo olímpico de 2013 a 2016, a fim de que se atingisse a meta de ter o Brasil classificado entre os dez melhores países ao final dos Jogos Olímpicos do Rio de Janeiro, não sendo razoável inferir que este Plano tenha sido capaz de substituir o relatório da aplicação de recursos ora em exame.
Os fatos apontados no Relatório de Fiscalização (itens 93 a 97) sinalam que a inação e imobilismo do Ministério do Esporte, com relação ao acompanhamento da aplicação dos recursos públicos em apreço, já vinham ocorrendo, antes mesmo dos preparativos dos eventos esportivos Copa do Mundo - 2014 e Olimpíadas Rio 2016, perdurando até a celebração, em 24/11/2017, do Termo de Ajustamento de Conduta (TAC) entre o Ministério do Esporte e o COB. 
Releva destacar que era razoável exigir do Sr. José Aldo Rebelo Figueiredo, considerando o vínculo de suas funções públicas com o princípio da legalidade, conduta diligente e responsável no acompanhamento e controle dos recursos da Lei Agnelo Piva, mormente devido ao fato de a norma descumprida ter sido inserida no ordenamento no contexto histórico da escolha, ocorrida em 2009, do Brasil (Rio de Janeiro) como sede dos Jogos Olímpicos e Paraolímpicos de 2016, quando sobrelevava a importância do acompanhamento, por parte do órgão competente (o Ministério do Esporte) , dos programas e projetos beneficiários de recursos públicos confiados a entidades privadas de administração nacional do esporte para aplicação naquele fim. 
Demais disso, segundo o Relatório de Fiscalização (itens 98-102) , somente no dia 3/5/2018, o COB havia disponibilizado os Quadros-Resumo da Receita e da Utilização dos Recursos relativos aos exercícios financeiros de 2013 a 2017 (Evidências 32 a 36) . E o Ministério do Esporte, por meio de sua Secretaria Nacional de Esporte de Alto Rendimento (Snear) , a partir do quadros-resumo de receitas e despesas extemporaneamente entregues pelo COB, emitiu, de forma consolidada, o Relatório de Aplicação de Recursos referente aos exercícios de 2013 a 2016 (Evidência 17) e de 2017 (Evidência 18) . É de se registrar, ainda, que, em reuniões ordinárias de 2/4/2018 e 11/5/2018, o Conselho Nacional do Esporte deliberou aprovar os referidos relatórios por unanimidade, conforme registrado nas Atas das 44ª e 45ª Reuniões Ordinárias (Evidências 19 e 20) .
Do exposto, há que se destacar que, embora a realização dos grandes eventos esportivos mencionados pelo ex-gestor não sirvam como justificativa para sua omissão, prestam-se a atenuar a sua conduta, considerando especialmente a conhecida carência de pessoal do Ministério do Esporte na ocasião. 
Destarte, não cabe acolher as justificativas do defendente. Não obstante, deixa-se de propor a aplicação da multa prevista no art. 58, inciso II, da Lei 8.443/1992 ao Sr. José Aldo Rebelo Figueiredo, ex-Ministro de Esporte, considerando-se o período de maio de 2013 a dezembro de 2014, pela conduta referente à omissão no acompanhamento dos programas e projetos destinatários de recursos públicos a que se refere o art. 56, inciso VI, da Lei 9.615/1998 (atuais arts. 15 a 20 da Lei 13.756/2018) , bem como na apresentação dos correspondentes relatórios anuais de aplicação de recursos ao Conselho Nacional do Esporte, para aprovação, em afronta ao art. 56, § 7º, da Lei 9.615/1998, com redação dada pela Lei 12.395/2011, hoje art. 23, § 2º, da Lei 13.756/2018.  
Das razões de justificativa do Sr. George Hilton dos Santos Cecílio, Ministro de Estado do Esporte (de 1º/1/2015 até 23/3/2016) 
Análise
Assim como o Sr. José Aldo Rebelo Figueiredo, o Sr. George Hilton dos Santos Cecílio foi chamado a apresentar razo¿es de justificativa pela omissa¿o no acompanhamento dos programas e projetos destinata¿rios de recursos pu¿blicos a que se referia o inciso VI do art. 56 da Lei 9.615/1998, bem como na apresentac¿a¿o dos correspondentes relato¿rios anuais de aplicac¿a¿o de recursos ao Conselho Nacional do Esporte, para aprovac¿a¿o, em cumprimento do art. 56, § 7º, da Lei 9.615/1998, com redac¿a¿o dada pela Lei 12.395/2011, hoje art. 23, § 2º, da Lei 13.756/2018 (peça 146, p. 89) . 
Regularmente notificado da audiência, por meio dos Ofícios 3.983/2020-TCU/Seproc, 26.832/2020-TCU/Seproc, 26.833/2020-TCU/Seproc, 26.834/2020-TCU/Seproc, 26.835/2020-TCU/Seproc, 26.836/2020-TCU/Seproc (peças 164; 210-214) e após ter tomado ciência às peças 229 e 230 (Ofícios 26.834/2020-TCU/Seproc e 26.834/2020-TCU/Seproc, respectivamente) , o Sr. George Hilton dos Santos Cecílio (XXX.069.025-XX) , ex-Ministro de Esporte, no período de 1º/1/2015 a 30/3/2016) , não apresentou razões de justificativas, permanecendo silente e, por conseguinte, passando a arcar com os efeitos da revelia, dando-se prosseguimento ao processo, a teor do disposto no art. 12, § 3º, da Lei 8.443/1992.
Releva lembrar que compete ao gestor comprovar a boa e regular aplicação dos recursos públicos, cabendo-lhe, portanto, o ônus da prova (Acórdão 3134/2010-TCU-Segunda Câmara; Ministro Relator: Augusto Sherman) .
Ademais, impende frisar que o efeito da revelia no âmbito do TCU difere daquele previsto no Código de Processo Civil. No âmbito civil, a ausência de manifestação do réu gera presunção de veracidade dos fatos a ele imputados, de modo que sua inércia opera contra sua defesa. No Tribunal, a condenação do responsável revel deve estar fundamentada em provas que caracterizem sua conduta irregular (Acórdão 4117/2019-TCU-Primeira Câmara; Relator Ministro Vital do Rêgo) .
Nesse mister, com esteio nos itens 93-97 do Relatório de Fiscalização, verifica-se que durante o período de gestão de 1/1/2015 a 30/3/2016, como titular máximo do Ministério do Esporte, o Sr. George Hilton dos Santos Cecílio permaneceu omisso quanto à adoção de providências com vistas ao cumprimento do art. 56, § 7º, da Lei 9.615/1998, com redação dada pela Lei 12.395/2011, o qual estabelece o dever do Ministério do Esporte de acompanhar os programas e projetos em que são aplicados os recursos públicos provenientes da arrecadação dos concursos de prognósticos e loterias federais então referidos no inciso VI do art. 56 da Lei 9.615/1998.  
Reitera-se que, somente no dia 3/5/2018, o COB disponibilizou os Quadros-Resumo da Receita e da Utilização dos Recursos relativos aos exercícios financeiros de 2013 a 2017 (Evidências 32 a 36) ; e que o Ministério do Esporte, por meio de sua Secretaria Nacional de Esporte de Alto Rendimento (Snear) , a partir do quadros-resumo de receitas e despesas extemporaneamente entregues pelo COB, emitiu, de forma consolidada, o Relatório de Aplicação de Recursos referente aos exercícios de 2013 a 2016 (Evidência 17) e de 2017 (Evidência 18) ; e que, em reuniões ordinárias de 2/4/2018 e 11/5/2018, o Conselho Nacional do Esporte deliberou aprovar os referidos relatórios por unanimidade, conforme registrado nas Atas das 44ª e 45ª Reuniões Ordinárias (Evidências 19 e 20) .
A despeito da revelia do ex-gestor, na presente análise, devem ser aproveitadas as justificativas apresentadas pelo Sr. José Aldo Rebelo Figueiredo, no que couber. Do exposto, reitera-se que, embora a realização dos grandes eventos esportivos mencionados não sirvam como justificativa para a omissão no acompanhamento da aplicação dos recursos do art. 56, inciso VI, da Lei 9.615/1998, prestam-se a atenuar a conduta, considerando especialmente a conhecida carência de pessoal do Ministério do Esporte na ocasião. 
Desse modo, deixa-se de propor a aplicação da multa prevista no art. 58, inciso II, da Lei 8.443/1992 ao Sr. George Hilton dos Santos Cecílio, ex-Ministro de Esporte, no período de 1º/1/2015 a 30/3/2016, pela conduta referente à omissão no acompanhamento dos programas e projetos destinatários de recursos públicos a que se refere o art. 56, inciso VI, da Lei 9.615/1998 (atuais arts. 15 a 20 da Lei 13.756/2018) , bem como na apresentação dos correspondentes relatórios anuais de aplicação de recursos ao Conselho Nacional do Esporte, para aprovação, infringindo o art. 56, § 7º, da Lei 9.615/1998, com redação dada pela Lei 12.395/2011, hoje art. 23, § 2º, da Lei 13.756/2018.
Das razões de justificativa do Sr. Leonardo Carneiro Monteiro Picciani, Ministro de Estado do Esporte (de 12/5/2016 a 6/4/2018) (peças 219-228) 
O Sr. Leonardo Carneiro Monteiro Picciani foi mais um ex-Ministro do Esporte chamado a apresentar razo¿es de justificativa pela omissa¿o no acompanhamento dos programas e projetos destinata¿rios de recursos pu¿blicos a que se referia o inciso VI do caput do art. 56 da Lei 9.615/1998, bem como na apresentac¿a¿o dos correspondentes relato¿rios anuais de aplicac¿a¿o de recursos ao Conselho Nacional do Esporte, para aprovac¿a¿o, em cumprimento do art. 56, § 7º, da Lei 9.615/1998, com redac¿a¿o dada pela Lei 12.395/2011, hoje art. 23, § 2º, da Lei 13.756/2018 (peça 146, p. 89) . 
O Sr. Leonardo Carneiro Monteiro Picciani, de plano, destacou que sua gestão como Ministro de Estado do Esporte ocorreu no período de 12/5/2016 a 9/4/2018. Trouxe à baila, à guisa de esclarecimento, o teor dos artigos da legislação mencionada no relatório de auditoria do TCU: art. 56, § 7º, da Lei 9.615/1998 e art. 23, § 2º, da Lei 13.756/2018. Observou que o comando legal que vigorava à época da sua gestão era o art. 56, § 7º, da Lei 9.615/1998 e, nesse sentido, o Ministério do Esporte possuía missão legal de acompanhar os projetos esportivos com recursos públicos administrados pelo Comitê Brasileiro de Clubes (CBC) , pelo Comitê Paralímpico Brasileiro (CPB) e pelo Comitê Olímpico do Brasil (COB) (peça 219, p. 1-2) .  
Aduziu que o acompanhamento dos programas e projetos dessas entidades esportivas, por força do comando legal, deveria se traduzir em um relatório acerca da aplicação dos recursos e submetido à deliberação do Conselho Nacional do Esporte (CNE) para aprovação. Lembrou que o Conselho Nacional do Esporte é órgão pluralístico de representatividade da sociedade civil para o esporte (órgão colegiado de deliberação, normatização e assessoramento, diretamente vinculado ao então Ministro de Estado do Esporte, e parte integrante do Sistema Brasileiro de Desporto) , tendo por objetivo buscar o desenvolvimento de programas que promovam a massificação planejada da atividade física para toda a população, bem como a melhoria do padrão de organização, gestão, qualidade e transparência do desporto nacional (peça 219, p. 2) .
Defendeu que os relatórios acerca da aplicação dos recursos dos comitês esportivos têm caráter eminentemente técnico esportivo e que a própria legislação mencionada anteriormente determina que a fiscalização da aplicação desses recursos é atribuição do TCU. Nesse sentido, colacionou os arts. 56, § 6º, da Lei 9.615/1998, e 25 da Lei 13.756/2018 (peça 219, p. 2) .
Versou sobre a Portaria 52, de 23/3/2018, que aprovou o procedimento para acompanhamento e apresentação do relatório anual pelo Ministério do Esporte, da aplicação dos recursos públicos administrados pelo Comitê Brasileiro de Clubes (CBC) , pelo Comitê Paralímpico Brasileiro (CPB) e pelo Comitê Olímpico do Brasil (COB) , conforme disposto no § 1º do art. 56 da Lei 9.615/1998 (peça 219, p. 2-3) . 
Sinalou que a aludida portaria foi construída no bojo do Processo Administrativo 58000.000201/2018-24, cuja Nota Técnica 2/2018/CGTCE/DEBAR/SNEAR, da Secretaria Nacional de Esporte de Alto Rendimento (vinculada ao então Ministério do Esporte) , reforçou a separação entre a análise finalística esportiva da aplicação dos recursos a cargo do Ministério do Esporte e Conselho Nacional do Esporte e a análise financeira e contábil do TCU. Neste mister, acostou texto da nota técnica em espeque, buscando destacar dois trechos, in verbis (peça 219, p. 3-4) :
'A Lei previu ainda duas formas de fiscalização da destinação destes recursos, uma de caráter contábil/financeiro de competência do Tribunal de Contas da União e outra mais voltada à forma de aplicação dos recursos, a qual foi atribuiu-se a competência ao Conselho Nacional do Esporte. [...]
Deste modo, objetivando um efetivo controle social das aplicações destes recursos, a Lei trouxe a obrigatoriedade de apreciação pelo Conselho Nacional do Esporte da forma em que os recursos estão sendo aplicados pelos Comitês.
Ressalte-se que a análise e deliberação a ser realizada pelo CNE não se confunde com a análise contábil/financeira que é realizada pelos Tribunal de Contas da União. O que se objetiva aqui é dar transparência à forma de decisão de aplicação destes recursos, oportunizando-se ao CNE fiscalizar a sua aplicação, verificando se as decisões tomadas pelos Comitês estão em conformidade com as diretrizes legais e em conformidade com o interesse público.'
Informou que, com base nas premissas trazidas na Nota Técnica da Secretaria Nacional de Esporte de Alto Rendimento, e seguindo o que dispunha os § 7º e 8º do art. 56 da Lei 9.615/1998, foi elaborada a Portaria 52/2018. Destacou que a Lei 9.615/1998, em seu § 8º do art. 56, determina que deve constar do mencionado relatório de acompanhamento esportivo do Ministério do Esporte a ser submetido ao Conselho Nacional do Esporte, a saber: os programas e projetos desenvolvidos por entidade beneficiada; os valores gastos; e os critérios de escolha de cada beneficiário e sua respectiva prestação de contas (peça 219, p. 4) .  
Pugnou que, entre as informações que deviam constar do relatório do Ministério do Esporte a ser submetido ao CNE, não havia previsão de inclusão da análise contábil/financeira, que, por força da mesma legislação, segundo o Sr. Leonardo Carneiro Monteiro Picciani, é atribuição da Corte de Contas (peça 219, p. 4) .
Asseverou que, diante a omissão do Ministério do Esporte em confeccionar os relatórios com os programas e projetos, valores gastos e critérios de escolha dos beneficiários e respectivas prestações de contas das entidades esportivas, foram elaborados os seguintes relatórios pela Secretaria Nacional de Esporte de Alto Rendimento (SNEAR) , a saber: 
a) Relatório de aplicação de recursos dos anos de 2013 a 2016, apresentado pelo Comitê Olímpico do Brasil - COB (Relatório Técnico nº 0230944/2018/DEBAR/SNEAR - Processo nº 58000.006040/2017-00) ;
b) Relatório de aplicação de recursos do ano de 2016, apresentado pelo Comitê Brasileiro de Clubes - CBC (Memorando nº 12/2017/DEBAR/SNEAR - Processo nº : 58000.006041/2017-46) ;
c) Relatório de aplicação de recursos do ano de 2016, apresentado pelo Comitê Paralímpico Brasileiro - CPB (NOTA TÉCNICA Nº 15/2017/CGTCE/DEBAR/SNEAR - Processo nº 58000.116219/2017-66) ;
O Sr Leonardo Carneiro Monteiro Picciani afirmou que os relatórios técnicos apresentados pela SNEAR, e que foram submetidos ao CNE, têm em comum a preliminar que caracteriza o relatório como eminentemente técnico esportivo, deixando claro que as entidades se submetem à análise fiscal e contábil do TCU. Esclareceu que os relatórios em tela não substituem o dever de o CBC (COB e CPB) prestar contas diretamente ao TCU, órgão responsável pela fiscalização da aplicação dos recursos, conforme preceitua o art. 56, § 6º, da Lei. 9.615/1998. Repisou que a Lei 9.615/1998 estabeleceu que o relatório de aplicação de recursos deverá discriminar os seguintes itens: os programas e projetos desenvolvidos por entidade beneficiada; os valores gastos; e os critérios de escolha de cada beneficiário e sua respectiva prestação de contas (peça 219, p. 4- 5) . 
Consignou que os relatórios acima mencionados foram submetidos a três sessões distintas do Conselho Nacional do Esporte para aprovação, tendo sido aprovados nas três reuniões, conforme as atas da 39ª Reunião do CNE, 41ª Reunião do CNE e 44ª Reunião do CNE, respectivamente em 11/8/2017, 24/11/2017 e 2/4/2018 (peça 219, p. 5) . 
Observou que sua gestão, do período de 12/5/2016 a 9/4/2018, cumpriu o comando legal do então art. 56 da Lei 9.615/1998 de elaborar o relatório anual e encaminhá-lo ao CNE. Acrescentou que, em relação ao CBC e CPB, foram elaborados os relatórios de 2016, aprovados em reunião de 2017; em relação ao COB, por força do Termo de Ajustamento de Conduta firmado em 24/11/2017 entre a União e o COB, foram elaborados os relatórios de aplicação de recursos dos anos de 2013 a 2016 e aprovados pelo CNE em 2018. Sinalou que, com o fim de sua gestão, em 9/4/2018, não houve tempo hábil para a elaboração e apresentação do relatório de aplicação de recursos dessas entidades, mister que coube à gestão subsequente (peça 219, p. 5) .  
Arguiu que a apontada falha não prospera, defendendo que foram cumpridos os comandos legais pela área técnica (Secretaria Nacional de Esporte de Alto Rendimento/SNEAR) , que elaborou os referidos relatórios com base nas informações dos comitês e, uma vez encaminhados ao Gabinete do Ministro que exercia a presidência do Conselho Nacional do Esporte, foram prontamente submetidos ao colegiado do CNE para aprovação (peça 219, p. 5) . 
Por fim, requereu que seja rechaçada a alegada omissão no acompanhamento dos programas e projetos destinatários de recursos públicos a que se refere o inciso VI do caput da Lei 9.615/1998, bem como na apresentação dos correspondentes relatórios anuais de aplicação de recursos ao Conselho Nacional do Esporte, para aprovação, visto que tal providência, segundo o Sr. Leonardo Carneiro Monteiro Picciani, foi devidamente concretizada, de forma inédita até então, pela sua gestão que se seguiu no Ministério do Esporte no período de 12/5/2016 a 9/4/2018 (peça 219, p. 5) . 
Registre-se que o Sr. Leonardo Carneiro Monteiro Picciani, no bojo de suas razões de justificativa,  acostou aos autos os seguintes documentos: Memorando 12/2017/DEBAR/SNEAR - SEI (peça 220) ; Ata da 39ª reunião ordinária realizada em 11 de agosto de 2017 (peça 221) ; Nota Técnica 15/2017/CGTCE/DEBAR/SNEAR (peça 222) ; Ata da 41ª reunião ordinária realizada em 24 de novembro de 2017 (peça 223) ; Relatório Técnico 0230944/2018/DEBAR/SNEAR (peça 224) ; Portaria  52, de 23 de março de 2018 (peça 225) ; Ata da 44ª reunião ordinária realizada em 2 de abril de 2018  (peça 226) ; cópia do Ofício 3985/2020-TCU/Seproc (peça 227) ; e Nota Técnica 2/2018/CGTCE/DEBAR/SNEAR (peça 228) .
Análise
Verifica-se que as razões alvitradas pelo Sr. Leonardo Carneiro Monteiro Picciani, de plano, pugnaram que, durante sua gestão, no período de 12/5/2016 a 9/4/2018, o comando legal regente era o art. 56, § 7º, da Lei 9.615/1998 e, nesse sentido, o Ministério do Esporte possuía missão legal de acompanhar os projetos esportivos com recursos públicos administrados pelo Comitê Brasileiro de Clubes (CBC) , pelo Comitê Paralímpico Brasileiro (CPB) e pelo Comitê Olímpico do Brasil (COB) ; que o acompanhamento dos programas e projetos dessas entidades esportivas, por força do comando legal, deveria se traduzir em um relatório acerca da aplicação dos recursos e submetido à deliberação do Conselho Nacional do Esporte (CNE) para aprovação; que os relatórios acerca da aplicação dos recursos dos comitês esportivos têm caráter eminentemente técnico esportivo e que a própria legislação mencionada anteriormente determina que a fiscalização da aplicação desses recursos é atribuição do TCU. Nesse sentido, colacionou os arts. 56, § 6º, da Lei 9.615/1998 e 25 da Lei 13.756/2018. 
Compulsando as justificativas supra (que também figuraram na resposta do Sr. José Aldo Rebelo Figueiredo) , no que tange à alegação de que o acompanhamento dos programas e projetos das entidades esportivas, por força do comando legal, deveria se traduzir em um relatório - de caráter eminentemente técnico esportivo - acerca da aplicação dos recursos públicos e submetido à deliberação do Conselho Nacional do Esporte (CNE) para aprovação e que a análise financeira e contábil é atribuição do TCU, diferentemente da análise finalística esportiva da aplicação dos recursos a cargo do Ministério do Esporte e Conselho Nacional do Esporte, entende-se que não merecem acolhimento.
De plano, impende trazer a lume as distinções de funções de controle externo, a cargo do TCU, e do controle interno, de cada poder e dos órgãos (pessoas jurídicas públicas) e das pessoas privadas que recebem recursos púbicos. O art. 70 e seu parágrafo único, da Constituição Federal, definem de forma clara os deveres e as obrigações dos administradores de recursos públicos, incluindo a fiscalização contábil, financeira, orçamentária, operacional e patrimonial quanto à legalidade, legitimidade, economicidade, aplicação das subvenções e renúncia de receitas, que será exercida pelo Congresso Nacional, mediante controle externo, e pelo sistema de controle interno de cada Poder. Ademais, do dispositivo consta que prestará contas qualquer pessoa física ou jurídica, pública ou privada, que utilize, arrecade, guarde, gerencie ou administre dinheiros, bens e valores públicos.
O Decreto-lei 200/1967 dispõe, no art. 13, que o controle das atividades da Administração Federal deverá exercer-se em todos os níveis e em todos os órgãos. O art. 25, inciso III, do normativo em apreço reza que a supervisão ministerial tem por principal objetivo, na área de competência do Ministro de Estado, fiscalizar a aplicação e utilização de dinheiros, valores e bens públicos. 
Demais disso, prescreve o Decreto-lei 200/67, em seu art. 10, caput e § 5º, que a execução das atividades da Administração Federal deverá ser amplamente descentralizada, e, ressalvados os casos de manifesta impraticabilidade ou inconveniência, a execução de programas federais de caráter nitidamente local deverá ser delegada, no todo ou em parte, mediante convênio, aos órgãos estaduais ou municipais incumbidos de serviços correspondentes. 
Nessa seara, urge sinalar o entendimento sentado no voto do Ministro-Relator Walton Alencar Rodrigues, no âmbito da Consulta - TC Processo 001.107/2003-6, referente aos recursos púbicos repassados a COB, in verbis:
'Sem embargo, é sempre importante alertar que a descentralização não desobriga o órgão repassador, no caso o COB, de manter estreito controle e severa fiscalização sobre a execução local, 'condicionando-se a liberação dos recursos ao fiel cumprimento dos programas e convênios', conforme estabelece o § 6º do mesmo art. 10, do Decreto-lei 200/67. A descentralização dos recursos não implica a transferência do dever de fiscalizar a sua adequada aplicação, sempre inerente ao órgão repassador, mas a mera transferência da execução.'
Bom lembrar que as entidades que constituem o subsistema específico do Sistema Nacional do Desporto e exercem diretamente semelhante política pública, a exemplo do Comitê Olímpico Brasileiro e das confederações filiadas, são associações de direito privado, autônomas e sem fins lucrativos (art. 14 da Lei 9.615/1998) . Cumpre frisar que semelhante autonomia não deve ser confundida com independência, especialmente porque a Lei Geral do Desporto (Lei 9.615/1998) é categórica ao disciplinar que entidades beneficiadas com recursos públicos devem observância dos princípios da legalidade, impessoalidade, moralidade, publicidade, economicidade e da eficiência (art. 56-B, inciso I) e ainda são regidas, mesmo que subsidiariamente, aos preceitos normativos insculpidos no Decreto 200/1967, quando no exercício de política pública do Desporto. 
Com efeito, registra-se que a Portaria 52, de 23/3/2018, dispõe apenas sobre o aspecto formal da apresentação do relatório acerca da aplicação dos recursos dos comitês esportivos. Ademais, a exegese da Nota Técnica 2/2018/CGTCE/DEBAR/SNEAR, da Secretaria Nacional de Esporte de Alto Rendimento, perfila o entendimento das funções de controle externo e interno dos órgãos e entidades em relação à fiscalização da boa e regular aplicação dos recursos da Lei Agnelo Piva, não permitindo ao gestor se obstar de fiscalizar a execução e o atingimento da atividade fim do programa de desporto, mormente sob a ótica da análise contábil/financeira, à luz dos preceitos de governança pública.
À luz das considerações legais supra, não cabe ao Sr. Leonardo Carneiro Monteiro Picciani se eximir da responsabilidade de  acompanhar e apresentar o relatório de aplicação dos recursos públicos (art. 56, § 7º, da Lei 9.615/1998, agora, art. 23, § 2º, da Lei 13.756/2018) , sob  a égide dos princípios da legalidade, impessoalidade, moralidade, publicidade, economicidade e da eficiência e à luz do art, 70, parágrafo único, da Carta Magna e do Decreto-lei 200/1967, com vistas a comprovar a boa e regular aplicação dos recursos públicos emanados da Lei Agnelo Piva, sob a argumentação de que os relatórios acerca da aplicação dos recursos dos comitês esportivos têm caráter eminentemente técnico esportivo.  
No que pertine ao mérito da irregularidade inquinada, verifica-se, em apertada síntese, que o Sr. Leonardo Carneiro Monteiro Picciani assevera que sua gestão, do período de 12/5/2016 a 9/4/2018, mesmo diante a omissão pretérita do Ministério do Esporte em confeccionar os relatórios com os programas e projetos, cumpriu o comando legal do então art. 56 da Lei 9.615/1998, ainda que tardiamente, de elaborar o relatório anual e encaminhá-lo ao CNE, para aprovação. 
Cotejando o conjunto das razões supra, entende-se que merecem parcial acolhimento. Ainda que intempestivamente, há que se considerar que, na gestão do Sr. Leonardo Carneiro Monteiro Picciani, foram confecionados os primeiros relatórios, relativos a anos anteriores. 
 O Relatório de Fiscalização (itens 101 a 103) afirmou que, não obstante as omissões pregressas, o Ministério do Esporte, por meio de sua Secretaria Nacional de Esporte de Alto Rendimento (Snear) e a partir do quadro-resumo de receitas e despesas extemporaneamente entregues pelo COB, emitiu, de forma consolidada, o Relatório de Aplicação de Recursos referente aos exercícios de 2013 a 2016 e de 2017. Constatou que, em reuniões ordinárias de 2/4/2018 e 11/5/2018, o Conselho Nacional do Esporte deliberou aprovar os referidos relatórios por unanimidade, conforme registrado nas Atas das 44ª e 45ª Reuniões Ordinárias (Evidências 19 e 20) .
Destarte, entende-se que restam parcialmente acolhidas as justificativas do ex-gestor; deixando-se de propor aplicação da multa prevista no art. 58, inciso II, da Lei 8.443/1992 ao Sr. Leonardo Carneiro Monteiro Picciani, ex-Ministro de Esporte, no período de 12/5/2016 a 9/4/2018, pela conduta referente à omissão no acompanhamento dos programas e projetos destinatários de recursos públicos a que se refere o inciso VI do caput da Lei 9.615/1998.
Das razões de justificativa do Sr. Carlos Arthur Nuzman, Presidente do Comitê Olímpico do Brasil (de 1º/1/2005 a 11/10/2017) (peças 237-242) e do Sr. Sérgio Vieira da Costa Lobo, Secretário-Geral e Diretor Financeiro do Comitê Olímpico do Brasil (1º/1/2015 a 1º/11/2017) (peças 243-247) 
O Sr. Carlos Arthur Nuzman e o Sr. Sérgio Vieira da Costa Lobo foram chamados a apresentar razões de justificativa em relação aos seguintes apontamentos (peça 146, p. 89-90) :
a) ause¿ncia de abertura de procedimentos administrativos, diante da ocorre¿ncia de omisso¿es e pende¿ncias nas prestac¿o¿es de contas dos recursos de que tratavam os arts. 9º e 56, inciso VI, da Lei 9.615/1998 (atuais arts. 15 a 20 da Lei 13.756/2018) , descentralizados pelo COB durante suas gesto¿es, com vistas a¿ apurac¿a¿o dos fatos, identificac¿a¿o dos responsa¿veis, quantificac¿a¿o do dano e imediato ressarcimento desses recursos aos cofres do Comite¿, bem como, em caso de insucesso, ao devido encaminhamento tendente a¿ instaurac¿a¿o de tomadas de contas especiais, em cumprimento ao disposto na IN-TCU 48/2004, art. 8º, na IN-COB 1/2015, itens 17 a 19, e na vigente IN-COB 1/2017, item 23, a exemplo do ocorrido nos casos das Confederac¿o¿es Brasileiras de Taekwondo (CBTKD) , Desportos Aqua¿ticos (CBDA) e Basketball (CBB) ; e
b) manutenc¿a¿o dos repasses a¿s Confederac¿o¿es Brasileiras de Taekwondo (CBTKD) e Basketball (CBB) , no ano de 2016, embora apresentassem, em exerci¿cios precedentes (2014 e 2015) , omisso¿es de prestac¿o¿es de contas de recursos da Lei Agnelo-Piva, o que impediria a continuidade de repasses, conforme preceitua o art. 20 do Decreto 7.984/2013, o subitem 5.8 da IN COB 1/2015 e o art. 23, ali¿nea 'b', da Lei 9.615/2018.
O Sr. Carlos Arthur Nuzman ainda foi chamado em audiência em relação a outro apontamento, qual seja: (item c) ause¿ncia de adoc¿a¿o de providências para julgamento tempestivo dos processos de prestac¿a¿o de contas dos projetos apresentados pelas confederac¿o¿es, especialmente do ano de 2016, tendo como agravante a manutenc¿a¿o dos repasses para confederac¿o¿es cujas contas ja¿ se demostravam irregulares, em afronta aos arts. 10, § 8º, e 2º, inciso V, ali¿nea 'b', do Decreto 6.170/2007, bem como dos princípios constitucionais consignados no art. 56-B, inciso I, da Lei 9.615/1998.  
Desse modo, e considerando que as razões de justificativa apresentadas pelo Sr. Sérgio Vieira da Costa Lobo são em grande medida idênticas às alegações do Sr. Carlos Arthur Nuzman, a análise em relação aos apontamentos 'a' e 'b' supra serão realizadas em conjunto.
Na preliminar, após tecer considerações iniciais, os ex-gestores aduziram que a autonomia do COB garantida em lei, o seu reconhecimento internacional pelo COI, pelas Federações Internacionais e pelos demais comitês olímpicos de outras nacionalidades, bem como o compromisso conjunto estabelecido pela União, pelo Estado do Rio de Janeiro e pela cidade do Rio de Janeiro para realização das Olimpíadas, demonstram a capacidade de sua liderança e de sua gestão (peça 237, p. 1-10 e peça 243, p. 1-9) .    
Sinalaram que o TCU desenvolveu Cartilha de Monitoramento dos Jogos, editada em setembro de 2013, para comunicar como seria a sua atuação do TCU durante os Jogos Olímpicos. Informou que, de acordo com a Cartilha, o TCU se organizou internamente para a fiscalização dos Jogos e desenvolveu inúmeras ações de controle. Afirmaram que o TCU acompanhou e esteve presente em todo o período de planejamento, organização e execução dos Jogos Olímpicos Rio 2016. Nesse contexto, buscaram destacar exemplos de sua conduta, que demonstraram a intenção agregadora e sobretudo a boa-fé e respeito com as instituições mais importantes do Brasil (peça 237, p. 10 e peça 243, p. 1-9) .
Versaram que essa Egrégia Corte sempre teve conhecimento dos procedimentos adotados pelo COB para aprovação das prestações de contas das confederações, uma vez que, por anos, realizou inspeções anuais nas contas do COB e nas prestações de contas das confederações. Acrescentaram que o próprio Ministério do Esporte avalia positivamente o modus operandi do COB, sem ressalvas à sua atuação e ao seu desempenho de atribuições no âmbito do Sistema Nacional do Desporto (peça 237, p. 11 e peça 243, p. 1-9) . 
Aduziram que as recomendações feitas pelo TCU ao COB, no que tange à prestação de contas, objeto desta FOC, foram prontamente observadas pelo COB, com a implementação das medidas operacionais necessárias. Lembraram que as recomendações são acompanhadas permanentemente pela CGU. Observaram que o TCU, em oportunidades anteriores, registrou expressamente em diversos acórdãos o fato de não se ter verificado, após concluídas as competentes auditorias, qualquer efetiva violação aos ditames da Lei 10.264/2001 (Lei Agnelo/Piva) e Lei 12.395/2011, com exceção do diagnóstico de falhas formais que não se caracterizaram em irregularidade/ilegalidade que maculem a gestão do COB. Nessa seara, trouxeram a lume Acórdão 3132/2016-TCU-Plenário (Relator Ministro Vital do Rêgo) ; Acórdão 1416/2018-TCU-Plenário (Relator Ministro Benjamin Zymler) ; Acórdão 1124/2017-TCU-Plenário (Relator Ministro Augusto Nardes) ; e Acórdão 1051/2018-TCU-Plenário (Relator Ministro Vital do Rêgo)   (peça 237, p. 11-14 e peça 243, p. 9-13) . 
Pugnaram que as prestações de contas, considerando a forma como vinham sendo prestadas pelas confederações, além dos mecanismos utilizados pelo COB, eram absolutamente corretas, íntegras, dotadas da mais inconteste lisura e, sobretudo, eficazes (peça 237, p. 14 e peça 243, p. 9-13) .
No mérito, no que tange à irregularidade concernente a ausência de abertura de procedimentos administrativos, diante da ocorrência de omissões e pendências nas prestações de contas dos recursos de que tratam os arts. 9º e 56, inciso VI, da Lei 9.615/1998 (item a) , o Sr. Carlos Arthur Nuzman e o Sr. Sérgio Vieira da Costa Lobo argumentaram que, durante o período de sua gestão, todas as confederações prestavam contas regularmente (peça 237, p. 14-15 e peça 243, p. 14) .
Informaram que não havia evidências de desfalque ou qualquer desvio de verbas e nem de ato ilegal ou ilegítimo. Destacaram que Consultoria Jurídica do Ministério do Esporte (Parecer  10/2018/DEBAR/SNEAR, Processo 58000.006043/2017-35) entendeu que o COB cumpria com as determinações previstas na Lei Pelé relativas às regras mínimas de governança, principalmente no que se refere à transparência, ao controle social e à gestão democrática, estando ainda em conformidade com as exigências previstas nos arts. 18 e 18-A da referida lei, assim como com os arts. 3º e 4º da Portaria 224, de 18/9/2014 (peça 237, p. 15 e peça 243, p. 14) .  
Defenderam que as ações descritas no caput do art. 8º da IN TCU 48/2004 nunca foram configuradas e que jamais ocorreram e nunca resultaram em danos aos cofres da entidade. Ressaltaram que os procedimentos de saneamento e 'ressaneamento' de contas, estabelecidos nos normativos internos do COB - com plena ciência desta Egrégia Corte, afiguraram-se como o início das providências estabelecidas no § 1º do art. 8º do aludido normativo. Citaram que as medidas e providências ('saneamentos'/'ressaneamentos') encontram-se estabelecidos nas políticas vigentes do COB, tal como a IN COB 1/2015, itens 17, 18 e 19, e se afiguram como providências, mecanismos e procedimentos adotados pelo COB com o objetivo de se obter maiores detalhes acerca da aplicação dos recursos e, até mesmo, configurar o início de procedimento interno para se buscar eventual devolução de recursos que não tenham tido suas alocações devidamente comprovadas (peça 237, p. 15 e peça 243, p. 14-15) . 
Observaram que a IN COB 1/2015 estabelecia prazo adicional para cumprimento das obrigações de prestar contas e até mesmo para devolução de recursos. Afirmaram que as confederações, quando em situação de inadimplência, tinham seus repasses de verba sustados até a regularização do seu status; e que, à época, o controle se dava exclusivamente pelo sistema TOTVS (Microsiga) (peça 237, p. 16 e peça 243, p. 14-15) . 
 Noticiaram que, com o advento dos Jogos Sul-Americanos de 2002, o COB contratou a empresa Analysis para operacionalizar a análise das prestações de contas, expedir os e-mails com as diligências de 'saneamento' e 'ressaneamento' de cada prestação de contas e, após atendimento, a contabilização no sistema TOTVS. Discorreram que a empresa Analysis era reconhecida no segmento esportivo estadual e precursora de todo o crescimento do Movimento Olímpico Nacional. Asseveraram que, a partir daí e até o final de 2018, durante dezesseis anos, a Analysis prestou serviços com relevância reconhecida, inclusive pela CGU e por esta Corte, conforme Relatório CGU 201116159 (processo TCU TC Processo 014.722/2015-1) . Nesse contexto, colacionaram o seguinte excerto do Relatório da CGU em tela (peça 237, p. 16 e peça 243, p. 14-16) :
' (...) a Analysis verificava a Regularidade Fiscal e Documentação Legal pertinente, confrontando a análise das prestações de contas da amostragem com os lançamentos nos sistemas informatizados, dispondo de estrutura e tecnologia adequadas' e Relatório CGU n.º 216951 e 232986, Processo TC Processo 028272/2010-2, demonstrava 'zelo competência dos funcionários em filtrar adequadamente as ações potencialmente antieconômicas capazes de gerar questionamentos por parte do controle externo'.
 Sinalaram que, com a implementação do sistema Sigef, em 2014, o controle passou a se dar em ambos os sistemas. Pontuaram que o Sigef faz verificação automática de prazos que, conjugada à análise de prestação de contas, deixa a confederação impedida de receber recursos, enquanto não regularizar esta informação; ou seja, o COB não consegue fazer o repasse, e, uma vez impedida, a confederação não consegue avançar para a próxima fase, que seria a de recebimento do recurso. Observaram que a implementação do sistema Sigef foi uma melhoria solicitada e implantada pelos peticionantes e pela gestão do COB, à época (peça 237, p. 16 e peça 243, p. 14-16) . 
 Assentaram que o COB experimentou uma enorme evolução em sua gestão financeira, conseguindo eliminar as prestações de contas feitas manualmente, em 'papel', para incluí-las em um processo amplamente sistematizado e eletrônico, desenvolvido em parceria com uma das maiores e mais reconhecidas empresas de auditoria no mundo, a Ernst & Young (peça 237, p. 17 e peça 243, p. 15-16) . 
 Explicaram que, com o crescimento da estrutura do COB e das confederações, do número de atletas e consequentemente de todos os processos de formação e treinamento de equipes, o sistema Sigef foi extremamente necessário e importante diante do novo cenário do esporte brasileiro. Acrescentaram que, diante disso, as confederações experimentaram um aumento expressivo do volume de suas prestações de contas que, somado aos problemas naturais de implementação do sistema, acabaram por afetar a qualidade e eficiência das contas apresentadas. Assinalaram que as confederações contavam com equipes - principalmente das áreas financeiras e de TI - subdimensionadas. Informaram que o COB produziu nota técnica a respeito, do conhecimento dos órgãos de controle, apontando o crescente estoque de prestações sendo formado, em decorrência das dificuldades decorrentes da implantação do sistema, com implicações na vida cotidiana das confederações e do próprio COB (peça 237, p. 18-19 e peça 243, p. 17-18) . 
 Citaram que, não obstante o disposto no art. 8º da IN TCU 48/2004, o encaminhamento para a TCE somente se afiguraria pertinente quando esgotadas as providências internas no âmbito do COB; que as providências em busca de maiores informações acerca das prestações de contas, de suas alocações e valores, não haviam se esgotado; e que os procedimentos estabelecidos no Sigef e na IN COB 1/2015 demonstraram tal situação claramente (peça 237, p. 19 e peça 243, p. 19) .
 Pugnaram que inexiste prova cabal ou evidência material de que tenha havido efetiva malversação de recursos oriundos de fonte pública; que nunca houve uma denúncia de nenhum filiado, nenhuma federação estadual, nenhum atleta. Argumentaram que o procedimento interno do COB, adotado na gestão do peticionante, afigurava-se eficaz e efetivo na prevenção de prejuízos ao Erário público, tendo o COB agido com toda a diligência no tocante aos recursos da Lei Agnelo Piva, adotando boas práticas de governança e auditando as confederações que receberam recursos descentralizados e controlando o cumprimento das obrigações que a estas caberia observar (peça 237, p. 20 e peça 243, p. 19) .
 No que concerne à irregularidade referente à manutenção dos repasses às Confederações Brasileiras de Taekwondo (CBTKD) e Basketball (CBB) , no ano de 2016, embora apresentassem em exercícios precedentes (2014 e 2015) omissões de prestações de recursos da Lei Agnelo-Piva (item b) , o Sr. Carlos Arthur Nuzman e o Sr. Sérgio Vieira da Costa Lobo aduziram que a suspensão dos repasses de recursos às confederações não se afigura como uma decisão discricionária do peticionante, ao qual não se pode atribuir omissão ou desídia neste mister, posto que agira em estrito ato de gestão institucional, observando os procedimentos internos vigentes no COB para tanto, à época. Afirmaram que se trata de medida extrema e que deve seguir normas de governança da entidade, sob pena de colocar em risco projetos em andamento e, até mesmo, colocar em xeque a função precípua do COB de fomentar o esporte no país. Nessa seara, transcreveram os argumentos apresentados pelo atual presidente do COB, Sr. Paulo Wanderley Teixeira, à peça 178 do presente processo, in verbis (peça 237, p. 20-21 e peça 243, p. 20) : 
'A esse propósito, vale reiterar que a interrupção no repasse de recursos a confederações é medida que se impõe a partir das normas e regulamentos inerentes à governança da entidade, passando ao largo de se tratar de ação discricionária do peticionante. Junto a ela, exsurge a preocupação do COB em manter o desenvolvimento das respectivas modalidades, pelo que o Comitê passa a aplicar de forma direta recursos de loterias nas mesmas - valendo-se da prerrogativa que lhe é conferida pelo artigo 23, §5º da Lei nº 13.756/2018. Assim, assegura-se não haver prejuízo às modalidades e aos atletas, nem descontinuidade de seu desenvolvimento. Em suma, cada modalidade permanece sendo beneficiada por recursos de loterias destinados ao COB, mesmo no mais extremo caso de a respectiva confederação encontrar-se impedida de recebê-los.
 Afirmaram que o Ofício 1/2019 DJ (Diretoria Jurídica) , datado de 14/1/2019, em resposta à Fiscalização 186/2018 (peça 136) do presente processo, demonstra que, desde o início da Lei Piva, o COB vem adotando medidas bastante eficazes no que tange à recuperação de recursos, sem prejudicar o fomento ao esporte. Nesse sentido, trouxeram a lume excertos do aludido expediente (peça 237, p. 20-23 e peça 243, p. 20-23) .
 Acrescentaram que o COB não havia esgotado os procedimentos de cobrança às confederações para devolução/ressarcimento de valores, em observância ao disposto no art. 8º, § 2º, da IN TCU 48/2004, o que lhe era perfeita e legitimamente facultado, e caracteriza de forma inequívoca que inexistiu omissão deliberada de sua parte e/ou falta de adoção de providências com vistas à apuração de pendências e ressarcimento de recursos aos cofres da entidade, sendo certo que, quando se esgotaram sem sucesso as tratativas prévias, concluídas já sob o comando da nova gestão do COB, houve solicitação de instauração de TCE pela entidade junto às competentes autoridades (peça 237, p. 23 e peça 243, p. 23) .  
 Ressaltaram que, em qualquer hipótese em que o dano é devidamente ressarcido e os montantes glosados são devolvidos, não se exige o envio de documentos à CGU para a instauração de TCE. Argumentaram que é facultado aos executivos da entidade o exercício de atos decisórios estratégicos que se demonstrem mais eficazes na resolução de conflitos na gestão de recursos financeiros pelo Comitê, junto às suas entidades filiadas como, por exemplo, as medidas de 'negativação' de confederações inadimplentes no sistema do COB, a fim de prevenir novos repasses de recursos. Pontuaram que essa prática seria eficiente em preservar danos ao Erário (peça 237, p. 23-24 e peça 243, p. 23-24) .
 Destacaram que as cobranças empreendidas diretamente pelo COB junto às confederações auferiram êxito em recuperar, aos cofres da entidade, aproximadamente, R$ 9.000.000,00 em recursos incentivados pelas leis federais comentadas nos presentes autos. Informaram que não foi configurado qualquer dano aos cofres da entidade. Ressaltaram que, mesmo nas situações configuradas posteriormente à gestão dos peticionantes, em que as confederações não conseguiram sanear suas contas, o COB demonstrou a instauração de TCE, apesar da grande dificuldade existente, até então, para instaurar processos desse tipo, alegando falta de orientação dos próprios órgãos internos dessa Egrégia Corte. Nesta esteira, colacionaram excertos do citado documento (peça 237, p. 24-25 e peça 243, p. 24-25) .
 Asseveraram que nenhum dos casos envolvendo referidas confederações (CBB - Confederação Brasileira de Basquete, CBTkd - Confederação Brasileira de Taekwondo e CBDA - Confederação Brasileira de Desportos Aquáticos) foi levado ao conhecimento dos peticionantes. Defenderam que o COB, em razão da grandiosidade dos projetos, contava com área específica responsável pela realização de referidos controles; e que os peticionantes não podia ser os responsáveis por estas atividades, que sempre foram muito bem desempenhadas por pessoas com especial expertise, que contavam com o suporte de empresas externas. Alegaram que os peticionantes e toda a equipe do COB agiram com todo o zelo, bem como com absoluta boa-fé objetiva na prática de seus atos de gestão, em conformidade com os procedimentos internos e políticas vigentes do COB (peça 237, p. 26 e peça 243, p. 26) .
 Pontuaram que a lei pátria não abriga a possibilidade de responsabilização pessoal e direta de gestor por qualquer fundamento de 'desídia presumida' ou 'omissão aparente', por via reflexa às eventuais e supostas irregularidades institucionais, sendo certo que é primado máximo do ordenamento jurídico pátrio a presunção de inocência e a transcendência da esfera jurídica particular de proteção do indivíduo sujeito de Direito tão somente em caráter excepcional e mediante cabal caracterização de sua responsabilidade pessoal neste mister (peça 237, p. 26 e peça 243, p. 26) .
 Esclareceram que o prazo estabelecido no art. 10, § 8º, do Decreto 6.170/2007, mencionado no item 182 do Relatório de Fiscalização, não se aplica ao COB e aos seus ex-dirigentes, visto que não atinge as verbas decorrentes de loterias. Observaram que a Lei 13.756/218, que trouxe algumas alterações à Lei 9.615/98, revogou o art. 56, § 1º, do referido Decreto, que tratava da aplicação da legislação de convênios aos recursos de loterias, argumentando que o tema foi tratado nos Acórdão 699/2019-TCU-Plenário (Ministro Relator Benjamin Zymler) e 422/2020-Plenário (Ministro Relator Benjamin Zymler) . Nesse cenário, assentaram que não subsiste qualquer fundamentação legal para a imposição de prazo máximo para a análise de prestações de contas das entidades filiadas ao COB que se beneficiem de recursos de loterias descentralizados. Lembraram que o COB é entidade privada e os recursos de loteria afiguram-se como receitas próprias; e que sua gestão junto às confederações se coaduna às melhores práticas da Administração Pública, inclusive as aplicadas internacionalmente pelo COI (peça 237, p. 26-28 e peça 243, p. 26-28) .
 Em suas razões finais, o Sr. Carlos Arthur Nuzman e o Sr. Sérgio Vieira da Costa Lobo consignaram que a responsabilidade dos administradores de recursos públicos - com fulcro no parágrafo único do art. 70 da Constituição Federal - segue a regra geral da responsabilidade civil; ou seja, trata-se de responsabilidade subjetiva, a qual possui como um dos seus pressupostos a existência do elemento culpa. Trouxeram à guisa que o art. 28 da Lei 13.655/2018 (LINDB) deixou bastante claro que somente há possibilidade de responsabilização pessoal do agente público pelos atos praticados com dolo ou erro grosseiro. Sinalaram que somente há possibilidade de cogitar-se penalização da pessoa física do gestor quando comprovada a prática de ato mais severo e mais gravoso do que a mera culpa in vigilando ou in elegendo (peça 237, p. 32-35 e peça 243, p. 28-31) . 
 Ainda, ministraram que o art. 123 do Decreto 9.830/2019 reza que o erro grosseiro é aquele manifesto, evidente e inescusável praticado com culpa grave, caracterizado por ação ou omissão com elevado grau de negligência, imprudência ou imperícia, que a comprovação do erro grosseiro deverá ser cabal, não cabendo a presunção deste sob nenhum aspecto, a teor do que dispõe o art. 12, § 2º, do avocado normativo. Discorreram que o art. 12, § 7º, do normativo em tela, no tocante à delegação de competência, estabeleceu expressamente que, no exercício do poder hierárquico, só responderá por culpa in vigilando aquele cuja omissão caracterizar erro grosseiro ou dolo; que a mera expressividade do valor do dano não é suficiente para comprovar ou presumir a gravidade da culpa, capaz de caracterizar o erro grosseiro, nos termos do § 5º do supramencionado art. 12 (peça 237, p. 32-35 e peça 243, p. 28-31) .
 Destarte, requereram sua exclusão do rol de responsáveis no presente processo, em virtude da inexistência de quaisquer irregularidades que lhes possam ser imputadas (peça 237, p. 33 e peça 243, p. 31) .
 Ademais, o Sr. Carlos Arthur Nuzman, no que pertine à irregularidade referente à ausência de adoção de providências para julgamento tempestivo dos processos de prestação de contas dos projetos apresentados pelas confederações, especialmente do ano de 2016, tendo como agravante a manutenção dos repasses para confederações cujas contas já se demostravam irregulares (item c) , afirmou que o aludido achado trata das mesmas questões do achado III-3, devidamente rebatidas por ele (peça 237, p. 28) . 
 Sinalou que o item 320 do relatório de auditoria aponta que 'há fragmentação exacerbada dos projetos da entidade. Vigora no Comitê a visão de que os projetos devem ser mensais, embora associados a atividades de caráter contínuo'. Acrescentou que o item 329 do Relatório de Fiscalização também faz referência ao acúmulo de funções do peticionante, objeto do Acórdão 2596/2017-TCU-Plenário (Ministro Relator Augusto Nardes) (peça 237, p. 28) . 
 Quanto à fragmentação exacerbada de projetos mensais, gerando o acúmulo de projetos, alegou que, desde o início da Lei Agnelo Piva, o COB estruturou os mecanismos de prestação de contas, estabelecendo procedimentos que atendessem todas a confederações de forma igualitária. Discorreu que a fragmentação se dá como forma de controle; que os repasses são feitos mensalmente - conforme planejamento mensal da confederação (inclusive para despesas administrativas) - para evitar que a entidade a ser beneficiada com repasse de recursos ficasse impedida durante o ano e, mesmo assim, continuasse a receber estes recursos. Ponderou que, embora os projetos de custeio e similares pudessem ser aglutinados por um ano, seis meses ou pela periodicidade que se julgasse melhor, isto poderia impactar no fluxo de caixa, já que a arrecadação e disponibilização de recursos pela Lei Agnelo Piva, pela Caixa Econômica Federal, ao COB, dá-se de forma semanal (peça 237, p. 28) . 
 Destacou que, se o COB disponibilizasse integralmente e de uma única vez, 100% (cem por cento) da verba destinada anualmente para uma confederação com estrutura simples e enxuta, haveria o risco de se perder o controle de tais repasses, exatamente pelo fato de algumas confederações possuírem enxuto quadro administrativo, defendendo, ainda, que o pressuposto primordial na fragmentação das contas, assegurado o necessário controle, é garantir o tratamento isonômico às confederações. Acrescentou que a fragmentação das contas em projetos mais individualizados, específicos e de escopo restrito, foi expressamente recomendada no bojo de um acórdão exarado por este Egrégio Tribunal de Contas como sendo o método mais hábil a fim de garantir controle, transparência e melhor governança na destinação dos respectivos recursos. Nesse mister, trouxe à baila o Acórdão 1124/2017-TCU-Plenário (Ministro Relator Augusto Nardes) (peça 237, p. 29) .
 Justificou, quanto ao fato de o peticionante ter acumulado as posições de presidente do COB e do Comitê Organizador dos Jogos Olímpicos e Paralímpicos Rio 2016 ('Rio 2016') , que o COB e o Rio 2016 são organismos distintos, com atribuições completamente diferentes e independentes: o COB é uma associação civil de natureza desportiva pertencente ao Movimento Olímpico Internacional, de utilidade pública, sem fins lucrativos, constituída em conformidade com os dispositivos regulamentares do COI; e o Rio 2016, por sua vez, é uma associação civil de direito privado, com natureza desportiva, educacional, cultural e artística, sem fins econômicos, organizada de modo a observar, em tudo, os termos e condições dos instrumentos contratuais denominados Host City Contract, celebrado em 2/10/2009, entre o Município do Rio de Janeiro, o COB e o COI (peça 237, p. 30) .
 Demais disso, informou que assumiu a presidência do Rio 2016 no ano de 2009, mediante processo eleitoral que envolveu o COI e representantes das três esferas governamentais brasileiras (Governo Federal, por meio do Ministério do Esporte; Governo do Estado do Rio de Janeiro e Prefeitura do Munícipio do Rio de Janeiro) . Observou que, à época, ainda não havia sido editada e publicada nem mesmo a 1ª versão do Referencial Básico de Governança desta Corte de Contas, haja vista, segundo o Sr. Carlos Arthur Nuzman, que a 1ª versão deste material data de 2013 e a 2ª fora lançada em 2014. Assinalou que, naquele momento, vigorava a 4ª edição do Manual de Melhores Práticas, editado e publicado pelo Instituto Brasileiro de Governança Corporativa (IBGC) - o qual, a propósito, em momento algum registrou vedação legal, sob a perspectiva de governança, ao exercício da presidência por uma mesma pessoa física em duas instituições diversas, apartadas e independentes, desde que resguardadas as devidas hipóteses de conflitos de interesses (peça 237, p. 31) . 
 Registrou que a 'dupla' atuação do peticionante jamais trouxe qualquer prejuízo objetivo às respectivas instituições, que atuaram dentro de seus objetos sociais de forma independente, apartada e autônoma, cumprindo fielmente suas finalidades precípuas de forma regular e estável. Rememorou que recomendação constante do Acórdão 2596/2017-TCU-Plenário foi plenamente atendida, no sentido de que as direções das duas entidades (COB e Rio 2016) fossem segregadas, inobstante inexistisse imposição objetiva normativa para tanto, na legislação aplicável à época, ou mesmo no bojo de demais instrumentos de orientação destinados a nortear todas as empresas para a observância de boas práticas de governança, conforme o Referencial Básico de Governança do TCU e o Código de Melhores Práticas de Governança Corporativa do IBGC (peça 237, p. 31-32) . 
 Registre-se que Sr. Carlos Arthur Nuzman acostou à suas razões de justificativa os seguintes documentos: Carta Olímpica (peça 238 e peça 244) ; Estatuto do COB (peça 239 e peça 245) ; Carta do presidente do COI referendando a sua eleição como Presidente da Rio 2106 (peça 240) ; Relatório de Situação: TCU e as Olimpíadas Rio 2016 (peça 241 e peça 246) ; Excerto do Relatório de Situação: TCU e as Olimpíadas Rio 2016 (peça 242 e peça 247) .
Análise:
 Cotejando as razões iniciais assentadas pelos ex-gestores, relativas à autonomia do COB garantida em lei, ao seu reconhecimento internacional pelo COI, à Cartilha de Monitoramento dos Jogos Olímpicos de 2016, às recomendações feitas pelo TCU ao COB, no que tange à prestação de contas, objeto desta FOC, que foram prontamente observadas, e à lisura e eficácia das prestações de contas e dos mecanismos utilizados pelo COB, constata-se que não têm o condão de, por si só, refutarem a reponsabilidade imputada pelas irregularidades ora questionadas.  
 No mérito, no que tange à irregularidade concernente a ausência de abertura de procedimentos administrativos diante da ocorrência de omissões e pendências nas prestações de contas dos recursos de que tratam os arts. 9º e 56, inciso VI, da Lei 9.615/1998 (item a) , verifica-se que os ex-gestores buscaram defender, em suma, que nunca houve danos aos cofres da entidade; que os procedimentos de saneamento e 'ressaneamento' de contas, estabelecidos nas normativas internas do COB (IN COB 1/2015) , afiguraram-se como o início das providências administrativas; que a IN COB 1/2015 estabelecia prazo adicional para cumprimento das obrigações de prestar contas e até mesmo para devolução de recursos; que, com a contratação da empresa Analysis e a implementação do sistema Sigef, em 2014, o controle passou a se dar em ambos os sistemas; e que o Sigef faz verificação automática de prazos, que, conjugados à análise de prestação de contas, deixa a confederação impedida de receber recursos enquanto não regularizar esta informação.
 Constata-se ainda que os ex-gestores trouxeram alegações de que as confederações tiveram aumento expressivo do volume de suas prestações de contas que, somado aos problemas naturais de implementação do sistema Sigef, acabaram por afetar a qualidade e eficiência das contas apresentadas; que o encaminhamento para a TCE somente se afiguraria pertinente quando esgotadas as providências internas no âmbito do COB; que as providências em busca de maiores informações acerca das prestações de contas, de suas alocações e valores, não haviam se esgotado; e que os procedimentos estabelecidos no Sigef e na IN COB 1/2015 demonstraram tal situação. 
 Sobre a quantidade de prestações de contas, assiste razão aos ex-gestores quanto à necessidade de projetos mais individualizados, específicos e de escopo restrito, a fim de garantir controle, transparência e melhor governança na destinação dos respectivos recursos. 
 No entanto, se, por um lado, é compreensível que, no período avaliado, onde o investimento no esporte aumentou substancialmente, tenha tido um aumento no volume de processos, por outro, esse fato não se presta a justificar a omissão no tratamento dessas prestações de contas. Afinal, o próprio COB foi beneficiário de um maior volume de recursos para sua gestão administrativa. E, diferentemente da situação de falta de pessoal do Ministério do Esporte, que serviu como atenuante aos respectivos gestores, no caso do COB, a contratação de pessoas e mesmo a terceirização (como feito pela entidade) podem ser realizadas de modo muito mais simples, não havendo razão para que a quantidade de prestação de contas a ser analisada se preste como justificativa para a irregularidade em comento.
 Coligindo as razões aventadas, entende-se que devem ser parcialmente acolhidas, sem, no entanto, se mostrarem capazes de descaracterizar as evidências elencadas no Relatório de Fiscalização, e, por conseguinte, desbordar a irregularidade em tela. 
 Registra-se que a equipe de auditoria constatou, segundo os itens 142 a 143 do Relatório de Fiscalização, que o COB não adotava com o devido empenho as providências conducentes à identificação dos responsáveis e à reparação dos danos causados na gestão dos recursos transferidos a outras entidades. Em levantamento realizado no próprio Sigef, a equipe verificou diversos registros de pendências ao encerramento das prestações de contas, que incluíam omissão na apresentação de documentos ou elementos comprobatórios da regularidade de despesas, muitas delas realizadas desde 2014 (passando-se, portanto, mais de quatro anos até a fiscalização, cujas pendências de regularização ainda figuravam no sistema (Evidências 49 e 56) .
 Demais disso, há que sinalar, segundo os itens 144 e 145 do Relatório de Fiscalização, que foi extraída do referido sistema a informação de que praticamente todas as confederações desportivas possuíam prestações de contas pendentes de saneamento em pelo menos um exercício financeiro do período entre 2014 a 2017, como se verificou nos extratos fornecidos pelo COB (Evidência 39) . Nesses casos, o COB tinha registrado a correspondente prestação de contas em situação de 'saneamento' ou 'ressaneamento' (Evidência 56) . 
 Registra-se, conforme os itens 146 a 148 do Relatório de Fiscalização, que as normas internas do próprio Comitê Olímpico assentam que, na persistência da omissão de prestar de contas ou de sua apresentação incompleta, após esgotadas as diligências para saneamento, a entidade inadimplente ficará automaticamente impossibilitada de receber qualquer outro recurso do COB até que cumpra satisfatoriamente as exigências formuladas ou restitua ao Comitê a integralidade dos valores recebidos ou a importância impugnada (IN COB 1/2015, itens 17 a 19, e a vigente IN COB 1/2017, item 23) . 
 Entretanto, foi também identificado pela equipe de auditoria que os citados procedimentos não eram integralmente adotados pelo COB durante a gestão que dirigiu a entidade até outubro de 2017. Conquanto perdurassem pendências nas prestações das contas de quase todas as confederações filiadas - em alguns casos observados, desde 2014, as providências a cargo do COB não alcançavam a suspensão dos repasses de recursos às entidades inadimplentes, conforme prescrevia a então vigente IN 1/2015, de autoria do próprio Comitê (Evidência 62) . Tampouco atendiam o disposto na IN TCU 48/2004 (art. 8º) e na IN TCU 71/2012 (art. 3º) relativamente à adoção de medidas para a identificação dos responsáveis e quantificação das importâncias envolvidas, com vistas ao ressarcimento dos recursos públicos aos cofres do Comitê concedente e, se necessário, ao devido encaminhamento para a instauração de tomada de contas especial.
 Acerca da alegação de inaplicabilidade do Decreto 6.170/2007, cabe acolhê-la, cabendo registrar, no entanto, que essa inaplicabilidade deu-se em momento posterior ao fim da gestão do Sr. Carlos Arthur Nuzman e do Sr. Sérgio Vieira da Costa Lobo no COB, considerando que adveio da alteração promovida na Lei 9.615/1998 pela Lei 13.756/2018.
 Impende citar que, segundo os itens 182 e 183 do Relatório de Fiscalização, o achado de auditoria destacou alguns casos peculiares de confederações que, apesar da não comprovação do correto emprego de valores de grande monta ao COB, passaram anos sem que o comitê adotasse medida mais drástica no sentido de responsabilização de agentes. Nesse sentido, citou as Confederações de Taekwondo (CBTKD) , de Desportos Aquáticos (CBDA) e de Basketball (CBB) . 
 Apesar de o COB insistir na ausência de prazo definido para oportunidade de ressaneamento das prestações de contas, cabe acrescentar que pendências que remontam ao exercício de 2014, como as prestações de contas da CBTKD, geram riscos de questionamentos futuros quanto à prescrição de eventuais ações administrativas, cíveis e penais. Esses riscos, por si só, evidenciam que, para além dos normativos de convênios aplicáveis na época, deveriam os ex-gestores ter atenção ao prazo para esses procedimentos. Destaca-se que, na gestão seguinte do COB, foi expedida a IN COB 1/2017, dispondo prazos máximos para apresentação e análise de prestações de contas das confederações (peça 124, p. 26-29) .
 Ademais, cumpre registrar um outro aspecto constatado pela equipe de auditoria: a visão eminentemente financeira do Comitê, em que não existe uma preocupação com a gravidade da irregularidade ou de quem deu causa ao gasto irregular desde que a confederações devolvam o recurso; e o esforço do COB para evitar que a responsabilidade recaia sobre o gestor, concentrando todo o seu esforço em recuperar os montantes da entidade, pessoa jurídica confederação, deixando em segundo plano a responsabilização do gestor, explicitando um aspecto corporativista da sistemática adotada.
 Destarte, em relação às razões de justificativa apresentadas para o item a, entende-se que merecem acolhimento parcial.
 No que pertine à irregularidade referente à manutenção dos repasses às Confederações Brasileiras de Taekwondo (CBTKD) e de Basketball (CBB) , no ano de 2016, embora apresentassem em exercícios precedentes (2014 e 2015) omissões de prestações de recursos da Lei Agnelo-Piva, o que deveria impedir a continuidade de repasses (item b) , verifica-se que as defesas do Sr. Carlos Arthur Nuzman e do Sr. Sérgio Vieira da Costa Lobo se sustentam na argumentação de que: a suspensão dos repasses de recursos às confederações não se afigura como uma decisão discricionária dos peticionantes, aos quais não se pode atribuir omissão ou desídia neste mister, posto que agira em estrito ato de gestão institucional, observando os procedimentos internos vigentes no COB para tanto, à época; que se trata de medida extrema e que deve seguir normas de governança da entidade; e que a IN TCU 48/2004, em seu art. 8º, § 2º, e o Decreto 7.984/2013, que regulamenta a Lei Agnelo Piva, em seu art. 24, inciso XI, bem como a própria IN COB 1/2015, estabelecem a possibilidade de se executar procedimentos internos de cobrança para que as confederações devolvam recursos que não tenham sido eventualmente justificados. Por fim, os ex-gestores alegaram que não foi levado ao seu conhecimento os casos envolvendo as referidas confederações.
 Analisando as justificativas acima, entende-se que não merecem prosperar. Segundo o Relatório de Fiscalização (itens 144 e 145) , as informações extraídas do sistema Sigef apontam que praticamente todas as confederações desportivas possuíam prestações de contas pendentes de saneamento em pelo menos um exercício financeiro do período entre 2014 a 2017, como se verificou nos extratos fornecidos pelo COB (Evidência 39) .
 Reitera-se que, segundo destaca o item 147 do Relatório de Fiscalização, foi também identificado pela equipe de auditoria que os devidos procedimentos administrativos não eram integralmente adotados pelo COB durante a gestão do Sr. Carlos Arthur Nuzman e do Sr. Sérgio Vieira da Costa Lobo. No período, conquanto perdurassem pendências nas prestações das contas de quase todas as confederações filiadas - em alguns casos observados, desde 2014, as providências a cargo do COB não alcançavam a suspensão dos repasses de recursos às entidades inadimplentes, conforme prescrevia a então vigente IN COB 1/2015, de autoria do próprio Comitê (Evidência 62) .
 Sobre a alegação dos ex-gestores de que não tinham conhecimento dos casos envolvendo a CBB, a CBTkd e a CBDA, entende-se que tal tese não merece acolhimento. Dada a magnitude dos achados mencionados anteriormente envolvendo a situação das prestações de contas no COB, não se mostra razoável os gestores alegarem desconhecimento como justificativa para sua conduta omissiva.
 Demais disso, impende registrar que, na competência estatutária do presidente do COB à época, Sr. Carlos Arthur Nuzman, concentram-se os atos decisórios concernentes aos ajustes de natureza convenial firmados com entidades filiadas e que envolvem a gestão de recursos financeiros pelo Comitê (arts. 27, incisos VIII, IX e X, e 37, incisos II, III e VII, do Estatuto do COB vigente durante sua gestão desde 16/4/2015, Evidência 81) . Nesse mister, era imperioso exigir do responsável conduta diversa da que adotou, dado o munus público a ele outorgado, que implica o gerenciamento e o zelo na aplicação dos recursos públicos confiados ao COB para o fomento, direto ou de forma descentralizada, ao esporte de alto rendimento, haja vista que a ausência de ação representa descumprimento de claro dispositivo de norma dirigida diretamente ao COB.
 Destarte, entende-se que não prosperam as alegações do Sr. Arthur Carlos Nuzman e do Sr. Sérgio Vieira da Costa Lobo sobre o item b. Nada obstante, para fins de proposta de encaminhamento, há que se considerar que, na legislação federal vigente a respeito dos recursos para o desporto, não há norma que vede expressamente novo repasse de recursos para entidades inadimplentes junto ao COB. Assim, embora a Política de Descentralização de Recursos do COB vigente determine a suspensão dos repasses a entidades inadimplentes, proposta de medida mais gravosa como aplicação de multa não se mostra razoável. 
 No que diz respeito à irregularidade concernente à ausência de adoção de providências para julgamento tempestivo dos processos de prestação de contas dos projetos apresentados pelas confederações, especialmente do ano de 2016, tendo como agravante a manutenção dos repasses para confederações cujas contas já se demostravam irregulares (item c) , verifica-se que o Sr. Carlos Arthur Nuzman trouxe a lume suas razões de justificativas baseadas em dois pontos relatados no Relatório de Fiscalização: fragmentação exacerbada dos projetos da entidade e acúmulos de funções do peticionante.      
 No tocante ao apontamento do Relatório de Fiscalização referente à fragmentação exacerbada dos projetos da entidade, contata-se que o Sr. Carlos Arthur Nuzman pugnou que, desde o início da Lei Agnelo Piva, o COB estruturou os mecanismos de prestação de contas, estabelecendo procedimentos que atendessem todas a confederações de forma igualitária; que a fragmentação se dá como forma de controle; que, embora os projetos de custeio e similares pudessem ser aglutinados pela periodicidade que se julgasse melhor, isto poderia impactar no fluxo de caixa; que a fragmentação das contas em projetos mais individualizados, específicos e de escopo restrito, foi expressamente recomendada no bojo de um acórdão exarado por este Egrégio Tribunal de Contas (Acórdão 1124/2017-TCU-Plenário, Ministro Relator Augusto Nardes) .
 Coligindo as alegações supra, reitera-se que assiste razão ao ex-gestor quanto à necessidade de projetos mais individualizados, assim como se ratifica que a quantidade de prestações de contas não se presta a justificar a omissão na adoção de providências para julgamento tempestivo dos processos de prestação de contas dos projetos apresentados pelas confederações.
 Registra-se que a equipe de auditoria, segundo itens 319 a 320 do Relatório de Fiscalização, constatou que, até novembro de 2018, o COB possuía 4.970 projetos com prestações de contas pendentes de análise conclusiva, alguns ainda do ano de 2015. Sinalou que, quando da auditoria, o Comitê possuía R$ 344 milhões em prestações de contas sem análise conclusiva, equivalendo a quase dois anos de recursos de Lei Agnelo-Piva sem a devida finalização desses processos (item 321 do relatório de Fiscalização) . Relatou que, desde 2015, 44% dos projetos tiveram prestação de contas finalizadas (Evidências 4, 5, 7, 29, 31, 50, 62, 66 a 68, 70, 72, 75 a 77, 80) . Na sequência, a equipe colacionou quadro descritivo da situação das prestações de contas dos projetos das confederações, transcrito na sequência (itens 321 e 322 do Relatório de Fiscalização) :
Quadro 2- Prestações de contas dos projetos das confederações		
	Ano
	Projetos
	PC Finalizadas
	PC Não Finalizados

	2018
	1.873
	77
	1.796

	2017
	2.181
	1.501
	680

	2016
	2.467
	755
	1.712

	2015
	2.489
	1.707
	782

	2014
	2.196
	2.196
	
	Quantidade Total
	11.206
	6.236
	4.970

	Valor Total (R$) 
	610.908.179
	266.613.215,00
	344.294.964,00

Fontes: Sigef / COB
 Nesse contexto, trouxe à baila comando da IN COB 1/2017, art. 23, com os deveres e obrigações de competência do COB, incluindo os prazos para conclusão da análise das prestações de contas, a partir do ano de 2017. 
 No que concerne ao segundo ponto da defesa do Sr. Carlos Arthur Nuzman, a respeito de acúmulo de funções de presidente do COB e do Comitê Organizador dos Jogos Olímpicos e Paralímpicos Rio 2016, contata-se que defendeu que assumiu a presidência do Rio 2016 no ano de 2009 e que o COB e o Rio 2016 são organismos distintos, com atribuições completamente diferentes e independentes; que, em 2009, não havia sido editada e publicada a 1ª versão do Referencial básico de Governança desta Corte de Contas, datada de 2013; que, naquele momento, vigorava a 4ª edição do Manual de Melhores Práticas, editado e publicado pelo Instituto Brasileiro de Governança Corporativa (IBGC) , o qual nunca registrou vedação legal, sob a perspectiva de governança, ao exercício da presidência por uma mesma pessoa física em duas instituições diversas, apartadas e independentes, desde que resguardadas as devidas hipóteses de conflitos de interesses.
 Compulsando a tese sustentada, entende-se que não prospera. Impende asseverar que é bastante plausível considerar que o acúmulo de funções de presidente do COB e do Comitê Organizador dos Jogos Olímpicos e Paralímpicos Rio 2016, assim como a organização e realização das Olimpíadas 2016, pela sua grandeza e particularidade do evento, exigiram o aumento expressivo das atribuições gerenciais do Sr. Carlos Arthur Nuzman, em detrimento do controle e fiscalização do COB, sob sua responsabilidade. 
 À luz das considerações supra, em relação ao item c, propõe-se o acolhimento parcial das razões de justificativas que foram capazes de justificar o descumprimento dos arts. 10, § 8º, e 2º, inciso V, alínea 'b', do Decreto 6.170/2007 (considerando o período de aplicabilidade) , e, por conseguinte, do princípio da legalidade, bem como do princípio da eficiência, ambos consignados no art. 56-B, inciso I, da Lei 9.615/1998.
 Das análises empreendidas, conclui-se que as razões de justificativa apresentadas pelo Sr. Carlos Arthur Nuzman e pelo Sr. Sérgio Vieira da Costa Lobo, ex-Secretário-geral e Diretor Financeiro do COB, não se mostraram suficientes para desconstituir as irregularidades a eles imputadas, restando configurada conduta omissiva dos ex-gestores, cabendo propor a aplicação da multa prevista no art. 58, inciso II, da Lei 8.443/1992: 
i) 	ao Sr. Carlos Arthur Nuzman, ex-presidente do COB, no período de 1995 a 11/10/2017, pelas seguintes condutas:
a) ausência de abertura de procedimentos administrativos, diante da ocorrência de omissões e pendências nas prestações de contas dos recursos de que tratam os arts. 9º e 56, inciso VI, da Lei 9.615/1998 (atuais arts. 15 a 20 da Lei 13.756/2018) , com vistas à apuração dos fatos, identificação dos responsáveis, quantificação do dano e imediato ressarcimento desses recursos aos cofres do Comitê, bem como, em caso de insucesso, ao devido encaminhamento tendente à instauração de tomadas de contas especiais, em cumprimento ao disposto na IN TCU 48/2004, art. 8º; IN TCU 71/2012, art. 3º; bem como na IN COB 1/2015, itens 17 a 19; e na vigente IN COB 1/2017, item 23; a exemplo dos casos das Confederações Brasileiras de Taekwondo (CBTKD) , Desportos Aquáticos (CBDA) e Basketball (CBB) (achado III.3, alínea 'a') ; e
b) ausência de adoção de providências para julgamento tempestivo dos processos de prestação de contas dos projetos apresentados pelas confederações, especialmente do ano de 2016, em afronta ao princípio da legalidade (considerando o período de aplicabilidade dos arts. 10, § 8º, e 2º, inciso V, alínea 'b', do Decreto 6.170/2007) , bem como ao princípio da eficiência, ambos consignados no art. 56-B, inciso I, da Lei 9.615/1998 (achado III.9) . 
ii) 	ao Sr. Sérgio Vieira da Costa Lobo, ex-Secretário-geral e Diretor Financeiro do COB, no período de 1º/1/2015 até 1º/11/2017, pela seguinte conduta:
a) ausência de abertura de procedimentos administrativos, diante da ocorrência de omissões e pendências nas prestações de contas dos recursos de que tratam os arts. 9º e 56, inciso VI, da Lei 9.615/1998 (atuais arts. 15 a 20 da Lei 13.756/2018) , com vistas à apuração dos fatos, identificação dos responsáveis, quantificação do dano e imediato ressarcimento desses recursos aos cofres do Comitê, bem como, em caso de insucesso, ao devido encaminhamento tendente à instauração de tomadas de contas especiais, em cumprimento ao disposto na IN TCU 48/2004, art. 8º; IN TCU 71/2012, art. 3º; bem como na IN COB 1/2015, itens 17 a 19; e na vigente IN COB 1/2017, item 23; a exemplo dos casos das Confederações Brasileiras de Taekwondo (CBTKD) , Desportos Aquáticos (CBDA) e Basketball (CBB) (achado III.3, alínea 'a') .
Das razões de justificativa do Sr. Paulo Wanderley Teixeira, Presidente do Comitê Olímpico do Brasil (desde 11/10/2017)   (peças 178-181) e do Sr. Rogério Sampaio Cardoso, Diretor-Geral do Comitê Olímpico do Brasil (de 11/10/2017 até 05/08/2018) (peças 183-185) 
 O Sr. Paulo Wanderley Teixeira e o Sr. Rogério Sampaio Cardoso foram chamados em audiência para apresentarem razões de justificativa acerca da ausência de abertura de procedimentos administrativos, diante da ocorrência de omissões e pendências nas prestações de contas dos recursos de que tratam os arts. 9º e 56, inciso VI, da Lei 9.615/1998 (atuais arts. 15 a 20 da Lei 13.756/2018) , com vistas à apuração dos fatos, à identificação dos responsáveis, à quantificação do dano e ao imediato ressarcimento desses recursos aos cofres do Comitê, bem como, em caso de insucesso, ao devido encaminhamento tendente à instauração de tomadas de contas especiais, em cumprimento ao disposto na IN TCU 48/2004, art. 8º, bem como na IN COB 1/2015, itens 17 a 19, e na vigente IN COB 1/2017, item 23, a exemplo dos casos das Confederações Brasileiras de Taekwondo (CBTKD) , Desportos Aquáticos (CBDA) e Basketball (CBB) (Achado III.3) .
 Os dois apresentaram respostas em grade medida idênticas, de modo que serão analisadas em conjunto.
 Em seus esclarecimentos preliminares, após tecer comentários de tempestividade e escopo da audiência, o Sr. Paulo Wanderley Teixeira e o Sr. Rogério Sampaio Cardoso argumentaram que a auditoria do TCU foi realizada em meados de 2018 (nos períodos 2/7/2018 a 17/8/2018 e 20/8/2018 a 5/10/2018 - consoante informações do Relatório de Fiscalização) , observando que o TCU utilizou, de forma predominante, informações concernentes ao exercício de 2017 e a exercícios ainda anteriores ao início da sua gestão (peça 178, p. 1-3 e peça 183, p. 1-3) .
 Sr. Paulo Wanderley Teixeira sinalou que, a partir de sua investidura no cargo, efetivamente se iniciou uma nova gestão do COB, com boas práticas de governança para alcançar seus objetivos estratégicos e para garantir legitimidade a todas as suas operações, com integração dos setores e busca incessante por eficiência e transparência; que, em menos de seis meses, alterou toda a estrutura de governança do COB, reestruturando unidades administrativas e diminuindo custos. Aduziu que o estatuto da entidade foi profundamente alterado; que diversos atletas passaram a ter direito a voto em sua Assembleia e no Conselho de Administração e que houve a criação de um Conselho de Ética, eleito pela Assembleia e que conta com membros independentes. Informou que foram adotadas importantes medidas de reestruturação financeira e administrativa, tais como a redução do quadro de funcionários, a revisão de contratos vigentes e o maior controle interno de gastos; que, em acréscimo a isto, contratou-se auditoria independente para revisar as contas da gestão anterior do COB. O Sr. Rogério Sampaio Cardoso afirmou que, a partir do final de 2017, o COB passou por um processo de modernização em sua gestão (peça 183, p. 3-4) .  
 Os dois apontaram que a equipe técnica do TCU reconheceu que tais avanços se estenderam ao cuidado com a aplicação de recursos das loterias por suas entidades filiadas (peça 178, p. 4-5 e peça 183, p. 3-4) .
 Nesse mister, suscitaram que, à luz desses elementos, devem ser examinados os atos praticados pelos peticionantes, alegando que não se vislumbram sequer indícios de irregularidade em suas condutas (peça 178, p. 5 e peça 183, p. 4) .
 No mérito, no que diz respeito à irregularidade concernente à ausência de abertura de procedimentos administrativos, diante da ocorrência de omissões e pendências nas prestações de contas dos recursos de que tratam os arts. 9º e 56, inciso VI, da Lei 9.615/1998 (atuais arts. 15 a 20 da Lei 13.756/2018) , com vistas à apuração dos fatos, à identificação dos responsáveis, à quantificação do dano e ao imediato ressarcimento desses recursos aos cofres do Comitê, bem como, em caso de insucesso, ao devido encaminhamento para instauração de tomadas de contas especiais, em cumprimento ao disposto na IN TCU 48/2004, art. 8º, IN TCU 71/2012, art. 3º, bem como na IN COB 1/2015, itens 17 a 19, e na vigente IN COB 1/2017, item 23, a exemplo dos casos das Confederações Brasileiras de Taekwondo (CBTKD) , Desportos Aquáticos (CBDA) e Basketball (CBB) (Achado III.3) , o Sr. Paulo Wanderley Teixeira aduziu que sua gestão à frente do COB foi marcada pela adoção de medidas inéditas, a exemplo do impedimento das entidades inadimplentes, que se tornam inaptas, de receber novos recursos até que sanada a inadimplência - seja em decorrência de omissão na prestação de contas, ou de glosa de valores por reprovação parcial ou total das contas de determinado projeto. Citou que o item 182 do Relatório de Fiscalização do TCU corroborou este ponto (peça 178, p. 5-6 e peça 183, p. 4-5) .
 Informou que a interrupção no repasse de recursos a confederações é medida que se impõe a partir das normas e regulamentos inerentes à governança da entidade, passando ao largo de se tratar de ação discricionária do peticionante. Acrescentou que exsurge a preocupação do COB em manter o desenvolvimento das respectivas modalidades, pelo que o Comitê passa a aplicar de forma direta recursos de loterias nas mesmas - valendo-se da prerrogativa que lhe é conferida pelo art. 23, §5º, da Lei 13.756/2018; que, assim, assegura-se não haver prejuízo às modalidades e aos atletas, nem descontinuidade de seu desenvolvimento. Pontuou que outra iniciativa de recuperação dos recursos aos seus cofres foi o parcelamento de débitos, de modo a permitir, a um só tempo, a continuidade do repasse de recursos (isto é, a não 'negativação') e a devida recuperação de montantes glosados ou cujas contas não tenham sido prestadas. Nessa seara, colacionou excerto do Relatório de Fiscalização, in verbis (peça 178, p. 6-7 e peça 183, p. 5-6) :
'159. Frise-se que, no curso e por decorrência deste trabalho, o COB editou o Ato Normativo 01.2018 - Política de Descentralização de Recursos (Evidência 89) , no qual fixou regras para devolução de glosas que poderiam ensejar tomada de contas especial. O COB, aguarda até o final deste exercício, a adesão da CBDA, uma vez que a CBTK aderiu ao parcelamento de sua dívida.'
 Arguiu que o TCU verificou que o peticionante teria pecado ao não promover a instauração de TCE para apurar débitos das confederações (CBDA, CBTKD e CBB) . Contudo, alegou que isto não ocorreu. Justificou que o COB sempre buscou solucionar as pendências de forma prática e direta para que, somente na impossibilidade de obter a solução desejada, se instaurasse um procedimento de responsabilização junto aos órgãos públicos competentes (peça 178, p. 7 e peça 183, p. 5-6) . 
 Em relação aos débitos da CBTKD, aduziu que foi assinado um termo de parcelamento de dívidas, previsto na Política de Descentralização de Recursos vigente - mecanismo que permite ao COB recuperar os valores glosados e manter o repasse de recursos à confederação, sem prejuízo à modalidade esportiva e aos atletas. Sinalou que, até então, o COB já havia recebido o valor aproximado de R$ 358.237,84 da CBTKD por meio desse parcelamento. Informou que esses procedimentos, com vistas à eficiente recuperação dos valores aos cofres do COB, encontram-se em perfeita consonância com a IN TCU 48/2004; que o § 2º do art. 8º da aludida IN deixa evidente que a instauração de TCE é medida excepcional, a ser adotada apenas e tão somente se as providências administrativas anteriores não lograrem êxito na restituição dos valores (peça 178, p. 7-8 e peça 183, p. 5-6) . 
 No tocante à CBB e CBDA, o Sr. Paulo Wanderley Teixeira asseverou que, ante a impossibilidade de recuperação dos montantes, o COB, em estrita observância aos ditames da IN TCU  48/2004, buscou a instauração das respectivas TCE. Esclareceu que parte dos procedimentos previstos na aludida IN já não mais condizem com a prática atual dos órgãos de controle, como a CGU; que, em função disso, o COB encontrou dificuldades práticas para levar a efeito a instauração das TCE (peça 178, p. 8 e peça 183, p. 7) . 
 Citou que, em um primeiro momento, a própria Diretoria de Auditoria de Governança e Gestão da CGU teve dúvidas quanto à forma de se instaurar os processos, solicitando que se aguardasse uma avaliação interna sobre a possiblidade de o procedimento ser instaurado pelo órgão. Ressaltou, por sua vez, que o COB veio a ser informado de que o procedimento poderia, sim, ser instaurado pela CGU; que, após essa comunicação, foram enviados, de imediato, ao órgão os pedidos de instauração de TCE, por meio dos seguintes ofícios: CBB - Ofício 980/2019/RS/apt, de 2/8/2019; e CBDA - Ofício 978/2019/RS/apt, de 2/8/2019 (peça 178, p. 8 e peça 183, p. 7) .
 Questionou o item 182 do Relatório de Fiscalização, a respeito das confederações de Taekwondo (CBTKD) , Desportos Aquáticos (CBDA) e Basketball (CBB) , apontando como insubsistente a preocupação externada pela unidade técnica, escorado na alegação de que foram, sim, tomadas as medidas adequadas em relação a essas entidades - inclusive com o pedido de instauração de TCE à CGU (peça 178, p. 8-9 e peça 183, p. 8) . 
 Arguiu que urge fazer os devidos reparos à fundamentação adotada pela unidade técnica ao trazer à baila o Decreto 6.170/2007. Informou que o aludido decreto dispõe sobre 'normas relativas às transferências de recursos da União mediante convênios e contratos de repasse'; que a Lei 13.756/2018 revogou diversos dispositivos da Lei 9.615/1998, inclusive o seu art. 56, § 1º - o qual comandava pela aplicação da legislação de convênios na utilização dos recursos da Lei Agnelo Piva - LAP. Pontuou que  as normas relativas a convênios e outras formas de repasses voluntários pela União não são aplicáveis ao uso dos recursos de loterias e que essa alteração legislativa já foi devidamente reconhecida por essa Egrégia Corte em duas ocasiões por meio dos Acórdão 699/2019-TCU-Plenário (Ministro Relator Benjamin Zymler) e 422/2020-Plenário (Ministro Relator Benjamin Zymler) . Defendeu que não subsiste qualquer fundamentação legal para a imposição de prazo máximo para a análise de prestações de contas das entidades filiadas ao COB que se beneficiem de recursos de loterias descentralizados; que o Comitê, sob a gestão do peticionante, tem envidado seus melhores esforços para tornar cada vez mais ágil o procedimento de prestação de contas (peça 178, p. 9-10 e peça 183, p. 8-9) .
 Os dois gestores defendem a regularidade da sua conduta, requerendo a exclusão do rol de responsáveis, em virtude da inexistência de quaisquer irregularidades que lhes possam ser imputadas (peça 178, p. 13 e peça 183, p. 10) .
 Registra-se que o Sr. Rogério Sampaio Cardoso acostou à sua peça de impugnação os seguintes documentos: Ofício 980/2019/RS/apt (peça 184) ; e Ofício 978/2019/RS/apt (peça 185) .
 O Sr. Paulo Wanderley Teixeira foi chamado, ainda, em audiência para apresentar razões de justificativa por executar, no exercício de 2017, aproximadamente 41,5% dos recursos provenientes da Lei Agnelo-Piva com despesas administrativas do Comitê, ultrapassando o limite de 30% estabelecido no art. 4º, inciso I, da Portaria ME 1/2014. (Achado III.6) 
 No que pertine a essa irregularidade, o Sr. Paulo Wanderley Teixeira pugnou que assumiu a presidência do COB somente no último trimestre de 2017 - o que já afasta a possibilidade de ser responsabilizado por despesas administrativas havidas durante aquele exercício - pois não lhe competia o poder de gestão durante a maior parte do ano, não sendo responsável pela realização de despesas de janeiro a setembro. Acrescentou que, quanto ao período de outubro a dezembro, diversas despesas executadas nesse trimestre já haviam sido planejadas e autorizadas anteriormente (peça 178, p. 11) .  
 Ademais, registrou que parte das despesas administrativas incorridas pelo COB, sob a presidência do peticionante, no fim de 2017, deveu-se ao desligamento de antigos colaboradores e ao profundo enxugamento da estrutura e da folha salarial da entidade. Informou que, desde a data em que o peticionante assumiu a presidência até o fim de 2017, o número de funcionários do COB foi reduzido de 263 para 213, fato este que, por si só, levou a uma redução de mais de R$ 700 mil na folha salarial mensal (peça 178, p. 11) . 
 Alegou que a realização de despesas administrativas adicionais, infelizmente, é um efeito colateral dessas medidas, em função do atendimento à legislação trabalhista; que, no mesmo período de quase três meses de 2017, sob sua gestão, o COB dispendeu cerca de R$ 6,5 milhões somente com o pagamento de verbas rescisórias aos colaboradores desligados; e que a adoção dessas medidas era imperativa justamente para proporcionar à entidade menos gastos com despesas administrativas a médio e longo prazo, possibilitando que mais recursos possam ser aplicados diretamente nas atividades-fim. Destacou que, ao se projetar a economia mensal com as demissões (mesmo sem considerar encargos como décimo-terceiro salário e férias) , chega-se a uma economia anual superior a R$ 8,5 milhões em despesas com folha salarial. Sinalou que, em apenas um ano, a medida já havia se revelado vantajosa para o COB, superando os gastos realizados com verbas rescisórias no fim de 2017 (peça 178, p. 11-12) .
 Consignou que os limites de despesas administrativas não foram ultrapassados em 2017; que o valor repassado pela Caixa Econômica Federal ao COB naquele exercício foi de R$ 219.888.708,37; e que, conforme registrado pela própria unidade técnica no Relatório de Fiscalização (peça 146, p. 51) , 'R$ 48.894.578,31 foram aplicados em despesas administrativas'. Asseverou que, ao contrário do que conclui a unidade técnica, tais números evidenciam que as despesas administrativas corresponderam a cerca de 22% do total de recursos recebidos pelo COB, em estrita observância à Portaria ME 1/2014 (vigente à época) e ainda com boa margem de segurança (peça 178, p. 12) .
 Nesse mister, esclareceu que o limite de gastos com despesas administrativas do COB para o ano de 2017 era de 30%, conforme a Portaria ME 1/2014, art. 4º, inciso I. Citou que, apenas após a Portaria ME 341/2017, publicada em 15/12/2017, passou-se a produzir efeito o limite de 25%, concluindo que o novo percentual era evidentemente inaplicável naquele exercício (peça 178, p. 12) .
 Destarte, defendeu que restou cristalina a regularidade da conduta do peticionante, enquanto presidente do COB, repisando que, desde o início de sua gestão, a entidade passou por significativos avanços em seu nível de governança, bem como no cuidado com os recursos que lhe são destinados pela Lei 13.756/2018 - tanto no que tange à sua execução direta, como no que se refere à sua descentralização para as confederações filiadas. Nesse sentido, requereu sua exclusão do rol de responsáveis no presente processo, em virtude da inexistência de quaisquer irregularidades que lhe possam ser imputadas.
 Registre-se que o Sr. Paulo Wanderley Teixeira acostou aos autos os seguintes documentos: ata de reunião extraordinário do COB (peça 179) ; Ofício 980/2019/RS/apt (peça 180) ; e Ofício 978/2019/RS/apt (peça 181) .
Análise
 Compulsando as alegações preliminares do Sr. Paulo Wanderley Teixeira e do Sr. Rogério Sampaio Cardoso, em primeiro lugar, mostra-se razoável ter em conta a data de início da sua gestão, assim como mudanças promovidas na entidade, para análise das irregularidades a eles imputadas. 
 Ademais, assiste razão aos peticionantes quando informam que em seu mandato foram tomadas providências relativas às situações relatadas, incluindo procedimentos administrativos para ressarcimento de recursos, suspensão de repasses e procedimentos para instauração de tomadas de contas especiais.
Conforme assentado no Relatório de Fiscalização, a equipe de auditoria destacou que as glosas realizadas pelo COB, em alguns casos, têm se mostrado eficientes no sentido de reaver, em um prazo relativamente curto, os recursos da Lei Piva indevidamente comprovados pelas confederações. 
 Em relação às TCE, verifica-se que o Sr. Paulo Wanderley Teixeira e o Sr. Rogério Sampaio Cardoso acostaram às suas razões de justificativa os ofícios: CBB - Ofício 980/2019/RS/apt, de 2/8/2019 (peças 180 e 184) ; e CBDA - Ofício 978/2019/RS/apt, de 2/8/2019 (peças 181 e 185) , buscando demonstrar que solicitaram a instauração de TCE pra as duas confederações em agosto de 2019. 
 Em relação às dificuldades práticas alegadas para levar a efeito a instauração das TCE, haja vista, segundo os peticionantes, que a própria Diretoria de Auditoria de Governança e Gestão da CGU teve dúvidas quanto à forma de se instaurar os processos, solicitando que se aguardasse uma avaliação interna sobre a possiblidade de o procedimento ser instaurado pelo órgão, registra-se o Ofício 14.125/2020/GM/CGU, constante da peça 45 do TC Processo 018.158/2016-1, contendo requerimento de revogação dos § 2° e 3° do art. 8° da IN TCU 48/2004, ratificando as alegações dos gestores.
 Sobre a inaplicabilidade do Decreto 6.170/2007 na utilização dos recursos da Lei Agnelo Piva, a partir da Lei 13.756/2018, que revogou diversos dispositivos da Lei 9.615/1998, inclusive o seu art. 56, § 1º, também assiste razão aos dois.
 No que pertine à irregularidade referente a executar, no exercício de 2017, aproximadamente 41,5% dos recursos provenientes da Lei Agnelo-Piva com despesas administrativas do Comitê, ultrapassando o limite de 30% estabelecido no art. 4º, inciso I, da Portaria ME 1/2014 (Achado III.6 do Relatório de Fiscalização) , verifica-se que os argumentos do Sr. Paulo Wanderley Teixeira em relação ao modo cálculo merecem acolhimento, tendo em vista o disposto na Portaria ME 1/2014 (vigente na ocasião) , na Portaria ME 341/2017 e na Portaria ME 375/2018.
 Do exposto, conclui-se pelo acolhimento das razões de justificativa apresentadas pelo Sr. Paulo Wanderley Teixeira e pelo Sr. Rogério Sampaio Cardoso.
Das razões de justificativa do Sr. Carlos Boaventura Nunes, Presidente da Confederação Brasileira de Basketball (de 26/05/2009 até 20/04/2017) (peça 194) 
Em suas considerações iniciais, o Sr. Carlos Boaventura Nunes alegou que não exerce mais qualquer atividade junto a Confederação Brasileira de Basketball (CBB) ; que a confederação não lhe permite qualquer acesso aos documentos contábeis, bem como das auditorias realizadas durante o seu mandato, razão pela qual não possui mais qualquer acesso aos documentos lá arquivados. Informou que, por causa disso, apresenta suas justificativas sem anexar qualquer documento, fazendo-a somente com base nos fatos de que tem conhecimento (peça 194, p. 1) .
 No mérito, no que tange à irregularidade referente à ausência de realização de certame licitatório, cotação de preços ou outro procedimento capaz de demonstrar o atendimento ao dever de licitar consubstanciado no item 5 da IN COB 1/2017, bem como aos princípios da impessoalidade, da moralidade e da publicidade na administração pública, cuja obediência é exigida pelo Decreto 7.984/2013, art. 20, § 3º, relativamente a quinze contratos e aditivos, celebrados com as sociedades empresárias IMX Esportes e Entretenimento Ltda., PRAXIS Consultoria e Informação Desportiva Ltda., BSB Marketing Esportivo Ltda. e UNITY Auditores Independentes Ltda., conforme apurado em relatório de auditoria independente da BDO Auditoria Independente (Achado III.14) , o Sr. Carlos Boaventura Nunes citou que que a CBB sempre foi fiscalizada pelo COB e sempre atendeu as diretrizes fornecidas por tal Comitê, utilizando os recursos recebidos unicamente em prol do esporte, no caso o basketball. Frisou que jamais teve qualquer glosa na sua prestação de contas, tampouco qualquer irresignação quanto aos procedimentos de contratação dos prestadores de serviços (peça 194, p. 2) . 
 Sinalou que, não obstante não ter havido qualquer manifestação por parte do COB contrária aos procedimentos de contratação utilizados durante a sua gestão, o ora peticionário sempre respeitou os princípios da Administração Pública, somente contratando sem licitação empresas singulares em seu ramo de atuação (peça 194, p. 2) .
 Afirmou que os recursos públicos da Lei Pelé, modificados pela Lei Agnelo Piva e destinados ao COB, sujeitam-se aos princípios da Administração Pública e que estes princípios sempre foram respeitados pelo mandatário da CBB. Trouxe a lume ponderações sobre inexigibilidade de licitação insculpida no art. 25 da Lei 8.666/1993. Nesse contexto, asseverou que, no caso ora guerreado, foi aplicado o inciso II do mesmo artigo, que dispõe que a contratação direta para a prestação de serviços técnicos, de natureza singular, com profissionais ou empresas de notória especialização, deverá obedecer ao disposto no § 1°, também do art. 25. Pugnou que comprovação de notória especialização das empresas contratadas está devidamente documentada nos arquivos da confederação, demonstrando incontestavelmente a qualidade das empresas, as suas especialidades e o notório saber dos profissionais que as integram. Ressaltou, contudo, que não possui qualquer acesso aos documentos arquivados na sede da CBB (peça 194, p. 2-4) .
 Demais disso, discorreu que, mesmo não possuindo acesso à documentação comprobatória dos fatos acima elencados, pode-se, a título de exemplo, citar o caso da empresa BSB Marketing Esportivo Ltda., de titularidade do Sr. José Carlos Brunoro, cujo currículo dispensa maiores comentários acerca da sua expertise. Nessa seara colacionou excerto do site Wikipédia, in verbis: 
'José Carlos Brunoro (Santo André, 11 de junho de 1950) , mais conhecido como Brunoro, foi CEO do Palmeiras, cofundador do Osasco Audax, atleta profissional, preparador físico, técnico, dirigente esportivo, coautor do livro Futebol 100% profissional, professor, consultor de marketing esportivo, membro do conselho nacional do esporte (CNE) do ministério do esporte. Com mais de 45 anos de experiência em esportes profissionais, Brunoro conta com experiência como executivo em diferentes esportes como: voleibol, futebol, formula 1 e basquetebol. Em abril de 2017 tornou-se presidente do Desportivo Brasil.'
 Registrou que as contratações das empresas elencadas no item 394 do Relatório de Fiscalização do TCU são plenamente justificadas pela prestação de serviços técnicos especializados de natureza singular, em que se contratou profissional ou empresa com notória especialização, elevado conhecimento técnico e larga experiência profissional (peça 194, p. 4-5) .
 Justificou que, no caso da CBB, havia impossibilidade jurídica de promover a livre competição entre os candidatos e que essa situação ocorreu em razão da inexistência de pluralidade de potenciais participantes, ou seja, quando um dos concorrentes tem características e habilidades que o tornam exclusivo e único, o que automaticamente inibe os demais candidatos. Nesta esteira, acostou excerto da doutrina do jurista Celso Antônio Bandeira de Mello, a saber:
' (...) um serviço deve ser havido como singular quando nele tem de interferir, como requisito de satisfatório atendimento da necessidade administrativa, um componente criativo de seu autor, envolvendo o estilo, o traço, a engenhosidade, a especial habilidade, a contribuição intelectual, artística ou a argúcia de quem o executa. É o que ocorre quando os conhecimentos científicos, técnicos, artísticos ou econômicos a serem manejados (conforme o caso) dependem, pelo menos, de uma articulação ou organização impregnada pela específica individualidade e habilitação pessoal do sujeito (pessoa física ou jurídica, indivíduo ou grupo de indivíduos) que o realize. O serviço, então, absorve e traduz a expressão subjetiva e, pois, a singularidade de quem o fez, no sentido de que - embora outros, talvez até muitos, pudessem também fazê-lo - cada qual o faria à sua moda, de acordo com os próprios critérios, sensibilidade, juízos, interpretações e conclusões, parciais ou finais. [..]
Só se licitam bens homogêneos, intercambiáveis, equivalentes. Não se licitam coisas desiguais.'
 Destarte, defendeu que, nas hipóteses supra caracterizadas, pode a confederação optar por contratar sem procedimento licitatório e sem contrariedade ao critério básico do preço/custo menor. Rezou que, em tais condições, há que se ter prudência ao tecer críticas e/ou acusações perfunctórias, simplesmente com origem em meras opiniões ou conceitos divorciados da realidade, passando a infligir enormes aborrecimentos e transtornos àqueles que agem com respeito aos princípios administrativos da legalidade, moralidade, impessoalidade, eficiência, economicidade e da maior vantagem em prol da Administração Pública (peça 194, 5-6) .
 Por fim, requer, com base nos fundamentos legais e fáticos alvitrados, julgar sua conduta regular, como medida de Justiça. 
Análise
 Na preliminar, verifica-se que o Sr. Carlos Boaventura Nunes pugna pela impossibilidade de acesso aos documentos necessários para comprovação de suas razões de justificativa, por não exercer mais qualquer atividade na CBB. Contudo, entende-se que tal tese não merece guarida.
 A jurisprudência assente desta Corte de Contas reza que eventuais dificuldades do gestor na obtenção dos documentos necessários à prestação de contas dos recursos geridos, inclusive as derivadas de ordem política, se não resolvidas administrativamente, devem ser por ele levadas ao conhecimento do Poder Judiciário por meio de ação própria, uma vez que a responsabilidade pela comprovação da boa e regular aplicação dos recursos públicos é pessoal (Acórdão 1838/2019-TCU-Primeira Câmara (Ministro Relator Vital do Rêgo) . 
 Nesse mister, verifica-se que o defendente não apresentou documentação referente a pedidos administrativos ou a eventual ação judiciária impetrados, com vistas à obtenção da documentação que aprouver pertinente para sua defesa. 
 Destarte, mostra-se improcedente esta alegação do ex-gestor.
 Em sede de mérito, no que tange à irregularidade concernente à ausência de realização de certame licitatório, cotação de preços ou outro procedimento capaz de demonstrar o atendimento ao dever de licitar consubstanciado no item 5 da IN COB 1/2017, bem como aos princípios da impessoalidade, da moralidade e da publicidade na Administração Pública, verifica-se que as razões do Sr. Carlos Boaventura Nunes se arrimam na busca de se eximir de responsabilidade pela irregularidade inquinada, alegando que, durante as fiscalizações do COB, não teve qualquer manifestação contrária aos procedimentos de contratação utilizados durante a sua gestão; que os princípios da Administração Pública sempre foram respeitados pela CBBl; que a contratação direta para a prestação de serviços técnicos, de natureza singular, com profissionais ou empresas de notória especialização obedeceu à inexigibilidade de licitação insculpida no art. 25 da Lei 8.666/1993; que a comprovação de notória especialização das empresas contratadas está devidamente documentada nos arquivos da confederação, demonstrando incontestavelmente a qualidade das empresas, as suas especialidades e o notório saber dos profissionais que as integram, em que pese o responsável não mais possuir acesso a tal documentação. 
 Compulsando a argumentação supra, entende-se que não logra refutar a imputação de responsabilidade ao ex-gestor, diante da falta de documentação comprobatória que a suporte.
 De plano, impende ressaltar que o art. 56-B, inciso I, da Lei 9.615/1998 é claro no sentido de que, para utilização dos recursos públicos destinados ao COB e ao CPB, é obrigatório que a entidade beneficiada se sujeite aos princípios da legalidade, impessoalidade, moralidade, publicidade, economicidade e eficiência. 
 No mesmo sentido dispõe o art. 28 do Decreto 7.984/2013, que acrescenta a necessidade de disponibilização em sítio eletrônico dos regulamentos próprios de compras e contratações. O parágrafo único trata de definir que esses regulamentos, embora próprios, devem obedecer aos princípios da legalidade, impessoalidade, moralidade, publicidade e eficiência, de ordem constitucional, além dos princípios da igualdade e do julgamento objetivo, e de outros que lhes sejam correlatos, com vistas à seleção da proposta mais vantajosa.
 À luz do arcabouço jurídico alvitrado, a equipe de auditoria constatou que a CBB realizou aquisições, com recursos da Lei 9.615/1998, sem qualquer cotação de preços ou outro procedimento que atestasse o atendimento aos princípios constitucionais aplicáveis à Administração Pública, em especial, os princípios da impessoalidade, da moralidade e da publicidade (item 394 do Relatório de Fiscalização) . 
 Verificou que o relatório de auditoria independente - realizado pela empresa BDO Auditoria Independente - registrou que, entre 2013 e 2015, dezenove avenças, entre contratos originais e aditivos, haviam sido celebradas pela CBB, com vistas à prestação de serviços; que estes contratos envolviam cinco prestadores de serviços e superavam R$ 10 milhões, em valores correntes; que, em quinze deles, envolvendo quatro prestadores de serviço, não havia qualquer cotação ou estudo que permitisse aferir a aquisição dos serviços pelo menor preço, nem documentos relativos à melhor técnica ou qualquer outro que permitisse identificar o critério utilizado para a escolha da empresa a contratar (Evidências 53 a 55 - peça 88 a 90) ; que só pouco tempo antes da época em que foi realizada a auditoria a CBB havia adotado providências no sentido da implantação de um pregão eletrônico (Evidência 61 - peça 96) (item 394 do Relatório de Fiscalização) . 
 A equipe de auditoria reportou que foram os seguintes os contratos impugnados pelo relatório da BDO Auditoria Independente (item 394 do Relatório de Fiscalização) :
	Prestador
	Assinatura
	Tipo de avença
	Vigência final

	IMX Esportes e Entretenimento Ltda.
	24/05/2013
	Prestação de serviços
	20/11/2013

		18/11/2013
	1º Aditivo
	31/07/2014

		28/04/2014
	2º Aditivo
	31/03/2017

	PRAXIS Consultoria e Informação Desportiva Ltda.
	05/2009
	Prestação de serviços
	05/2013

		01/06/2013
	Prestação de serviços
	03/2017

		26/03/2014
	Prestação de serviços
	03/2017

		01/09/2015
	Prestação de serviços
	03/2017

	BSB Marketing Esportivo Ltda.
	31/05/2009
	Prestação de serviços
	30/09/2013

	UNITY Auditores Independentes Ltda.
	03/05/2010
	Prestação de serviços
	Não Identificado

		03/04/2011
	Prestação de serviços
	Não Identificado

		03/01/2012
	Prestação de serviços
	Não Identificado

		01/03/2013
	Prestação de serviços
	Não Identificado

Fonte: peça 146, p. 79-80.
 Diante da ausência de evidências em sentido contrário ao que foi constatado, entende-se que não merecem acolhimento as razões avocadas pelo ex-gestor. Destarte, propõe-se a aplicação da multa prevista no art. 58, inciso II, da Lei 8.443/1992 ao Sr. Carlos Boaventura Nunes, ex-Presidente da Confederação Brasileira de Basketball (CBB) , entre maio/2009 e abril/2017, pela ausência de realização de certame licitatório, cotação de preços ou outro procedimento capaz de demonstrar o atendimento ao dever de licitar consubstanciado no item 5 da IN-COB 1/2017, bem como dos princípios da impessoalidade, da moralidade e da publicidade na Administração Pública, cuja obediência é exigida pelo art. 28 do Decreto 7.984/2013, relativamente a quinze contratos e aditivos, celebrados com as sociedades empresárias IMX Esportes e Entretenimento Ltda., PRAXIS Consultoria e Informação Desportiva Ltda., BSB Marketing Esportivo Ltda. e UNITY Auditores Independentes Ltda., conforme apurado em relatório de auditoria independente da BDO Auditoria Independente.
PROPOSTAS DE ENCAMINHAMENTO DA AUDITORIA
 Cumpre registrar que, em despacho de peça 153, o Ministro Relator - após coligir o Relatório de Fiscalização (peça 146) e as aludidas propostas de encaminhamento e após autorizar a realização tão somente das audiências propostas na instrução inserta à peça 146, a qual contou com a anuência do corpo dirigente da unidade (peças 147 e 148) - asseverou que as demais medidas sugeridas (determinações e recomendações, entre outras) deveriam ser deixadas para o momento do exame de mérito do processo.  
 Diante do aludido comando, considerando o exame de mérito realizado nesta instrução, faz-se necessário registrar, na proposta de encaminhamento, as determinações, recomendações e ciências insculpidas no Relatório de Fiscalização de peça 146, acompanhado de pareceres uníssonos às peças 147 a 148.    
 Não obstante, é indispensável analisá-las para eventual atualização, considerando o tempo transcorrido desde a finalização da auditoria (em março/2019) , tendo em vista mudanças normativas que aconteceram no período, incluindo a edição da Lei 14.073/2020, do Decreto 11.010/2022 e da Resolução TCU 315/2020, além do processo de atualização da IN TCU 48/2004, que se encontra em curso. 
 Destaca-se o que dispõe o art. 16, parágrafo único, inciso III, da Resolução TCU 315/2020, segundo o qual o Tribunal poderá dispensar a formulação de deliberações, ainda que cumpram as exigências normativas, quando o longo tempo decorrido comprometer a atualidade da ação de controle, não houver indícios de persistência da irregularidade e for baixa a probabilidade de repetição.
 Na ocasião da auditoria, foram propostos os seguintes encaminhamentos (peça 146, p. 88-94) , que serão analisados na sequência:
Determinar ao Comitê Olímpico do Brasil (COB) e às Confederações Brasileiras de Voleibol (CBV) , Desportos Aquáticos (CBDA) , Taekwondo (CBTKD) , Basketball (CBB) , Voleibol (CBV) , Canoagem (CBCa) , Levantamento de Peso (CBLP) , Tênis (CBT) e Atletismo (CBAt) , com fundamento no art. 43, inciso I, da Lei 8.443/1992 e no art. 250, inciso II, do Regimento Interno do TCU, que, no prazo de 90 (noventa) dias, a contar da ciência da deliberação do Tribunal, disponibilizem e mantenham em seus sítios eletrônicos as informações e respectivas documentações comprobatórias exigidas por força do art. 11 da Portaria ME 115/2018, bem como observem os requisitos exigidos pelo § 1º, art. 12, do mesmo normativo, encaminhando ao TCU, nesse mesmo prazo, descrição das providências adotadas para a comprovação do cumprimento desta determinação. (Achado III.7) 
Considerando o prazo transcorrido desde as análises acerca do nível de transparência das entidades do Sistema Nacional do Desporto, que foi realizada em 2018, mostra-se mais oportuno transformar a determinação em tela em ciência, com fundamento nos arts. 2º, inciso II, e 9º, inciso I, da Resolução TCU 315/2020:
Dar ciência ao Comitê Olímpico do Brasil (COB) e às Confederações Brasileiras de Voleibol (CBV) , Desportos Aquáticos (CBDA) , Taekwondo (CBTKD) , Basketball (CBB) , Voleibol (CBV) , Canoagem (CBCa) , Levantamento de Peso (CBLP) , Tênis (CBT) e Atletismo (CBAt) , com fundamento no art. 9º, inciso I, da Resolução TCU 315/2020, que a não disponibilização e não manutenção em seus sítios eletrônicos das informações requeridas atualizadas e respectivas documentações comprobatórias constituem descumprimento do art. 11 e do art. 12,  § 1º, da Portaria ME 115/2018. (Achado III.7) 
Determinar ao Comitê Olímpico do Brasil (COB) , com fundamento no art. 43, inciso I, da Lei 8.443/1992 e no art. 250, inciso II, do Regimento Interno do TCU, que:
 até 31/12/2019, regularize a situação das prestações de contas das confederações pendentes de análise, referentes ao exercício de 2017, e, até 31/12/2020, as prestações de contas dos anos de 2016 e 2018, por estarem em desacordo com o prazo para análise da prestação de contas e manifestação conclusiva pelo concedente (de até um ano após a prestação de contas e comprovação de resultados) , conforme estabelece o art. 10, § 8º, do Decreto 6.170/2007. (Achado III.9) 
b) no prazo de 60 (sessenta) dias, a contar da ciência da deliberação do Tribunal, realize a recomposição, à conta da Lei Agnelo-Piva, da atualização monetária das glosas devolvidas pelas confederações sem a devida correção, em violação ao princípio da economicidade, previsto na Constituição Federal, art. 70, caput e no art. 56-B, inciso I, da Lei 9.615/1998, fazendo encaminhar ao TCU, nesse mesmo prazo, informações sobre as providências adotadas. (Achado III.10) 
c) no prazo de 60 (sessenta) dias, a contar da ciência da deliberação do Tribunal, realize levantamento junto a todos os seus funcionários, a fim de identificar pessoas empregadas pelo Comitê que sejam remunerados com recursos públicos e também sejam servidores ou funcionários públicos, de qualquer esfera federativa, e, no mesmo prazo, informe ao TCU as providências administrativas adotadas para sanar a irregularidade que viola o disposto no art. 17, inciso VIII, da Lei 13.242/2015 e no art. 37, incisos XVI e XVII, da Constituição Federal c/c arts. 1º e 2º da Lei 8.429/1992. (Achado III.13) 
 Considerando o prazo transcorrido desde as análises consignadas nos achados III.9, III.10 e III.13 do relatório de auditoria, que foi realizada em 2018, mostra-se mais oportuno adaptar as determinações em comento, com fundamento nos arts. 2º, inciso I, e 4º e 6º, inciso II, da Resolução TCU 315/2020:
Determinar ao Comitê Olímpico do Brasil (COB) , com fundamento no art. 4º, inciso I, da Resolução TCU 315/2020, que:
a) no prazo de 60 sessenta dias, a contar da ciência da deliberação do Tribunal, encaminhe informações e documentação comprobatória acerca dos procedimentos realizados visando à recomposição, à conta específica para movimentação de recursos da Lei 9.615/1998, dos valores concernentes à atualização monetária das glosas devolvidas pelas confederações sem a devida correção, consoante o princípio da economicidade, previsto na Constituição Federal, art. 70, caput e o art. 56-B, inciso I, da Lei 9.615/1998. (Achado III.10) 
b) no prazo de sessenta dias, a contar da ciência da deliberação do Tribunal, encaminhe informações e documentação comprobatória de levantamento realizado junto a todos os seus funcionários, a fim de identificar pessoas empregadas pelo Comitê que sejam remuneradas com recursos públicos e também sejam servidores ou funcionários públicos, de qualquer esfera federativa, assim como das providências administrativas adotadas para sanar a irregularidade que viola o disposto no art. 17, inciso VIII, da Lei 13.242/2015 e no art. 37, incisos XVI e XVII, da Constituição Federal c/c arts. 1º e 2º da Lei 8.429/1992. (Achado III.13) 
 Registra-se que o item 'a' da proposta original foi retirado em razão da inaplicabilidade do Decreto 6.170/2007, utilizado como fundamentação para a determinação, além do prazo transcorrido desde as análises da auditoria. Ademais, a própria edição da IN COB 1/2017, com os deveres e obrigações de competência do COB, incluindo os prazos para conclusão da análise das prestações de contas, indica a disposição da gestão no sentido de regularizar a situação da análise das prestações de contas, sendo razoável admitir necessária nova análise antes de se propor determinação desta natureza. 
Recomendar ao Ministério da Cidadania, vinculador da Secretaria Especial do Esporte e sucessor do extinto Ministério do Esporte na função de governo Desporto e Lazer, com fundamento no art. 250, inciso III, do Regimento Interno do TCU, que:
a) para efeito de comprovação da viabilidade e autonomia financeiras exigida pelo art. 18, inciso I, da Lei 9.615/1998, avalia a possibilidade de inserir nas normas regulamentares de sua competência - a exemplo da proposta de norma de responsabilidade fiscal das confederações - critérios adicionais àqueles atualmente previstos no art. 4º, incisos I e II, da Portaria ME 115/2018, conforme sugerido a seguir: i) a apresentação de pelo menos mais um índice de liquidez, a exemplo do Índice de Liquidez Geral (ativo total / passivo circulante + passivo não circulante) ; ii) pelo menos dois indicadores relacionados à solvência dessas entidades, a exemplo dos índices de independência financeira (patrimônio líquido / ativo total) e grau de dependência de recursos públicos (despesas totais / total de recursos públicos recebidos) e iii) fluxo de caixa positivo, representado pelo resultado anual positivo da Demonstração do Fluxo de Caixa (DFC) da entidade a ser beneficiada com recursos da Lei Agnelo-Piva. (Achado III.5) 
b) os indicadores de solvência levem em consideração outros instrumentos de avaliação da situação econômico-financeira das entidades do Sistema Nacional do Desporto (SND) , a exemplo da Análise Horizontal, conjugada com metas de desempenho firmadas entre o Ministério e as entidades do SND (a exemplo dos contratos de desempenho previstos na Lei 9.615/1998) , com o intuito de reduzir gradualmente a dependência dos recursos de terceiros que essas entidades possuem, de modo que tenham condições de prestar serviços de qualidade ainda que haja eventual redução de repasse de recursos públicos a elas futuramente. (Achado III.5) 
 Considerando o que dispõe o art. 11 da Resolução TCU 315/2020, conclui-se pela retirada da proposta de recomendação em tela, uma vez que, em suma, faltam critérios em sua fundamentação, tais como leis, regulamentos, boas práticas e técnicas de comparação.
Recomendar à Secretaria Federal de Controle Interno (SFC) , da Controladoria-Geral da União (CGU) , com fundamento no art. 250, inciso III, do Regimento Interno do TCU, que, no exercício de suas competências previstas nos §§ 2º e 3º do art. 8º da Instrução Normativa-TCU 48/2004, estenda a responsabilidade às autoridades concedentes dos recursos públicos objeto das tomadas de contas especiais que vierem a ser instauradas, na forma subsidiária ou solidária, em face de eventuais omissões no cumprimento da IN-TCU 48/2004, art. 8º, bem como da IN-COB 1/2015, itens 17 a 19, e a vigente IN-COB 1/2017, item 23. (Achado III.3) 
 Cumpre registrar mudanças na Lei 9.615/1998 implementadas pela Lei 14.073/2020, das quais se destacam os seguintes excertos:
'Art. 11.  A Lei nº 9.615, de 24 de março de 1998 , passa a vigorar acrescida dos seguintes arts. 18-B, 18-C, 18-D e 18-E:
'Art. 18-B .  Os dirigentes das entidades do Sistema Nacional do Desporto, independentemente da forma jurídica adotada, têm seus bens particulares sujeitos ao disposto no art. 50 da Lei nº 10.406, de 10 de janeiro de 2002 (Código Civil)  .
§ 1º Para os fins do disposto nesta Lei, dirigente e¿ aquele que exerce, de fato ou de direito, poder de decisão na gestão da entidade, incluídos seus administradores.
§ 2º Os dirigentes de entidades desportivas respondem solidária e ilimitadamente pelos atos ilícitos praticados e pelos atos de gestão irregular ou temerária ou contrários ao previsto no contrato social ou estatuto.
§ 3º O dirigente será responsabilizado solidariamente quando tiver conhecimento do não cumprimento dos deveres estatutários ou contratuais por seu antecessor ou pelo administrador competente e não comunicar o fato ao órgão estatutário competente.'
'Art. 18-C .  Consideram-se atos de gestão irregular ou temerária praticados pelo dirigente aqueles que revelem desvio de finalidade na direção da entidade ou que gerem risco excessivo e irresponsável para seu patrimônio, tais como:
I - aplicar créditos ou bens sociais em proveito próprio ou de terceiros;
II - obter, para si ou para outrem, vantagem a que não faz jus e de que resulte ou possa resultar prejuízo para a entidade desportiva;
III - celebrar contrato com empresa da qual o dirigente, seu cônjuge ou companheiro, ou parente, em linha reta, colateral ou por afinidade, até o terceiro grau, sejam sócios ou administradores, exceto no caso de contratos de patrocínio ou doação em benefício da entidade desportiva;
IV - receber qualquer pagamento, doação ou outra forma de repasse de recursos oriundos de terceiros que, no prazo de até 1 (um) ano, antes ou depois do repasse, tenham celebrado contrato com a entidade desportiva profissional;
V - antecipar ou comprometer receitas em desconformidade com o previsto em lei;
VI - não divulgar de forma transparente informações de gestão aos associados;
VII - deixar de prestar contas de recursos públicos recebidos. [...].'
'Art. 18-D .  Os dirigentes que praticarem atos de gestão irregular ou temerária poderão ser responsabilizados por meio de mecanismos de controle social internos da entidade, sem prejuízo da adoção das providências necessárias a¿ apuração das eventuais responsabilidades civil e penal. [...]'
 Considerando as mudanças legislativas em tela, o disposto no art. 11 da Resolução TCU 315/2020, e o processo de atualização da IN TCU 48/2004, consignado no TC Processo 018.158/2016-1, do qual consta, inclusive, às peças 45 e 47, petição de revogação dos § 2º e 3º do art. 8º da IN TCU 48/2004, diante da falta de competência primária da CGU para a instauração de tomadas de contas especiais, conclui-se por se retirar a proposta de recomendação à Secretaria Federal de Controle Interno. 
Recomendar ao Comitê Olímpico do Brasil (COB) , com fundamento no art. 250, inciso III, do Regimento Interno do TCU, que:
a) oriente todas as confederações desportivas vinculadas sobre a necessidade de cumprir as exigências de transparência financeira e administrativa impostos pela Portaria ME 115/2018. (Achado III.7) 
b) reformule o critério adotado para descentralização de recursos às confederações desportivas filiadas e vinculadas, no que tange ao demasiado fracionamento de despesas de natureza contínua, cujas parcelas constituem, uma a uma, distintos projetos, a exemplo da remuneração de dirigentes, cujo montante anual é fragmentado em 12 projetos, cada qual correspondente a uma remuneração mensal. (Achado III.9) 
c) dote a estrutura organizacional da entidade de uma unidade de auditoria interna, com vistas a aprimorar o atendimento dos princípios constitucionais da Administração Pública, também aplicáveis a gestão do Comitê, bem como ao princípio geral da accountability. (Achado III.11) 
d) empregue o seu poder regulamentar para exigir das confederações que pretendam mudar suas sedes de cidade, a elaboração de estudos de viabilidade técnica e econômica no qual fique demonstrado cabalmente a vantagem, benefício, ganhos para a modalidade, de forma a respeitar os princípios de eficiência e de economicidade. (Achado III.12) 
e) antes de contratar seus funcionários, exija deles declaração expressa informando que não ocupam qualquer cargo público e que não são remunerados com nenhuma outra fonte pública, caso venham a ser remunerados pelo Comitê mediante qualquer fonte pública de financiamento, haja vista o disposto no art. 37, incisos XVI e XVII, da Constituição Federal c/c arts. 1º e 2º da Lei 8.429/1992, no art. 17, inciso VIII, da Lei 13.242/2015, no art. 18, inciso VIII, da Lei 13.408/2016, no art. 17, inciso VII, da Lei 13.473/2017 e no art. 17, inciso VII, da Lei 13.707/2018 (LDO de 2016 a 2019) . (Achado III.13) 
 Considerando o que dispõe o art. 11 da Resolução TCU 315/2020, em relação aos requisitos para proposição de recomendações, conclui-se pela manutenção apenas do item 'e' da proposta em tela, uma vez que, aos demais itens, em suma, faltam critérios em sua fundamentação, tais como leis, regulamentos, boas práticas e técnicas de comparação. Desse modo, a proposta deverá apresentar a seguinte redação:
Recomendar ao Comitê Olímpico do Brasil (COB) , com fundamento no art. 11 da Resolução TCU 315/2020, que, antes de contratar seus funcionários, exija deles declaração expressa informando que não ocupam qualquer cargo público e que não são remunerados com nenhuma outra fonte pública, caso venham a ser remunerados pelo Comitê mediante qualquer fonte pública de financiamento, haja vista o disposto no art. 37, incisos XVI e XVII, da Constituição Federal c/c arts. 1º e 2º da Lei 8.429/1992, no art. 17, inciso VIII, da Lei 13.242/2015, no art. 18, inciso VIII, da Lei 13.408/2016, no art. 17, inciso VII, da Lei 13.473/2017 e no art. 17, inciso VII, da Lei 13.707/2018 (LDO de 2016 a 2019) . (Achado III.13) 
 De acordo com o art. 17, § 2º, da Resolução TCU 315/2020, indica-se que a mencionada recomendação não deverá ser objeto de monitoramento.
Recomendar à Confederação Brasileira de Basketball (CBB) , com fundamento no art. 250, inciso III, do Regimento Interno do TCU, que promova um plano de reestruturação financeira, ou dar transparência do plano existente, com vistas a recuperar o estado grave de suas finanças em conjunto com o Comitê Olímpico do Brasil (COB) , a fim de que este acompanhe sua implementação, dando conhecimento ao Ministério da Cidadania, sucessor do Ministério da Educação na função de governo Desporto e Lazer, para que este, se igualmente entender conveniente e oportuno, apresente sugestões. (Achado III.4) 
 Considerando o que dispõe o art. 11 da Resolução TCU 315/2020, conclui-se pela retirada da proposta de recomendação em tela, uma vez que, em suma, faltam critérios em sua fundamentação, tais como leis, regulamentos, boas práticas e técnicas de comparação. Ainda, dado o tempo transcorrido desde a auditoria, mostra-se razoável nova análise antes da proposição de recomendação nesse sentido.
Recomendar à Secretaria-Geral de Controle Externo (Segecex) do TCU, com fundamento no art. 250, inciso III, do Regimento Interno do TCU, que proponha a inclusão, na IN TCU 48/2004, de dispositivo que preveja a possibilidade de continuidade de liberação de recursos da Lei Agnelo-Piva (atualmente, da Lei 13.756/2018) , nos casos em que a confederação desportiva filiada ao Comitê Olímpico do Brasil (COB) tiver outro administrador que não o faltoso, mediante suspensão da inadimplência da entidade por ato expresso do ordenador de despesas do Comitê concedente, uma vez comprovada a instauração da devida tomada de contas especial, com imediata inscrição, pela unidade de contabilidade analítica, do potencial responsável em conta de ativo 'Diversos Responsávei'", a exemplo do que ocorre com os convênios stricto sensu. (Achado III.3) 
Considerando o que dispõe o art. 11 da Resolução TCU 315/2020, assim como o art. 8º da mesma norma, segundo o qual as deliberações para providências internas em processos de controle externo que não sejam voltadas à instrução dos autos serão comunicadas por meio de comunicação do relator, constando da ata da respectiva sessão, não sendo consignadas na parte dispositiva da deliberação, conclui-se pela alteração da proposta em tela, que deverá apresentar a seguinte redação:
Nos termos do art. 8º da Resolução TCU 315/2020, fazer constar, na ata da sessão em que estes autos forem apreciados, comunicação do relator ao colegiado no sentido de recomendar à Secretaria-Geral de Controle Externo (Segecex) do TCU, que avalie a viabilidade de se incluir na IN TCU 48/2004 dispositivo que preveja a possibilidade de continuidade de liberação de recursos da Lei 9.615/1998, nos casos em que a confederação desportiva filiada ao Comitê Olímpico do Brasil (COB) tiver outro administrador que não o responsável pelo dano, mediante suspensão da inadimplência da entidade por ato expresso do ordenador de despesas do Comitê concedente, uma vez comprovada a instauração da devida tomada de contas especial, assim como todas as demais medidas cabíveis, em conformidade com o disposto nos arts. 18-B, 18-C, 18-D e 18-E da Lei 9.615/1998, incluídos pela Lei 14.073/2020. (Achado III.3) 
Dar ciência ao Ministério da Cidadania, vinculador da Secretaria Especial do Esporte e sucessor do extinto Ministério do Esporte na função de governo Desporto e Lazer, de que:
a) a omissão no acompanhamento da execução dos programas e projetos destinatários dos recursos públicos previstos no inciso VI do art. 56 da Lei 9.615/1998, bem como na apresentação anual dos correspondentes relatórios de aplicação de recursos ao Conselho Nacional do Esporte, para fins de aprovação, consiste em descumprimento do art. 56, § 7º, da Lei 9.615/1998, introduzido pela Lei 12.395/2011 (hoje, art. 23, § 2º, da Lei 13.756/2018) , conforme verificado em toda a vigência do daquele dispositivo legal. (Achado III.2) 
b) a responsabilidade por acompanhar/fiscalizar os programas e projetos financiados com recursos da Lei Agnelo-Piva (art. 56, inciso VI) , executados pelo Comitê Olímpico do Brasil (COB) e confederações vinculadas, não pode ser transferida ao Conselho Nacional do Esporte (CNE) , conforme fora suscitado nas manifestações do Ministério do Esporte nos Relatórios de Aplicação de Recursos de 2013-2016 e de 2017 (Evidências 17 e 18) , uma vez que afronta o art. 56, § 7º, da Lei 9.615/1998 (hoje, art. 23, § 2º, da 13.756/2018) . (Achado III.2) 
c) a ausência de fiscalização da observância dos limites de despesas administrativos com recursos da Lei Agnelo-Piva e, atualmente, da Lei 13.579/2018, estabelecidos pelas Portarias ME 341/2017 e 375/2018, conforme reconhecido pelo Ministério do Esporte no Ofício 391/2018/SECEX-ME (Evidência 13) , viola o art. 56-A, § 6º, da Lei 9.615/1998. (Achado III.6) 
d) a certificação de regularidade para com o requisito da transparência na gestão, previsto nos arts. 3º, inciso VIII, e 11 da Portaria 115/2018, do extinto Ministério do Esporte, sem que as entidades do Sistema Nacional do Desporto certificadas atendam, de fato, os requisitos elencados no citado art. 11 da portaria regulamentadora dos procedimentos de verificação do cumprimento dos arts. 18 e 18-A da Lei 9.615/1998, conforme registrado no presente relatório de auditoria, caracteriza descumprimento dos normas legais e regulamentares mencionadas e sujeita os responsáveis a sanções previstas em lei. (Achado III.7) 
e) inexistem políticas públicas para ampliar a baixa participação feminina na gestão das entidades de administração do desporto, uma vez que dentre as 35 confederações filiadas, 16 vinculadas e 5 reconhecidas, apenas a Confederação Brasileira de Ginástica, possui uma mulher à frente da entidade, violando o princípio da igualdade material no caput do art. 5º e art. 3º, IV da Constituição Federal.
Considerando o que dispõe o art. 9º da Resolução TCU 315/2020, conclui-se pela alteração da proposta de ciência em tela, que passa a apresentar a seguinte redação:
Dar ciência ao Ministério da Cidadania, vinculador da Secretaria Especial do Esporte e sucessor do extinto Ministério do Esporte na função de governo Desporto e Lazer, com fundamento no art. 9º da Resolução TCU 315/2020, que:
a) a omissão no acompanhamento da execução dos programas e projetos destinatários dos recursos públicos previstos no inciso VI do art. 56 da Lei 9.615/1998, bem como na apresentação anual dos correspondentes relatórios de aplicação de recursos ao Conselho Nacional do Esporte, para fins de aprovação, consiste em descumprimento do art. 56, § 7º, da Lei 9.615/1998, introduzido pela Lei 12.395/2011 (hoje, art. 23, § 2º, da Lei 13.756/2018) . (Achado III.2) ;
b) a responsabilidade por acompanhar/fiscalizar os programas e projetos financiados com recursos da Lei 9.615/1998 (art. 56, inciso VI) , executados pelo Comitê Olímpico do Brasil (COB) e confederações vinculadas, não pode ser transferida ao Conselho Nacional do Esporte (CNE) , conforme fora suscitado nas manifestações do Ministério do Esporte nos Relatórios de Aplicação de Recursos de 2013-2016 e de 2017 (Evidências 17 e 18) , uma vez que afronta o art. 56, § 7º, da Lei 9.615/1998 (hoje, art. 23, § 2º, da 13.756/2018) . (Achado III.2) ; e
c) a certificação de regularidade para com o requisito da transparência na gestão, previsto nos arts. 3º, inciso VIII, e 11 da Portaria 115/2018, do extinto Ministério do Esporte, sem que as entidades do Sistema Nacional do Desporto certificadas atendam, de fato, os requisitos elencados no citado art. 11 da portaria regulamentadora dos procedimentos de verificação do cumprimento dos arts. 18 e 18-A da Lei 9.615/1998 caracteriza descumprimento dos normas legais e regulamentares mencionadas. (Achado III.7) 
 Registra-se que os itens 'c' e 'e' da proposta original foram retirados por não atenderem aos requisitos do art. 9º da Resolução TCU 315/2020, visto que não tratavam de irregularidade propriamente dita.
Dar ciência ao Ministério da Cidadania, vinculador da Secretaria Especial do Esporte e sucessor do extinto Ministério do Esporte na função de governo Desporto e Lazer que:
a) a redação da Portaria ME 115/2018, não é suficiente para permitir que seja comprovada a viabilidade e a autonomia financeira das entidades do SND, uma vez que a mera 'definição de meta para obtenção de índice de liquidez corrente maior ou igual a um (1) ' é genérica, não cogente e sequer indutora de uma gestão de finanças responsável, assim como um único índice econômico-financeiro, avaliado isoladamente, não produz informações suficientes para uma correta conclusão sobre a viabilidade e autonomia financeira de uma entidade. (Achado IV) 
b) as Confederações Brasileiras de Levantamento de Peso (CBLP) ; Basketball (CBB) ; Voleibol (CBV) ; Canoagem (CBCA) ; Hipismo (CBH) e Taekwondo (CBTKD) apresentam índice de liquidez corrente inferior a 1 (um) o que levanta dúvidas quanto à viabilidade e autonomia financeira dessas entidades, conforme exigência do art. 18, inciso I da lei 9.615/98 (Achado IV) 
Considerando o que dispõe o art. 9º da Resolução TCU 315/2020, conclui-se pela retirada da proposta de ciência em tela, uma vez que não trata de irregularidade propriamente dita. 
Dar ciência ao Comitê Olímpico do Brasil (COB) que: 
a) o dever de fiscalização atribuído por lei ao Ministério do Esporte (hoje, Ministério da Cidadania) , a que se refere o parágrafo 445, itens "a" e "b", destas propostas de encaminhamento [o parágrafo 445, itens 'a' e 'b', são as ciências ao Ministério da Cidadania derivadas do Achado III.2 - conferir na versão final] , não substitui o controle permanente a cargo desse comitê sobre a gestão dos referidos recursos aplicados de forma descentraliza, seja também acompanhando a execução dos programas e projetos por parte das confederações desportivas beneficiadas, seja por meio da análise tempestiva de suas prestações de contas, conforme disciplinam as Instruções Normativas-COB 1/2013, 1/2015 e 1/2017. (Achado III.2) .
b) a suspensão do repasse de recursos a confederações desportivas filiadas, nas hipóteses de inadimplência previstas na IN-COB 1/2015, itens 17 a 19, na IN-COB 1/2017, item 23, bem como na IN-TCU 48/2004, art. 9º, sem que, concomitantemente, sejam adotadas as providências destinadas à identificação dos legítimos responsáveis e à reparação do dano, nos termos do art. 8º da IN-TCU 48/2004, não exime a autoridade omissa das sanções cabíveis e da responsabilidade solidária ou subsidiária, em conformidade com o art. 8º, § 1º, da IN-TCU 48/2004 e o art. 27 do Decreto 7.984/2013. (Achado III.3) 
Considerando o que dispõe o art. 9º da Resolução TCU 315/2020, conclui-se pela retirada da proposta de ciência em tela, uma vez que não trata de irregularidade propriamente dita. 
Firmar entendimento de que a contratação de pessoal pelas entidades integrantes do Sistema Nacional do Desporto (SND) , às expensas dos recursos provenientes da Lei 9.615/1998, alterada pela Lei 10.264/2001 (Lei Agnelo-Piva) e, atualmente, da Lei 13.756/2018, deve ser realizada mediante regular processo seletivo, com observância dos princípios gerais da Administração Pública constantes do art. 37 da Constituição Federal, em especial da impessoalidade, da moralidade e da publicidade, conforme preceituado no parágrafo único do art. 28 do Decreto 7.984/2013 e no art. 7º da Portaria ME 341/2017, cabendo a realização de chamamento público, ou processo seletivo congênere, com ampla publicidade e transparência nos critérios de seleção do empregado. (precedente: Acórdão 1925/2017-TCU-Plenário, rel. Ministro-Substituto Augusto Sherman) (Achado III.8) 
Considerando a previsão no RITCU (arts. 16, 17 e 143) da possibilidade de proposição de fixação de entendimento, mantém-se a proposta em comento. 
CONCLUSÃO
 Com fulcro no exame técnico realizado nos itens 39 a 51, conclui-se pelo não acolhimento das razões de justificativa do Sr. José Aldo Rebelo, deixando-se, no entanto, de propor aplicação da multa prevista no art. 58, inciso II, da Lei 8.443/1992. No mesmo sentido, conclui-se em relação ao Sr. George Hilton dos Santos Cecílio que, a despeito de sua revelia, teve aproveitadas as justificativas apresentadas pelo primeiro (itens 52 a 59) .
 Com fulcro no exame técnico realizado nos itens 75 a 87, conclui-se pelo acolhimento parcial das razões de justificativas apresentadas pelo Sr. Leonardo Carneiro Monteiro Picciani, deixando-se também de propor aplicação da multa prevista no art. 58, inciso II, da Lei 8.443/1992.
 Considerando o exame técnico das razões de justificativa apresentadas pelo Sr. Carlos Arthur Nuzman e pelo Sr. Sérgio Vieira da Costa Lobo (itens 125 a 154) , que não se mostraram suficientes para desconstituir as irregularidades a eles imputadas, conclui-se configurada conduta omissiva dos ex-gestores, cabendo propor a aplicação da multa prevista no art. 58, inciso II, da Lei 8.443/1992: 
i) 	ao Sr. Carlos Arthur Nuzman, ex-presidente do COB, no período de 1º/1/2015 a 11/10/2017, pelas seguintes condutas:
a) ausência de abertura de procedimentos administrativos, diante da ocorrência de omissões e pendências nas prestações de contas dos recursos de que tratam os arts. 9º e 56, inciso VI, da Lei 9.615/1998 (atuais arts. 15 a 20 da Lei 13.756/2018) , com vistas à apuração dos fatos, identificação dos responsáveis, quantificação do dano e imediato ressarcimento desses recursos aos cofres do Comitê, bem como, em caso de insucesso, ao devido encaminhamento tendente à instauração de tomadas de contas especiais, em cumprimento ao disposto na IN-TCU 48/2004, art. 8º, IN TCU 71/2012, art. 3º, bem como na IN-COB 1/2015, itens 17 a 19, e na vigente IN-COB 1/2017, item 23, a exemplo dos casos das Confederações Brasileiras de Taekwondo (CBTKD) , Desportos Aquáticos (CBDA) e Basketball (CBB) (achado III.3, alínea 'a') ; e
b) ausência de adoção de providências para julgamento tempestivo dos processos de prestação de contas dos projetos apresentados pelas confederações, especialmente do ano de 2016, em afronta ao princípio da legalidade (considerando o período de aplicabilidade dos arts. 10, § 8º, e 2º, inciso V, alínea "b", do Decreto 6.170/2007) , bem como ao princípio da eficiência, ambos consignados no art. 56-B, inciso I, da Lei 9.615/1998 (achado III.9) . 
ii) 	ao Sr. Sérgio Vieira da Costa Lobo, ex-Secretário-geral e Diretor Financeiro do COB, no período de 1º/1/2015 até 1º/11/2017, pela seguinte conduta:
a) ausência de abertura de procedimentos administrativos, diante da ocorrência de omissões e pendências nas prestações de contas dos recursos de que tratam os arts. 9º e 56, inciso VI, da Lei 9.615/1998 (atuais arts. 15 a 20 da Lei 13.756/2018) , com vistas à apuração dos fatos, identificação dos responsáveis, quantificação do dano e imediato ressarcimento desses recursos aos cofres do Comitê, bem como, em caso de insucesso, ao devido encaminhamento tendente à instauração de tomadas de contas especiais, em cumprimento ao disposto na IN-TCU 48/2004, art. 8º, IN TCU 71/2012, art. 3º, bem como na IN-COB 1/2015, itens 17 a 19, e na vigente IN-COB 1/2017, item 23, a exemplo dos casos das Confederações Brasileiras de Taekwondo (CBTKD) , Desportos Aquáticos (CBDA) e Basketball (CBB) (achado III.3, alínea 'a') .
 Com fulcro no exame técnico realizado nos itens 179 a 186 desta instrução, conclui-se pelo acolhimento das razões de justificativa apresentadas pelo Sr. Paulo Wanderley Teixeira e pelo Sr. Rogério Sampaio Cardoso.
 Considerando as análises consignadas nos itens 196 a 207 desta instrução, diante da ausência de evidências em sentido contrário ao que foi constatado, entende-se que não merecem acolhimento as razões de justificativa apresentadas pelo Sr. Carlos Boaventura Nunes, ex-Presidente da Confederação Brasileira de Basketball (CBB) , cabendo propor a aplicação da multa prevista no art. 58, inciso II, da Lei 8.443/1992, pela ausência de realização de certame licitatório, cotação de preços ou outro procedimento capaz de demonstrar o atendimento ao dever de licitar consubstanciado no item 5 da IN-COB 1/2017, bem como aos princípios da impessoalidade, da moralidade e da publicidade na Administração Pública, cuja obediência é exigida pelo art. 28 do Decreto 7.984/2013, relativamente a quinze contratos e aditivos, celebrados com as sociedades empresárias IMX Esportes e Entretenimento Ltda., PRAXIS Consultoria e Informação Desportiva Ltda., BSB Marketing Esportivo Ltda. e UNITY Auditores Independentes Ltda., conforme apurado em relatório de auditoria independente da BDO Auditoria Independente.
 Por fim, diante do tempo transcorrido desde a finalização da auditoria (em março/2019) , e das mudanças normativas que aconteceram no período, incluindo a edição da Lei 14.073/2020, do Decreto 11.010/2022 e da Resolução TCU 315/2020, além do processo de atualização da IN TCU 48/2004, que se encontra em curso, fez-se necessária atualização das propostas de determinações, recomendações e ciências insculpidas no Relatório de Fiscalização de peça 146, acompanhado de pareceres uníssonos às peças 147 a 148, dos dirigentes da SecexEducação (itens 213 a 227) .    
PROPOSTA DE ENCAMINHAMENTO
 Ante o exposto, submetem-se os autos à consideração superior, propondo:
234.1.	rejeitar as razões de justificativa do Sr. José Aldo Rebelo, deixando-se, no entanto, de propor aplicação da multa prevista no art. 58, inciso II, da Lei 8.443/1992 (itens 39 a 51) ;
234.2.	considerar revel, para todos os efeitos, o Sr. George Hilton dos Santos Cecílio, deixando-se, no entanto, de propor aplicação da multa prevista no art. 58, II, da Lei 8.443/1992, uma vez aproveitadas as razões de justificativa do Sr. José Aldo Rebelo (itens 52 a 59) ;
234.3.	acolher parcialmente as razões de justificativas apresentadas pelo Sr. Leonardo Carneiro Monteiro Picciani, deixando-se de propor aplicação da multa prevista no art. 58, inciso II, da Lei 8.443/1992 (itens 75 a 87) ;
234.4.	rejeitar as razões de justificativa apresentadas pelo Sr. Carlos Arthur Nuzman (CPF XXX.994.247-XX) , ex-presidente do COB, no período de 1995 a 11/10/2017, e aplicar-lhe a multa prevista no art. 58, inciso II, da Lei 8.443/1992, fixando-lhe o prazo de 15 (quinze) dias, a contar das notificações, para que comprove, perante o Tribunal (art. 214, inciso III, alínea "a", do Regimento Interno/TCU) , o recolhimento da dívida ao Tesouro Nacional, atualizada monetariamente desde a data do acórdão que vier a ser proferido até a do efetivo recolhimento, se for paga após o vencimento, na forma da legislação em vigor, pelas seguintes condutas omissivas (itens 125 a 154) : 
a) ausência de abertura de procedimentos administrativos, diante da ocorrência de omissões e pendências nas prestações de contas dos recursos de que tratam os arts. 9º e 56, inciso VI, da Lei 9.615/1998 (atuais arts. 15 a 20 da Lei 13.756/2018) , com vistas à apuração dos fatos, identificação dos responsáveis, quantificação do dano e imediato ressarcimento desses recursos aos cofres do Comitê, bem como, em caso de insucesso, ao devido encaminhamento tendente à instauração de tomadas de contas especiais, em cumprimento ao disposto na IN-TCU 48/2004, art. 8º, IN TCU 71/2012, art. 3º, bem como na IN-COB 1/2015, itens 17 a 19, e na vigente IN-COB 1/2017, item 23, a exemplo dos casos das Confederações Brasileiras de Taekwondo (CBTKD) , Desportos Aquáticos (CBDA) e Basketball (CBB) (achado III.3, alínea 'a') ; e
b) ausência de adoção de providências para julgamento tempestivo dos processos de prestação de contas dos projetos apresentados pelas confederações, especialmente do ano de 2016, em afronta ao princípio da legalidade (considerando o período de aplicabilidade dos arts. 10, § 8º, e 2º, inciso V, alínea "b", do Decreto 6.170/2007) , bem como ao princípio da eficiência, ambos consignados no art. 56-B, inciso I, da Lei 9.615/1998 (achado III.9) . 
234.4.	rejeitar as razões de justificativa apresentadas pelo Sr. Sérgio Vieira da Costa Lobo (CPF XXX.537.467-XX) , ex-Secretário-geral e Diretor Financeiro do COB, no período de 1º/1/2015 até 1º/11/2017, e aplicar-lhe a multa prevista no art. 58, inciso II, da Lei 8.443/1992, fixando-lhe o prazo de 15 (quinze) dias, a contar das notificações, para que comprove, perante o Tribunal (art. 214, inciso III, alínea 'a', do Regimento Interno/TCU) , o recolhimento da dívida ao Tesouro Nacional, atualizada monetariamente desde a data do acórdão que vier a ser proferido até a do efetivos recolhimento, se for paga após o vencimento, na forma da legislação em vigor,  pela seguinte conduta omissiva (itens 125 a 154) : 
a) ausência de abertura de procedimentos administrativos, diante da ocorrência de omissões e pendências nas prestações de contas dos recursos de que tratam os arts. 9º e 56, inciso VI, da Lei 9.615/1998 (atuais arts. 15 a 20 da Lei 13.756/2018) , com vistas à apuração dos fatos, identificação dos responsáveis, quantificação do dano e imediato ressarcimento desses recursos aos cofres do Comitê, bem como, em caso de insucesso, ao devido encaminhamento tendente à instauração de tomadas de contas especiais, em cumprimento ao disposto na IN-TCU 48/2004, art. 8º, IN TCU 71/2012, art. 3º, bem como na IN-COB 1/2015, itens 17 a 19, e na vigente IN-COB 1/2017, item 23, a exemplo dos casos das Confederações Brasileiras de Taekwondo (CBTKD) , Desportos Aquáticos (CBDA) e Basketball (CBB) (achado III.3, alínea "a") ;
234.5.	acolher as razões de justificativa apresentadas pelo Sr. Paulo Wanderley Teixeira e pelo Sr. Rogério Sampaio Cardoso (itens 179 a 186) ;
234.6.	rejeitar as razões de justificativas apresentadas pelo Sr. Carlos Boaventura Nunes (CPF XXX.764.200-XX) , ex-presidente da Confederação Brasileira de Basketball (CBB) , entre maio/2009 e abril/2017, e aplicar-lhe a multa prevista no art. 58, inciso II, da Lei 8.443/1992, fixando-lhe o prazo de 15 (quinze) dias, a contar da notificação, para que comprove perante o Tribunal (art. 214, inciso III, alínea 'a', do Regimento Interno/TCU) , o recolhimento da dívida ao Tesouro Nacional, atualizada monetariamente desde a data do acórdão que vier a ser proferido até a do efetivo recolhimento, se for paga após o vencimento, na forma da legislação em vigor, pela conduta referente à ausência de realização de certame licitatório, cotação de preços ou outro procedimento capaz de demonstrar o atendimento ao dever de licitar consubstanciado no item 5 da IN-COB 1/2017, bem como aos princípios da impessoalidade, da moralidade e da publicidade na Administração Pública, cuja obediência é exigida pelo art. 28 do Decreto 7.984/2013, relativamente a quinze contratos e aditivos, celebrados com as sociedades empresárias IMX Esportes e Entretenimento Ltda., PRAXIS Consultoria e Informação Desportiva Ltda., BSB Marketing Esportivo Ltda. e UNITY Auditores Independentes Ltda., conforme apurado em relatório de auditoria independente da BDO Auditoria Independente (itens 196 a 207) ;
238.7.	autorizar, desde logo, nos termos do art. 28, inciso II, da Lei 8.443/1992, a cobrança judicial das dívidas caso não atendidas as notificações;
238.8.	determinar ao Comitê Olímpico do Brasil (COB) , com fundamento no art. 4º, inciso I, da Resolução TCU 315/2020, que:
a) no prazo de 60 sessenta dias, a contar da ciência da deliberação do Tribunal, encaminhe informações e documentação comprobatória acerca dos procedimentos realizados visando à recomposição, à conta específica para movimentação de recursos da Lei 9.615/1998, dos valores concernentes à atualização monetária das glosas devolvidas pelas confederações sem a devida correção, consoante o princípio da economicidade, previsto na Constituição Federal, art. 70, caput e o art. 56-B, inciso I, da Lei 9.615/1998. (Achado III.10) ; e
b) no prazo de sessenta dias, a contar da ciência da deliberação do Tribunal, encaminhe informações e documentação comprobatória de levantamento realizado junto a todos os seus funcionários, a fim de identificar pessoas empregadas pelo Comitê que sejam remuneradas com recursos públicos e também sejam servidores ou funcionários públicos, de qualquer esfera federativa, assim como das providências administrativas adotadas para sanar a irregularidade que viola o disposto no art. 17, inciso VIII, da Lei 13.242/2015 e no art. 37, incisos XVI e XVII, da Constituição Federal c/c arts. 1º e 2º da Lei 8.429/1992. (Achado III.13) ;
238.9.	recomendar ao Comitê Olímpico do Brasil (COB) , com fundamento no art. 11 da Resolução TCU 315/2020, que, antes de contratar seus funcionários, exija deles declaração expressa informando que não ocupam qualquer cargo público e que não são remunerados com nenhuma outra fonte pública, caso venham a ser remunerados pelo Comitê mediante qualquer fonte pública de financiamento, haja vista o disposto no art. 37, incisos XVI e XVII, da Constituição Federal c/c arts. 1º e 2º da Lei 8.429/1992, no art. 17, inciso VIII, da Lei 13.242/2015, no art. 18, inciso VIII, da Lei 13.408/2016, no art. 17, inciso VII, da Lei 13.473/2017 e no art. 17, inciso VII, da Lei 13.707/2018 (LDO de 2016 a 2019) . (Achado III.13) 
238.10.	dar ciência ao Comitê Olímpico do Brasil (COB) e às Confederações Brasileiras de Voleibol (CBV) , Desportos Aquáticos (CBDA) , Taekwondo (CBTKD) , Basketball (CBB) , Voleibol (CBV) , Canoagem (CBCa) , Levantamento de Peso (CBLP) , Tênis (CBT) e Atletismo (CBAt) , com fundamento no art. 9º, inciso I, da Resolução TCU 315/2020, que a não disponibilização e não manutenção em seus sítios eletrônicos das informações requeridas atualizadas e respectivas documentações comprobatórias constituem descumprimento do art. 11 e do art. 12,  § 1º, da Portaria ME 115/2018. (Achado III.7) ;
238.11.	dar ciência ao Ministério da Cidadania, vinculador da Secretaria Especial do Esporte e sucessor do extinto Ministério do Esporte na função de governo Desporto e Lazer, com fundamento no art. 9º da Resolução TCU 315/2020, que:
a) a omissão no acompanhamento da execução dos programas e projetos destinatários dos recursos públicos previstos no inciso VI do art. 56 da Lei 9.615/1998, bem como na apresentação anual dos correspondentes relatórios de aplicação de recursos ao Conselho Nacional do Esporte, para fins de aprovação, consiste em descumprimento do art. 56, § 7º, da Lei 9.615/1998, introduzido pela Lei 12.395/2011 (hoje, art. 23, § 2º, da Lei 13.756/2018) . (Achado III.2) ;
b) a responsabilidade por acompanhar/fiscalizar os programas e projetos financiados com recursos da Lei 9.615/1998 (art. 56, inciso VI) , executados pelo Comitê Olímpico do Brasil (COB) e confederações vinculadas, não pode ser transferida ao Conselho Nacional do Esporte (CNE) , conforme fora suscitado nas manifestações do Ministério do Esporte nos Relatórios de Aplicação de Recursos de 2013-2016 e de 2017 (Evidências 17 e 18) , uma vez que afronta o art. 56, § 7º, da Lei 9.615/1998 (hoje, art. 23, § 2º, da 13.756/2018) . (Achado III.2) ; e
c) a certificação de regularidade para com o requisito da transparência na gestão, previsto nos arts. 3º, inciso VIII, e 11 da Portaria 115/2018, do extinto Ministério do Esporte, sem que as entidades do Sistema Nacional do Desporto certificadas atendam, de fato, os requisitos elencados no citado art. 11 da portaria regulamentadora dos procedimentos de verificação do cumprimento dos arts. 18 e 18-A da Lei 9.615/1998 caracteriza descumprimento dos normas legais e regulamentares mencionadas. (Achado III.7) ; 
238.12.	fixar entendimento, com fundamento nos arts. 16, 17 e 143 do RITCU, de que a contratação de pessoal pelas entidades integrantes do Sistema Nacional do Desporto (SND) , às expensas dos recursos provenientes da Lei 9.615/1998, alterada pela Lei 10.264/2001 (Lei Agnelo-Piva) e, atualmente, da Lei 13.756/2018, deve ser realizada mediante regular processo seletivo, com observância dos princípios gerais da Administração Pública constantes do art. 37 da Constituição Federal, em especial da impessoalidade, da moralidade e da publicidade, conforme preceituado no parágrafo único do art. 28 do Decreto 7.984/2013 e no art. 7º da Portaria ME 341/2017, cabendo a realização de chamamento público, ou processo seletivo congênere, com ampla publicidade e transparência nos critérios de seleção do empregado. (precedente: Acórdão 1925/2017-TCU-Plenário, rel. Ministro-Substituto Augusto Sherman) (Achado III.8) ; e
238.13.	fazer constar, na ata da sessão em que estes autos forem apreciados, nos termos do art. 8º da Resolução TCU 315/2020, comunicação do relator ao colegiado no sentido de recomendar à Secretaria-Geral de Controle Externo (Segecex) do TCU, que avalie a viabilidade de se incluir na IN-TCU 48/2004 dispositivo que preveja a possibilidade de continuidade de liberação de recursos da Lei 9.615/1998, nos casos em que a confederação desportiva filiada ao Comitê Olímpico do Brasil (COB) tiver outro administrador que não o responsável pelo dano, mediante suspensão da inadimplência da entidade por ato expresso do ordenador de despesas do Comitê concedente, uma vez comprovada a instauração da devida tomada de contas especial, assim como todas as demais medidas cabíveis, em conformidade com o disposto nos arts. 18-B, 18-C, 18-D e 18-E da Lei 9.615/1998, incluídos pela Lei 14.073/2020. (Achado III.3) "
2.	O secretário da SecexEducação endossou a instrução acima transcrita (peça 261) .
	É o relatório.

João Paulo da Silveira Ribeiro (OAB/DF 60.011), Lucas Nazif Rasul (OAB/DF 59.960), Heloísa Mafalda de Melo Monteiro (OAB 44.152/DF), Wladimyr V. de Moraes Camargos (OAB 39.918/DF), Pedro Henrique Rebello de Mendonça (OAB 57.788/DF), Ana Paula Macedo Terra (OAB 121.153/RJ) e outros.

Não atuou

RELATÓRIO DE AUDITORIA. AVALIAÇÃO DOS ÍNDICES DE EFICÁCIA E DE EFICIÊNCIA DOS GASTOS COM RECURSOS PROVENIENTES DA LEI 9.615/1998, ALTERADA PELA LEI 10.264/2001 (LEI AGNELO-PIVA) NO ESPORTE DE ALTO RENDIMENTO. IDENTIFICAÇÃO DE FALHAS. AUDIÊNCIAS. REJEIÇÃO PARCIAL DAS RAZÕES DE JUSTIFICATIVA DE ALGUNS RESPONSÁVEIS. ACOLHIMENTO DAS DEMAIS. DETERMINAÇÕES. RECOMENDAÇÕES. CIÊNCIA.

RELATÓRIO DE AUDITORIA (RA)

Trata-se de auditoria cujo objetivo central foi contribuir para melhorar os índices de eficácia e de eficiência dos gastos com recursos provenientes da Lei 9.615/1998 (Lei Pelé) , alterada pela Lei 10.264/2001 (Lei Agnelo-Piva) , no esporte de alto rendimento, identificando eventuais falhas e irregularidades na gestão desses valores, tanto na aplicação de forma direta, pelo Comitê Olímpico do Brasil (COB) , quanto descentralizada, pelas confederações desportivas filiadas, considerando a atuação de planejamento, execução, supervisão e indução do Ministério do Esporte (hoje sucedido pelo Ministério da Cidadania na função de governo Desporto e Lazer) .
2.	O trabalho consubstanciou-se no modelo de Fiscalização de Orientação Centralizada (FOC) , sob coordenação da Secex/RJ e com a participação das seguintes unidades técnicas, a cujas clientelas vinculavam-se o Ministério do Esporte (SecexEducação) , o COB e as Confederações Brasileiras de Desportos Aquáticos, de Taekwondo, de Voleibol, de Basketball e de Vela (Secex/RJ) , de Atletismo (Secex/SP) , de Tênis (Secex/SC) , de Levantamento de Peso (Secex/MG) e de Canoagem (Secex/PR) .
3.	Segundo o relatório elaborado pela equipe de fiscalização, foi verificado que:
	a) o Ministério do Esporte não vinha acompanhando os programas e projetos com aplicação de recursos recebidos pelo COB e repassados para as confederações desportivas filiadas, por força da Lei 9.615/1998, alterada pela Lei 10.264/2001 (Lei Agnelo-Piva) e, atualmente, da Lei 13.756/2018, e, tampouco, apresentando relatório da aplicação dos recursos, de periodicidade anual, para aprovação pelo Conselho Nacional do Esporte (CNE) , consoante preconizado no art. 56, § 7º, da Lei 9.615/1998 e, hoje, no art. 23, § 2º, da Lei 13.756/2018;
	b) o COB, em que pese ter se defrontado com situações de omissão no dever de prestar contas e de não comprovação da aplicação dos recursos repassados, nas quais são exigidas a adoção de providências com vistas à apuração dos fatos, identificação dos responsáveis e quantificação do dano, deixou de cumprir o comando normativo previsto no art. 8º da IN TCU 48/2004 e no art. 3º da IN TCU 71/2012;
	c) em relação ao exercício de 2017, aproximadamente 20% das instituições olímpicas não se enquadravam no critério estabelecido pelo art. 4º, inciso II, da Portaria ME 115/2018 (índice de liquidez corrente maior ou igual a 1,0 referente ao último exercício) para efeito da comprovação da viabilidade e autonomia financeiras, condição que passou a ser obrigatória para a continuidade do recebimento de recursos oriundos da Lei Agnelo-Piva, nos termos do art. 18, inciso I, da Lei 9.615/1998;
	d) os valores referentes a glosas realizadas pelo COB sobre os gastos realizados nos exercícios de 2014, 2015 e 2016, pelas confederações, haviam sido devolvidos sem a devida correção monetária, suspensa por iniciativa do próprio Comitê. Ademais, foi verificada a prática, entre as confederações desportivas, de mudanças de sede, não raras vezes de uma região para outra do país (Confederação Brasileira de Atletismo - CBAt e Confederação Brasileira de Tênis - CBT) , sem o prévio estudo de viabilidade técnica e econômica;
	e) de acordo com exame feito no site das instituições, nenhuma cumpria plenamente os requisitos de transparência exigidos pelo art. 11 da Portaria ME 115/2018, a exemplo da falta de informações sobre remunerações recebidas por ocupante de cargo, posto, graduação e função, incluindo auxílios, ajuda de custo, diárias e quaisquer outras vantagens pecuniárias, ainda que indenizatórias, bem como informações concernentes a procedimentos prévios à contratação, como editais, resultados e instrumentos contratuais ou congêneres celebrados;
	f) entre janeiro de 2015 e agosto de 2018, o COB contratou 214 funcionários, mas não foi localizado, no site da entidade ou em publicações de grande circulação, elementos capazes de comprovar se tais contratações haviam seguido os princípios gerais aplicáveis à Administração Pública constantes do art. 37 da Constituição Federal, do art. 56-B, inciso I, da Lei 9.615/1998 e do art. 7º da Portaria ME 341/2017, principalmente os da impessoalidade e da publicidade. Em verdade, o Comitê reconheceu que o seu processo seletivo havia evoluído com a mudança de gestão, passando a selecionar os funcionários por meio da rede social Linkedin, o que não se mostra bastante para o atendimento aos comandos normativos;
	g) havia grande quantidade de projetos pendentes de aprovação das prestações de contas, alguns do ano de 2015;
	h) o COB não dispunha de unidade de auditoria interna em sua estrutura organizacional, sendo que a gestão dos recursos, tanto a centralizada quanto a descentralizada para as confederações desportivas, restava fragilizada, violando princípios da Administração Pública; e
	i) a Confederação Brasileira de Basketball (CBB) havia efetuado aquisições sistemáticas com recursos da Lei Agnelo-Piva sem qualquer cotação de preços ou outro procedimento que comprovasse o atendimento aos princípios constitucionais aplicáveis à Administração Pública, em especial os princípios da impessoalidade, da moralidade e da publicidade. Além disso, a CBB havia contraído obrigações financeiras que se estendiam para além dos mandatos dos gestores responsáveis, ainda que o estatuto da entidade, em seu art. 58, § 4º, proibisse a contratação de obrigações de qualquer espécie nessas circunstâncias, sem suficiente disponibilidade de caixa.
4.	Em razão dessas e de outras falhas detalhadas no relatório consolidador da FOC, foram efetuadas as audiências dos seguintes responsáveis:
	a) sr. José Aldo Rebelo Figueiredo, Ministro de Estado do Esporte (de 27/10/2011 a 1º/1/2015) ;
	b) sr. George Hilton dos Santos Cecílio, Ministro de Estado do Esporte (de 1º/1/2015 a 23/3/2016) ;
	c) sr. Leonardo Carneiro Monteiro Picciani, Ministro de Estado do Esporte (de 12/5/2016 a 6/4/2018) ;
	d) sr. Carlos Arthur Nuzman, Presidente do Comitê Olímpico do Brasil (de 1º/1/2005 a 11/10/2017) ;
	e) sr. Sérgio Vieira da Costa Lobo, Secretário-Geral e Diretor Financeiro do Comitê Olímpico do Brasil (1º/1/2015 a 1º/11/2017) ;
	f) sr. Paulo Wanderley Teixeira, Presidente do Comitê Olímpico do Brasil (desde 11/10/2017) ;
	g) sr. Rogério Sampaio Cardoso, Diretor-Geral do Comitê Olímpico do Brasil (de 11/10/2017 a 5/8/2018) ; e
	h) sr. Carlos Boaventura Correa Nunes, Presidente da Confederação Brasileira de Basketball (de 26/5/2009 a 20/4/2017) .
5.	Todos os responsáveis apresentaram razões de justificativas, com exceção do sr. George Hilton dos Santos Cecílio.
II
6.	Os srs. José Aldo Rebelo Figueiredo, George Hilton dos Santos Cecílio e Leonardo Carneiro Monteiro Picciani (ex-Ministros de Estado do Esporte) foram chamados a apresentar razo¿es de justificativa pela omissa¿o no acompanhamento dos programas e projetos destinata¿rios de recursos pu¿blicos a que se referia o então art. 56, inciso VI, da Lei 9.615/1998, bem como na apresentac¿a¿o dos correspondentes relato¿rios anuais de aplicac¿a¿o de recursos ao Conselho Nacional do Esporte, para aprovac¿a¿o, em cumprimento do art. 56, § 7º, da Lei 9.615/1998, com redac¿a¿o dada pela Lei 12.395/2011.
7.	Em síntese, o sr. José Aldo Rebelo Figueiredo sustentou que: (i) permaneceu no comando do Ministério do Esporte de 27/10/2011 a 31/12/2014, sendo que a regulamentação trazida pelo Decreto 7.984/2013 (o decreto regulamentou a Lei 9.615/1998) entrou em vigor apenas em 9/5/2013; (ii) o período de maio de 2013 a dezembro de 2014 foi marcado pela preparação dos dois maiores eventos esportivos mundiais, a Copa do Mundo, que ocorreria no ano de 2014, e os Jogos Olímpicos Rio, em 2016; (iii) enquanto a área responsável pelo alto rendimento voltava suas atenções a estes eventos, o Ministério mantinha suas demais secretarias em pleno funcionamento, embora a estrutura física e humana do órgão sempre tenha carecido de maiores investimentos; (iv) o § 7º do art. 56 da Lei 9.615/1998 criou a Bolsa-Atleta e o Programa Atleta Pódio, gerando ao Ministério do Esporte diversas incumbências adicionais em relação àquelas já existentes; (v) a Lei 12.396/2011 criou a Autoridade Pública Olímpica (APO) , que atuou junto à Empresa Brasileira de Legado Esportivo S.A. (Brasil 2016) no planejamento do Governo Federal para o acompanhamento, a execução e o controle das ações concernentes aos Jogos Olímpicos e Paralímpicos Rio 2016; (vi) as dificuldades na composição e atuação da APO e a não constituição da Brasil 2016 acabaram por minar a estratégia de atuação inicialmente planejada pela União, levando o Ministério do Esporte a assumir boa parte das responsabilidades originalmente programadas para tais entes; (vii) as questões referentes às construções de equipamentos, bem como ao gerenciamento geral dos eventos (Jogos Olímpicos e Paralímpicos Rio 2016) , somaram-se àquelas tantas contidas na Lei 12.395/2011 e vieram a sobrecarregar ainda mais a estrutura ministerial, acarretando na solicitação, pelo Ministério, da liberação de concurso para a contratação de pessoal para lidar com a demanda crescente de responsabilidades, sendo que o pedido não logrou êxito junto ao Ministério do Planejamento; (viii) sob sua gestão, o Ministério do Esporte dedicou-se ao planejamento, à preparação, ao fortalecimento e à estrutura do Plano Nacional do Desporto, por meio de um contato direto entre o COB, as confederações e os patrocinadores, realizando o levantamento das necessidades técnicas e financeiras de entidades e atletas; (ix) a partir da condução do Plano Brasil Medalhas, o Ministério efetivamente tomou conhecimento, de forma detalhada e em conjunto com as partes relevantes (comitês, confederações, atletas e patrocinadores) , dos investimentos realizados no esporte de alto rendimento nacional e das atividades de fomento às modalidades; (x) por meio do referido Plano, foi suprida a necessidade do relatório a que se refere o art. 56, § 7º, da Lei 9.615/1998, sendo que a competência atribuída ao Ministério, por tal dispositivo legal, restringia-se ao aspecto gerencial, isto é, à consolidação de informações acerca do investimento no esporte de alto rendimento - precisamente o que se obteve a partir da concepção e execução do Plano Brasil Medalhas; (xi) seria um encargo demasiado atribuir-lhe responsabilidade por eventuais resultados em uma situação absolutamente sui generis, em função dos megaeventos que se avizinhavam, sobretudo considerando o contexto normativo e institucional descrito; e (xii) não se vislumbra conduta destoante da legalidade, nem sequer dolo ou erro grosseiro que possam autorizar sua responsabilização, nos termos do art. 28 da Lei de Introdução às Normas do Direto Brasileiro (LINDB) .
8.	O sr. George Hilton dos Santos Cecílio, consoante já mencionado, manteve-se silente.
9.	Já o sr. Leonardo Carneiro Monteiro Picciani sustentou que: (i) de acordo com o comando legal que vigorava à época de sua gestão - art. 56, § 7º, da Lei 9.615/1998 - o acompanhamento a ser exercido pelo Ministério em relação à aplicação dos recursos públicos administrados pelo COB deveria se traduzir em um relatório a ser submetido à aprovação do Conselho Nacional do Esporte (CNE) ; (ii) os relatórios acerca da aplicação dos recursos dos comitês esportivos têm caráter eminentemente técnico-esportivo e a própria legislação mencionada determina que a fiscalização da aplicação desses valores é atribuição do TCU; (iii) a Portaria 52/2018, que aprovou o procedimento para acompanhamento e apresentação do relatório anual pelo Ministério do Esporte, sobre a aplicação dos recursos públicos administrados pelos comitês, reforçou a separação entre a análise finalística esportiva da aplicação dos valores, a cargo do Ministério do Esporte e do CNE, e a análise financeira e contábil, sob responsabilidade do TCU; (iv) a Lei 9.615/1998, em seu art. 56, § 8º, determina que devem constar do relatório de acompanhamento esportivo do Ministério do Esporte as seguintes informações: programas e projetos desenvolvidos por entidade beneficiada, valores gastos, critérios de escolha de cada beneficiário e sua respectiva prestação de contas; (v) porém, entre as informações necessárias, não havia a previsão de inclusão da análise contábil/financeira; e (vi) durante sua gestão, foram elaborados relatórios pela Secretaria Nacional de Esporte de Alto Rendimento sobre a aplicação de recursos dos anos de 2013 a 2016, os quais foram aprovados pelo CNE.
10.	Assiste razão à SecexEducação quando salienta que não cabe ao gestor eximir-se de sua responsabilidade legal de controle e supervisão sobre a aplicação dos recursos da Lei Agnelo-Piva, ainda que diante de eventos como a Copa do Mundo e os Jogos Olímpicos, com a justificativa de aumento demasiado de atribuições ou da falta de estrutura de pessoal. Ademais, observa-se que a inação apontada pela equipe de auditoria, com relação ao acompanhamento da aplicação dos recursos públicos em apreço, já vinha ocorrendo desde antes dos preparativos para os eventos esportivos citados, perdurando até a celebração, em 24/11/2017, do Termo de Ajustamento de Conduta (TAC) entre o Ministério do Esporte e o COB.
11.	Acerca da alegação do sr. José Aldo Rebelo Figueiredo de que o Ministério, por meio do Plano Brasil Medalhas, teria suprido a necessidade do relatório a que se refere o art. 56, § 7º, da Lei 9.615/1998, vale registrar que o Plano Brasil Medalhas, lançado em 13/9/2012, tratava-se de documento programático, com previsão dos valores que seriam investidos no esporte no ciclo olímpico de 2013 a 2016, a fim de que se atingisse a meta de ter o Brasil classificado entre os dez melhores países ao final dos Jogos Olímpicos do Rio de Janeiro, não sendo razoável inferir que este plano tenha sido capaz de substituir o relatório da aplicação de recursos ora em exame.
12.	Contudo, as circunstâncias relativas ao aumento de atribuições do órgão e a já conhecida deficitária estrutura ministerial devem ser levadas em consideração na análise dos achados em comento.
13.	Além disso, segundo consta do relatório de auditoria, no dia 3/5/2018, o COB disponibilizou os Quadros-Resumo da Receita e da Utilização dos Recursos relativos aos exercícios financeiros de 2013 a 2017. O Ministério do Esporte, a seu turno, por meio de sua Secretaria Nacional de Esporte de Alto Rendimento, emitiu, de forma consolidada, o Relatório de Aplicação de Recursos referente aos exercícios de 2013 a 2017, sendo que, em reuniões ordinárias ocorridas em 2/4/2018 e em 11/5/2018, o Conselho Nacional do Esporte deliberou pela aprovação dos referidos relatórios, por unanimidade, conforme registrado nas Atas das 44ª e 45ª Reuniões Ordinárias.         
14.	Destarte, as justificativas do sr. José Aldo Rebelo Figueiredo podem ser parcialmente acolhidas, sem aplicação da sanção prevista no art. 58, inciso II, da Lei 8.443/1992.
15.	No que diz respeito às justificativas oferecidas pelo sr. Leonardo Carneiro Monteiro Picciani, entendo que também devem ser parcialmente acolhidas.
16.	Em relação ao argumento de que o acompanhamento dos programas e projetos das entidades esportivas, sob o aspecto contábil e financeiro, seria atribuição exclusiva desta Corte de Contas, cumpre chamar a atenção para a distinção existente entre o exercício do controle externo (a cargo do TCU) e a fiscalização ministerial acerca da aplicação dos recursos descentralizados, na área específica de sua competência.
17.	Conforme dispõe o Decreto-lei 200/1967 em seu art. 13, o controle das atividades da Administração Federal deverá exercer-se em todos os níveis e em todos os órgãos. Ademais, o art. 25, inciso III, do mesmo normativo prescreve que a supervisão ministerial tem por principal objetivo, na área de competência do Ministro de Estado, fiscalizar a aplicação e utilização de dinheiros, valores e bens públicos. Assim, a descentralização não desobriga o órgão repassador, no caso o COB, de manter estreito controle sobre a execução local, condicionando a liberação dos recursos ao fiel cumprimento dos programas e convênios, conforme estabelece o § 6º do art. 10 do Decreto-lei 200/1967.
18.	Logo, não merece prosperar a tentativa do sr. Leonardo Carneiro Monteiro Picciani de se eximir da responsabilidade de acompanhar e apresentar o relatório de aplicação dos recursos públicos advindos da Lei Agnelo Piva sob a argumentação de que os documentos a serem elaborados deveriam ter caráter eminentemente técnico-esportivo.
19.	Por outro lado, o responsável logrou demonstrar que, durante a sua gestão, mesmo intempestivamente, foram confeccionados os relatórios, relativos a anos anteriores (vide parágrafo 14 deste voto) .
20.	A despeito da revelia do sr. George Hilton dos Santos Cecílio, os argumentos oferecidos devem ser-lhe aproveitados, no que couber. Desse modo, deixa-se, igualmente, de propor a este responsável a aplicação de multa pelas condutas irregulares apontadas.
III
21.	O sr. Paulo Wanderley Teixeira e o sr. Rogério Sampaio Cardoso, presidente e diretor-geral do COB, respectivamente, foram chamados em audiência para apresentarem razões de justificativa acerca da não abertura de procedimentos administrativos diante de omissões e pendências nas prestações de contas dos recursos de que tratam os arts. 9º e 56, inciso VI, da Lei 9.615/1998, com vistas ao imediato ressarcimento aos cofres do Comitê, bem como, em caso de insucesso, ao devido encaminhamento para instauração de tomadas de contas especiais.
22.	O sr. Paulo Wanderley Teixeira foi chamado, ainda, em audiência, para justificar a execução, no exercício de 2017, de aproximadamente 41,5% dos recursos provenientes da Lei Agnelo-Piva com despesas administrativas do Comitê, ultrapassando o limite de 30% estabelecido no art. 4º, inciso I, da Portaria ME 1/2014. 
23.	Os argumentos oferecidos foram no sentido de que: (i) a auditoria foi realizada em meados de 2018 e foram utilizadas, de forma predominante, informações concernentes ao exercício de 2017 e a anos anteriores ao início de suas gestões; (ii) a partir de suas investiduras nos cargos, efetivamente se iniciou uma nova gestão no COB, com boas práticas de governança para alcançar seus objetivos estratégicos e para garantir legitimidade a todas as suas operações, com integração dos setores e busca incessante por eficiência e transparência; (iii) em menos de seis meses, foi alterada toda a estrutura de governança da entidade, reestruturando-se unidades administrativas e diminuindo-se custos; (iv) foram adotadas importantes medidas de reestruturação financeira e administrativa, tais como a redução do quadro de funcionários, a revisão de contratos vigentes e o maior controle interno de gastos, além da contratação de auditoria independente para revisar as contas da gestão anterior; (v) houve a adoção de medidas inéditas, a exemplo do impedimento das entidades inadimplentes de receberem novos recursos até que fossem sanadas as pendências; e (vi) outra iniciativa de recuperação dos recursos aos cofres do COB foi o parcelamento de débitos, de modo a permitir, a um só tempo, a continuidade do repasse de recursos (isto é, a não "negativação") e a devida recuperação de montantes glosados ou cujas contas não houvessem sido prestadas.
24.	Em relação ao débito da Confederação Brasileira de Taekwondo, os gestores aduziram que foi assinado um termo de parcelamento de dívidas, mecanismo este que permite ao COB recuperar os valores glosados e manter o repasse de recursos à confederação, sem prejuízo à modalidade esportiva e aos atletas. Assinalaram que, até aquele momento, o COB já havia recebido o valor aproximado de R$ 358.237,84.
25.	No tocante à Confederação Brasileira de Basketball e à Confederação Brasileira de Desportos Aquáticos, asseveraram que, ante a impossibilidade de recuperação dos montantes, o COB, em estrita observância aos ditames da IN TCU  48/2004, buscou a instauração das respectivas tomadas de contas especiais.
26.	Em relação à extrapolação do limite de gastos com despesas administrativas arcadas com recursos da Lei Agnelo-Piva, o sr. Paulo Wanderley Teixeira salientou que assumiu a presidência do COB somente no último trimestre de 2017, o que afastaria a possibilidade de ser responsabilizado por despesas administrativas havidas durante aquele exercício. Acrescentou, ainda, que, quanto ao período de outubro a dezembro, diversas despesas executadas já haviam sido planejadas e autorizadas anteriormente. Ademais, registrou que parte das despesas administrativas incorridas pelo COB, em sua gestão, deveu-se ao desligamento de antigos colaboradores e ao enxugamento da folha salarial da entidade. Informou que, desde a data em que assumiu a presidência até o fim de 2017, o número de funcionários do COB foi reduzido de 263 para 213, fato este que, por si só, levou a uma redução de mais de R$ 700 mil na folha salarial mensal. No mesmo período, o COB dispendeu cerca de R$ 6,5 milhões somente com o pagamento de verbas rescisórias aos colaboradores desligados.
27.	Além disso, o gestor consignou que os limites de despesas administrativas não foram ultrapassados em 2017, pois o valor repassado pela Caixa Econômica Federal ao COB naquele exercício foi de R$ 219.888.708,37 e, conforme registrado pela equipe de auditoria, R$ 48.894.578,31 foram aplicados em despesas administrativas. Assim, ao contrário do que concluiu a unidade técnica, tais números evidenciam que as despesas administrativas corresponderam a cerca de 22% do total de recursos recebidos pelo COB, em estrita observância à Portaria ME 1/2014 (vigente à época) .
28.	Endosso o entendimento da SecexEducação e acolho integralmente as razões de justificativa oferecidas.
29.	De fato, assiste razão aos responsáveis quando informam que adotaram providências relativas às pendências relatadas, tais como procedimentos administrativos para ressarcimento de recursos, suspensão de repasses e instauração de tomadas de contas especiais.
30.	Procedem, ademais, as considerações feitas pelo sr. Paulo Wanderley Teixeira quanto à irregularidade referente à execução de despesas administrativas com recursos provenientes da Lei Agnelo-Piva, a qual restou elidida.
IV
31.	O sr. Carlos Arthur Nuzman e o sr. Sérgio Vieira da Costa Lobo, presidente e diretor-geral e financeiro do COB, respectivamente, foram chamados a apresentar razões de justificativa em relação aos fatos abaixo: 
	a) não abertura de procedimentos administrativos diante de omisso¿es e pende¿ncias nas prestac¿o¿es de contas dos recursos descentralizados pelo COB durante suas gesto¿es, com vistas ao ressarcimento aos cofres do Comite¿, bem como, em caso de insucesso, ao devido encaminhamento para instaurac¿a¿o de tomadas de contas especiais; e
	b) manutenc¿a¿o dos repasses a¿s Confederac¿o¿es Brasileiras de Taekwondo e de Basketball, no ano de 2016, embora apresentassem, em exerci¿cios precedentes (2014 e 2015) , omisso¿es de prestac¿o¿es de contas de recursos da Lei Agnelo-Piva, o que impediria a continuidade de repasses.
32.	O sr. Carlos Arthur Nuzman foi, ainda, chamado em audiência em relação a outro apontamento, a saber: não adoc¿a¿o de providências para julgamento tempestivo dos processos de prestac¿a¿o de contas dos projetos apresentados pelas confederac¿o¿es, especialmente do ano de 2016, tendo como agravante a manutenc¿a¿o dos repasses para entidades cujas contas ja¿ se demostravam irregulares.
33.	  Por meio de argumentos semelhantes, os responsáveis sustentaram que: (i) esta Corte de Contas sempre teve conhecimento dos procedimentos adotados pelo COB para aprovação das prestações de contas das confederações, uma vez que, por anos, realizou inspeções anuais nas contas da entidade e nas prestações de contas das confederações; (ii) o próprio Ministério do Esporte avalia positivamente o modus operandi do COB, sem ressalvas à sua atuação e ao seu desempenho no âmbito do Sistema Nacional do Desporto; (iii) as recomendações feitas pelo TCU ao COB, no que tange à prestação de contas, objeto desta FOC, foram prontamente observadas por meio da implementação das medidas operacionais necessárias; (iv) o TCU, em oportunidades anteriores, registrou expressamente em diversos acórdãos o fato de não ter verificado qualquer violação aos ditames da Lei 10.264/2001 (Lei Agnelo/Piva) e da Lei 12.395/2011, com exceção do diagnóstico de falhas formais que não se caracterizaram em irregularidades aptas a macular a gestão do COB; (v) durante o período de suas gestões, todas as confederações prestavam contas regularmente; (vi) a consultoria jurídica do Ministério do Esporte (Parecer  10/2018/DEBAR/SNEAR) entendeu que o COB cumpria as determinações previstas na Lei Pelé relativas às regras mínimas de governança, principalmente no que se refere à transparência, ao controle social e à gestão democrática; (vii) os procedimentos de saneamento e "ressaneamento" de contas afiguram-se como o início das providências estabelecidas no § 1º do art. 8º da IN TCU 48/2004; (viii) as medidas de saneamento e "ressaneamento" encontram-se estabelecidas nas políticas vigentes do COB, tal como a IN COB 1/2015, e servem para obter maiores detalhes acerca da aplicação dos recursos e, eventualmente, buscar a devolução de recursos que não tenham tido suas alocações devidamente comprovadas; (ix) as confederações, quando em situação de inadimplência, tinham seus repasses de verba sustados até a regularização do seu status, e, à época, o controle dava-se exclusivamente pelo sistema TOTVS (Microsiga) ; (x) com o advento dos Jogos Sul-Americanos de 2002, o COB contratou a empresa Analysis para operacionalizar a análise das prestações de contas, expedir os e-mails com as diligências de saneamento e "ressaneamento" de cada prestação de contas e, após atendimento, efetuar a contabilização no sistema TOTVS; (xi) a empresa Analysis era reconhecida no segmento esportivo estadual e precursora de todo o crescimento do Movimento Olímpico Nacional, sendo que, de 2002 até 2018, prestou serviços com relevância reconhecida, inclusive pela CGU e por este Tribunal, conforme Relatório CGU 201116159 (TC Processo 014.722/2015-1) ; (xii) com a implementação do sistema Sigef, em 2014, o controle passou a se dar em ambos os sistemas; (xiii) o Sigef faz verificação automática de prazos que, conjugada à análise da prestação de contas, deixa a confederação impedida de receber recursos enquanto não regularizar a situação; (ix) o COB experimentou uma enorme evolução em sua gestão financeira, conseguindo eliminar as prestações de contas feitas manualmente, em papel, para incluí-las em um processo amplamente sistematizado e eletrônico, desenvolvido em parceria com uma das maiores e mais reconhecidas empresas de auditoria no mundo, a Ernst & Young; (x) diante desse novo cenário, as confederações experimentaram um aumento expressivo do volume de suas prestações de contas, que, somado aos problemas naturais de implementação do sistema, acabou por afetar a qualidade e eficiência das contas apresentadas; e (xi) não restou comprovada malversação de recursos, sendo que o procedimento interno adotado em suas gestões era eficaz e efetivo para a prevenção de prejuízos ao Erário, tendo o COB agido com toda a diligência no tocante aos recursos da Lei Agnelo-Piva por meio de boas práticas de governança e auditorias nas confederações que receberam recursos descentralizados.
34.	Sobre a manutenc¿a¿o dos repasses a¿s Confederac¿o¿es Brasileiras de Taekwondo e de Basketball, que possuíam omisso¿es de prestac¿o¿es de contas relativas a exercícios anteriores, aduziram que a suspensão dos repasses de recursos às confederações não era uma decisão discricionária, pois trata-se de medida extrema e que deve seguir normas de governança da entidade, sob pena de colocar em risco projetos em andamento e, até mesmo, a função precípua do COB de fomentar o esporte no país. Acrescentaram que o COB não havia esgotado os procedimentos de cobrança junto às confederações para a devolução de valores, em observância ao disposto no art. 8º, § 2º, da IN TCU 48/2004, o que lhe era perfeita e legitimamente facultado e caracteriza, de forma inequívoca, que inexistiu omissão deliberada ou falta de adoção de providências com vistas à apuração das pendências. Quando se esgotaram, sem sucesso, as tratativas prévias, concluídas já sob o comando da nova gestão do COB, houve solicitação de instauração de TCE junto às autoridades competentes.
35.	Em sua análise, a SecexEducação destacou ser compreensível que, no período avaliado, em que o investimento no esporte aumentou substancialmente, tenha havido um aumento no volume de processos. Todavia, considerou que esse fato não se prestaria a justificar a omissão no tratamento das prestações de contas, pois o COB foi também beneficiado com um maior volume de recursos para sua gestão administrativa. E, diferentemente da situação de falta de pessoal vivenciada pelo Ministério do Esporte, que serviu como atenuante aos respectivos gestores, no caso do COB, a unidade técnica registrou que a contratação de pessoal e até mesmo a terceirização (como feito pela entidade) podem ser realizadas de modo muito mais simples, não havendo razão para que a quantidade de prestação de contas a ser analisada sirva de justificativa para a irregularidade em comento.
36.	A equipe de auditoria constatou, também, que o COB não adotava, com o devido empenho, as providências dirigidas à identificação dos responsáveis e à reparação dos danos causados na gestão dos recursos transferidos a outras entidades. Em levantamento realizado no próprio Sigef, a equipe verificou diversos registros de pendências no encerramento das prestações de contas que incluíam omissão na apresentação de documentos ou elementos comprobatórios da regularidade de despesas, muitas delas existentes desde 2014 e ainda não sanadas.
37.	Outro aspecto que chamou a atenção da equipe de fiscalização foi o de que praticamente todas as confederações desportivas possuíam prestações de contas pendentes de saneamento em pelo menos um exercício financeiro no período de 2014 a 2017. Nesses casos, o COB registrava a correspondente prestação de contas em situação de "saneamento" ou "ressaneamento". Sobre o tema, as normas internas do próprio Comitê assentam que, na persistência da omissão de prestar contas ou de sua apresentação incompleta, após esgotadas as diligências para saneamento, a entidade inadimplente ficará automaticamente impossibilitada de receber qualquer outro recurso do COB, até que cumpra satisfatoriamente as exigências formuladas ou restitua a integralidade dos valores recebidos ou a importância impugnada (IN COB 1/2015 e IN COB 1/2017) .
38.	Ocorre que, consoante detectado pela equipe de auditoria, os procedimentos prescritos pelo próprio COB não eram integralmente adotados durante a gestão dos responsáveis, que ficaram à frente da entidade até 2017. Conquanto perdurassem pendências nas prestações das contas de quase todas as confederações filiadas - em alguns casos, desde 2014 - as providências a cargo do COB não alcançavam a suspensão dos repasses de recursos às entidades inadimplentes, conforme prescrevia a então vigente IN COB 1/2015. Tampouco era atendido o disposto na IN TCU 48/2004 (art. 8º) e na IN TCU 71/2012 (art. 3º) relativamente à adoção de medidas para a identificação dos responsáveis e a quantificação das importâncias envolvidas com vistas ao ressarcimento dos recursos e, se necessário, à instauração de tomada de contas especial.
39.	Apesar de assistir razão aos ex-gestores quanto à ausência de prazo definido para a conclusão do "ressaneamento" das prestações de contas, a existência de pendências que se prolongam indefinidamente vai de encontro à eficiência esperada do gestor, de quem se exige o melhor desempenho possível em sua atuação para lograr os melhores resultados. Gera, ainda, riscos de questionamentos futuros quanto à prescrição de eventuais ações administrativas, cíveis e penais. Esses riscos, por si só, deveriam exigir que, para além dos normativos de convênios aplicáveis à época, os gestores conferissem maior atenção à razoabilidade do tempo dispendido para a conclusão desses procedimentos. Destaca-se que, na gestão seguinte, foi expedida a IN COB 1/2017, que dispôs acerca de prazos máximos para apresentação e análise de prestações de contas das confederações.
40.	Urge salientar que, na competência estatutária do presidente do COB, à época, inseriam-se os atos decisórios concernentes aos ajustes de natureza convenial firmados com entidades filiadas e que envolviam a gestão de recursos financeiros pelo Comitê (arts. 27, incisos VIII, IX e X, e 37, incisos II, III e VII, do Estatuto do COB vigente desde 16/4/2015) . Assim, entende-se ser possível exigir do sr. Carlos Arthur Nuzman conduta diversa da que adotou, tendo em vista a sua responsabilidade em relação ao gerenciamento e ao zelo na aplicação dos recursos públicos confiados ao COB para o fomento, direto ou de forma descentralizada, do esporte de alto rendimento. Desse modo, não procede a alegação de que não tinha conhecimento dos casos envolvendo as confederações omissas.
41.	Registra-se que a equipe de auditoria constatou que, até novembro de 2018, o COB possuía 4.970 projetos com prestações de contas pendentes de análise conclusiva, alguns ainda do ano de 2015 (vide quadro transcrito no relatório precedente) . Assinalou, ainda, que o Comitê possuía R$ 344 milhões em prestações de contas sem análise conclusiva, equivalendo a quase dois anos de recursos de Lei Agnelo-Piva sem a devida finalização dos processos. Relatou que, desde 2015, apenas 44% dos projetos tiveram prestação de contas finalizadas.
42.	Contudo, para fins de proposta de encaminhamento, como bem destacou a unidade técnica, há que se considerar que, na legislação federal vigente a respeito dos recursos para o desporto, não há norma que vede, expressamente, novo repasse de recursos para entidades inadimplentes junto ao COB. Assim, embora a Política de Descentralização de Recursos do COB vigente determine a suspensão dos repasses a entidades inadimplentes, proposta de medida mais gravosa como aplicação de multa não se mostra razoável.
43.	O Sr. Carlos Arthur Nuzman foi ouvido, ainda, sobre o acúmulo de funções de presidente do COB e do Comitê Organizador dos Jogos Olímpicos e Paralímpicos Rio 2016.
44.	Sobre o assunto, aduziu que: (i) o COB e o Rio 2016 são organismos distintos, com atribuições completamente diferentes e independentes; (ii) em 2009, não havia sido editada e publicada a 1ª versão do Referencial Básico de Governança desta Corte de Contas, datada de 2013; e (iii) naquele momento, vigorava a 4ª edição do Manual de Melhores Práticas, editado e publicado pelo Instituto Brasileiro de Governança Corporativa (IBGC) , o qual nunca registrou vedação legal, sob a perspectiva de governança, ao exercício da presidência por uma mesma pessoa física em duas instituições diversas, desde que resguardadas as devidas hipóteses de conflitos de interesses.
45.	Como bem ressaltou a unidade técnica, é bastante plausível considerar que o acúmulo de funções de presidente do COB e do Comitê Organizador dos Jogos Olímpicos e Paralímpicos Rio 2016, assim como a organização e realização das Olimpíadas 2016, pela grandeza e particularidade dos eventos, exigiram o aumento expressivo das atribuições gerenciais do sr. Carlos Arthur Nuzman, em detrimento do controle e fiscalização do COB, sob sua responsabilidade. 
46.	Destarte, as justificativas dos responsáveis podem ser parcialmente acolhidas, sem imputação de sanção.
V
47.	O sr. Carlos Boaventura Nunes, presidente da Confederação Brasileira de Basketball (CBB) , foi ouvido em audiência devido à ausência de realização de certame licitatório, cotação de preços ou outro procedimento capaz de demonstrar o atendimento ao dever de licitar consubstanciado no item 5 da IN COB 1/2017, bem como dos princípios da impessoalidade, da moralidade e da publicidade na Administração Pública, cuja obediência é exigida pelo Decreto 7.984/2013, art. 20, § 3º, relativamente a quinze contratos e aditivos celebrados com as empresas IMX Esportes e Entretenimento Ltda., Praxis Consultoria e Informação Desportiva Ltda., BSB Marketing Esportivo Ltda. e Unity Auditores Independentes Ltda.
48.	Seus argumentos foram no sentido de que: (i) não exerce mais qualquer atividade junto à CBB, razão pela qual não tem acesso aos documentos contábeis lá arquivados; (ii) a CBB sempre foi fiscalizada pelo COB e sempre atendeu às diretrizes fornecidas, utilizando os recursos recebidos unicamente em prol do esporte; (iii) jamais sofreu glosa nas prestações de contas da entidade e tampouco qualquer irresignação quanto aos procedimentos de contratação dos prestadores de serviços; (iv) sempre respeitou os princípios da Administração Pública, somente contratando sem licitação empresas singulares em seu ramo de atuação; e (v) a comprovação da notória especialização das empresas contratadas está devidamente documentada nos arquivos da confederação, demonstrando incontestavelmente a qualidade, as especialidades e o notório saber dos profissionais que as integram.
49.	Conforme apontado pela equipe de fiscalização, a jurisprudência desta Corte de Contas prescreve que eventuais dificuldades do gestor na obtenção dos documentos necessários à prestação de contas dos recursos geridos, inclusive as derivadas de ordem política, se não resolvidas administrativamente, devem ser por ele levadas ao conhecimento do Poder Judiciário por meio de ação própria, uma vez que a responsabilidade pela comprovação da boa e regular aplicação dos recursos públicos é pessoal. Logo, não procedem as alegações do ex-gestor quanto a esta questão. 
50.	Ademais, urge registrar que o art. 56-B, inciso I, da Lei 9.615/1998 é claro no sentido de que, para utilização dos recursos públicos destinados ao COB, é obrigatório que a entidade beneficiada se sujeite aos princípios da legalidade, impessoalidade, moralidade, publicidade, economicidade e eficiência. Consoante apurou a equipe de auditoria, a CBB realizou aquisições, com recursos da Lei 9.615/1998, sem qualquer cotação de preços ou outro procedimento que atestasse o atendimento aos princípios constitucionais acima citados. Entre 2013 e 2015, dezenove avenças, entre contratos originais e aditivos, foram celebradas pela confederação com vistas à prestação de serviços, sendo que estes contratos envolviam cinco prestadores de serviços e superavam R$ 10 milhões, em valores correntes. Em quinze deles, envolvendo quatro prestadores de serviço, não havia qualquer cotação ou estudo que permitisse aferir a aquisição dos serviços pelo menor preço, nem documentos relativos à melhor técnica ou qualquer outro que permitisse identificar o critério utilizado para a escolha da empresa a contratar.
51.	Diante da ausência de evidências em sentido contrário ao que foi constatado, não merecem acolhimento as razões oferecidas pelo ex-gestor. Contudo, tendo em vista a não constatação de ocorrência de dano ou ocorrências de maior gravidade, entendo desnecessária a imputação de penalidade.
52.	Por fim, endosso as sugestões de determinações e recomendações formuladas pela unidade técnica, uma vez que se traduzem em oportunidade de melhoria no emprego de recursos cuja significância para o desenvolvimento do desporto de alto rendimento é inquestionável.
	Ante o exposto, voto por que o Tribunal adote o acórdão que ora submeto à apreciação deste Colegiado.
TCU, Sala das Sessões, em 28 de setembro de 2022.
BENJAMIN ZYMLER 
Relator